ACORDAO-COMPLETO-2341467

ACÓRDÃO 1671/2019 ATA 26/2019 - PLENÁRIO

VISTOS, relatados e discutidos estes autos de levantamento de auditoria realizado no Ministérios do Desenvolvimento Social e Combate à Fome (MDS) e Ministério do Trabalho e Emprego (MTE) , extintos, tendo por objeto ampliar o conhecimento sobre a destinação dada aos recursos das transferências federais realizadas por aqueles ministérios,
ACORDAM os Ministros do Tribunal de Contas da União, reunidos em sessão do Plenário, ante as razões expostas pelo Relator, em:
9.1. determinar à SecexPrevidência que:
9.1.1. realize levantamento acerca das atuações anteriores deste Tribunal quanto às falhas abaixo relacionadas ocorridas no âmbito dos extintos MDS e MTE, e avalie a oportunidade de incluí-las em seu planejamento de fiscalizações:
9.1.1.1. falhas na seleção dos convenentes, resultando na transferência de recursos para entidades que não demonstram possuir capacidade técnica ou estrutura operacional para executar os objetos previstos nas transferências voluntárias;
9.1.1.2. omissão ministerial nas suas funções de gestão, controle e supervisão da aplicação dos recursos oriundos de transferências voluntárias;
9.1.2. considerando o risco de desvio de recursos e a materialidade dos recursos envolvidos, inclua em seu planejamento de fiscalizações auditoria de conformidade nos ajustes mais relevantes, a critério da unidade técnica e de acordo com sua capacidade, relacionados aos seguintes casos:
9.1.2.1. falhas no uso e fiscalização das contas públicas (itens 148 a 226 do Relatório de Fiscalização) ;
9.1.2.2. falta de identificação de favorecidos (itens 227 a 242 do Relatório de Fiscalização) ;
9.1.2.3. ajustes firmados entre o MDS e a Oscip Associação Programa Um Milhão de Cisternas (AP1MC) no período de 2008 até a presente data;
9.1.3. autue processo de representação visando à apuração da regularidade da aplicação dos recursos do convênio 749402, no âmbito do qual devem ser avaliadas, em caso de não instauração de tomada de contas especial, as análises da prestação de contas desse convênio a serem realizadas pelo Ministério da Economia, que passou a incorporar as funções do extinto Ministério do Trabalho e Emprego, conforme determinação do subitem 9.3 abaixo, avaliando-se também nessa representação:
9.1.3.1. a conduta dos gestores que tomaram a decisão de transferir recursos diretamente à entidade privada cujos objetivos sociais são discrepantes dos objetivos do ajuste, em vez de transferi-los a estados e municípios;
9.1.3.2. a capacidade técnica e operacional da convenente para executar o objeto do ajuste;
9.1.3.3. a conduta dos gestores que tomaram a decisão de transferir recursos à convenente, caso se confirme que a convenente não disponha de capacidade para executar o objeto do ajuste;
9.1.4. autue processos de representação visando à apuração da regularidade da aplicação dos recursos do convênio 702262, no âmbito do qual deve ser avaliada, em caso de não instauração de tomada de contas especial, as análise da prestação de contas desse convênio a ser realizada pelo Ministério da Economia, conforme determinação do subitem 9.3 abaixo, avaliando-se também nessa representação a conduta dos gestores que tomaram a decisão de transferir recursos diretamente a entidades privadas, cujos objetivos sociais são discrepantes com os objetivos do ajuste;
9.1.5. autue processo de representação visando à apuração da regularidade da aplicação dos recursos do convênio 778186, no âmbito do qual devem ser avaliadas as seguintes questões apuradas nestes autos:
9.1.5.1. a capacidade técnica e operacional da convenente para executar o objeto do ajuste; 
9.1.5.2. a conduta dos gestores que eventualmente tenham tomado a decisão de transferir recursos caso a entidade não disponha de capacidade para executar o objeto do ajuste;
9.2. determinar ao Ministério da Economia que conclua, se ainda não o fez, no prazo de 120 (cento e vinte) dias, a análise da prestação de contas do convênio 749402, firmado com o Centro de Atendimento ao Trabalhador (Ceat) , e 702262, firmado com a Confederação Nacional dos Trabalhadores Metalúrgicos (CNTM) , informando, ao término deste prazo, as conclusões a este Tribunal e encaminhando as respectivas tomadas de contas especiais, em caso de não aprovação das prestações de contas; 
9.3. determinar à Secretaria Especial do Desenvolvimento Social, do Ministério da Cidadania, que conclua, se ainda não o fez, no prazo de 120 (cento e vinte) dias, o processo de tomada de contas especial referente convênio 778186, firmado com a Agência de Desenvolvimento das Micro e Pequenas Empresas e do Empreendedorismo (Aderes) , tendo em vista a rejeição da prestação de contas deste convênio, encaminhando-a, ao término deste prazo, a este Tribunal, informando também quanto às providências relativas à recuperação do eventual saldo existente na conta do convênio;
9.4. encaminhar cópia deste Acórdão ao Ministério da Economia, ao Ministério da Cidadania e ao Ministério Público da União;
9.5. arquivar os presentes autos, com fundamento no art. 169, inciso V, do Regimento Interno do TCU.

Levantamento de auditoria, tendo por objeto ampliar o conhecimento sobre a destinação dada aos recursos das transferências federais realizadas por ministérios

Ministério do Desenvolvimento Social e Combate à Fome (MDS) e Ministério do Trabalho e Emprego (MTE) - Extintos.

3. Interessado: Tribunal de Contas da União.

13.1. Ministros presentes: José Mucio Monteiro (Presidente), Walton Alencar Rodrigues, Benjamin Zymler, Aroldo Cedraz e Raimundo Carreiro.
13.2. Ministros-Substitutos convocados: Augusto Sherman Cavalcanti (Relator), Marcos Bemquerer Costa, André Luís de Carvalho e Weder de Oliveira.

AUGUSTO SHERMAN

Foi elaborado no âmbito da SecexPrevidência o Relatório de Fiscalização 760/2013 (peça 50) , transcrito a seguir:
“INTRODUÇÃO

Deliberação
	A realização do presente levantamento foi deliberada em Despacho de 31/10/2013 do Ministro Augusto Sherman no TCProcesso 025.643/2013-4, p.3.

Objetivo
2.	O objetivo do levantamento é ampliar o conhecimento sobre a destinação dada a recursos de transferências federais realizadas pelos Ministérios do Desenvolvimento Social e Combate à Fome (MDS) e Ministério do Trabalho e Emprego (MTE) a Estados, Municípios e instituições sem fins lucrativos, no período de 2008 a 2013.
3.	Pretendeu-se identificar riscos, objetos de controle e instrumentos para subsidiar fiscalizações dessas transferências, além de contribuir para a linha de ação do plano de controle externo ‘Promover a divulgação dos montantes de recursos federais destinados a Estados, Municípios e Organizações Não Governamentais’. 

Processos conexos
4.	Os principais processos conexos são os seguintes:
TCProcesso 027.709/2010-8 - Convênios do MDS com ONGs - Auditoria realizada no período de 20/9/2010 a 18/3/2011 com o objetivo de verificar a regularidade da execução de convênios, em especial do Fundo Nacional de Assistência Social - FNAS, em cumprimento ao item 9.2 do Acórdão 601/2009-TCU-Plenário.
TCProcesso 031.247/2011-3 - PROJOVEM-MG - Avaliar a regularidade da execução física e financeira do Projovem Trabalhador Juventude Cidadã no Estado de Minas Gerais de 2008 a 2011, bem como os critérios e procedimentos adotados pelo Ministério do Trabalho e Emprego - MTE para liberação de recursos, tendo em vista possíveis irregularidades relatadas em representação de autoria do Subprocurador do Ministério Público junto ao TCU, Paulo Bugarin (TCProcesso 013.575/2011-2) .
TCProcesso 015.423/2013-1 - CONVÊNIOS DO MTE - Monitoramento da determinação contida no item 9.3.5 do Acórdão 1687/2009-TCU-Plenário, determinando ao MTE que somente formalize convênios na medida em que disponha de condições técnico-operacionais de avaliar adequadamente os planos de trabalho, acompanhar a concretização dos objetivos previstos nas avenças, bem como de analisar, em prazo oportuno, todas as respectivas prestações de contas, de acordo com os normativos que disciplinam a matéria.
TCProcesso 010.395/2013-0 - PAA-MG - Auditoria de conformidade no Programa de Aquisição de Alimentos (PAA) na Conab-Sureg/MG, feita pela Secex/Ambiental;
TCProcesso 024.960/2014-4 - PAA - Representação da Secex/Ambiental tendo como objeto o controle do limite financeiro das operações por agricultor familiar, tendo constado a existência de 3.174 operações em favor de 2.680 fornecedores beneficiários do programa em que o limite foi extrapolado. 

Metodologia e limitações
5.	A metodologia do presente levantamento foi a de concentrar as análises na execução financeira e nos sócios dos principais favorecidos com o propósito de identificar fatores de risco. 
6.	A principal limitação ao trabalho foi a necessidade de consumo de tempo além do previsto, em função dos seguintes fatores:
	a) sucessivos pedidos de prorrogação de prazo de entrega das informações requisitadas por parte de todas as fontes utilizadas neste levantamento;
	b) falhas no atendimento à principal requisição, cujos arquivos encaminhados por banco federal continham 50 mil registros duplicados e ausência de boa parte dos dados, sendo necessário reabertura de prazo para a entrega definitiva;
	c) quadro de desrespeito às normas de transparência, da conta exclusiva e de identificação de transferências eletrônicas, o que contribuiu para o dilatar o consumo de tempo nas análises.

VISÃO GERAL DAS TRANSFERÊNCIAS FEDERAIS
Terminologia das Transferências Federais
7.	As peculiaridades constitucionais e do sistema federativo brasileiro deram origem a diferenciações nas transferências federais. 
8.	A Constituição Federal estipulou uma redistribuição tributária da União para Estados e Municípios, o que deu origem a transferências federais obrigatórias, também chamadas de transferências constitucionais, em que também é transferida de esfera a competência de controle dos recursos.
9.	Leis posteriores à Constituição Federal deram origem às transferências legais destinadas a estados e municípios, que são uma espécie de convênio cujas cláusulas estão estipuladas em lei, na qual a União se obriga a distribuir recursos orçamentários com base em critérios predefinidos para finalidades igualmente definidas. 
10.	As transferências legais estabelecem regras para divisão dos recursos entre estados e/ou municípios. Diferem das constitucionais por preservarem a prerrogativa da União de supervisão, controle e fiscalização do emprego físico e financeiro dos recursos.
11.	Outra modalidade de transferências legais são as chamadas transferências fundo a fundo, que deram origem a um modelo tripartite de gestão e controle, que é compartilhado entre as esferas federal, estadual e municipal, todas contribuindo com aportes de recursos ao fundo público, responsável pela execução da política de saúde ou assistência social.
12.	Os fundos públicos devem ser instituídos mediante autorização legislativa, conforme estabelece o art. 167 IX da Constituição Federal, possuindo inscrição no Cadastro Nacional de Pessoa Jurídica (CNPJ) por se tratar de órgão constituído como unidade gestora de orçamento, que deve estabelecer o responsável ordenador de despesas.
13.	Esses fundos possuem contas específicas com prestação de contas separada do órgão ao qual se vincula, via de regra secretarias de assistência social estaduais ou municipais.
14.	O termo transferência voluntária passou a ser utilizado como referência às transferências da União que não são as constitucionais, nem as legais. Essa definição por exclusão foi utilizada no texto da Lei de Responsabilidade Fiscal (Lei Complementar 101/2000) , em seu artigo 25, que define transferências voluntárias como sendo as efetuadas para entes da Federação, com exceção das constitucionais, legais ou destinadas ao Sistema Único de Saúde (SUS) .
art. 25. Para efeito desta Lei Complementar, entende-se por transferência voluntária a entrega de recursos correntes ou de capital a outro ente da Federação, a título de cooperação, auxílio ou assistência financeira, que não decorra de determinação constitucional, legal ou os destinados ao Sistema Único de Saúde.
15.	No entanto, as transferências voluntárias abrangem não só as efetuadas para entes da Federação, mas também as destinadas a entidades privadas sem fins lucrativos, conforme mencionado no art. 13-A do Decreto Presidencial 6170/2007:
art. 13-A. Os órgãos e entidades da administração pública federal deverão registrar e manter atualizada no SICONV relação de todas as entidades privadas sem fins lucrativos aptas a receber transferências voluntárias de recursos por meio de convênios, contratos de repasse e termos de parceria. (Incluído pelo Decreto 7.568, de 2011) 
16.	Assim, são consideradas transferências voluntárias as transferências da União para Estados, Municípios e entidades privadas sem fins lucrativos, excetuando-se as constitucionais e legais.
17.	Este levantamento trata de dois tipos de transferências federais: as transferências fundo a fundo de recursos do Fundo Nacional de Assistência Social (Fnas) gerido pelo MDS e as transferências federais de recursos orçamentários do MDS e MTE, destinadas a pessoas jurídicas das esferas estadual e municipal, entidades sindicais, serviços sociais autônomos e outras instituições privadas sem fins lucrativos.
Universo das Transferências do MDS e MTE
18.	Embora o governo tenha construído um sistema de registro aplicável a todas as transferências federais sob supervisão da União, o Siconv deixou de ser utilizado em casos como o do Programa Projovem no MTE, o que produziu insegurança para se utilizar este sistema como fonte primária de informação do universo das transferências voluntárias.
19.	Por essa razão, para efeito de se levantar este universo de recursos da auditoria, o levantamento recorreu à base de dados de Ordens Bancárias (OB) emitidas no Siafi pelo MDS e o MTE, no período de 2008 a 2013. 
20.	A quantidade de OB emitidas no período foi de quase meio milhão, abrangendo pagamentos a todos os tipos de pessoas físicas e jurídicas:
	QUANTIDADE DE ORDENS BANCÁRIAS - UNIVERSO DA AUDITORIA

	ÓRGÃO SUPERIOR
	2008
	2009
	2010
	2011
	2012
	2013
	TOTAL

	FUNDO DE AMPARO AO TRABALHADOR
	28.091
	29.929
	32.943
	29.522
	30.754
	31.708
	182.947

	FUNDO NACIONAL DA ASSISTÊNCIA SOCIAL
	6.169
	10.860
	7.017
	6.804
	8.433
	6.723
	46.006

	MIN DO DESENV. SOCIAL E COMBATE A FOME
	6.784
	8.837
	9.512
	7.323
	9.826
	11.452
	53.734

	MIN DO TRABALHO E EMPREGO
	38.431
	40.381
	35.237
	31.031
	34.891
	31.550
	211.521

	TOTAL
	79.475
	90.007
	84.709
	74.680
	83.904
	81.433
	494.208

21.	Para selecionar as que interessavam aos objetivos da auditoria, essas OB foram classificadas por natureza jurídica de destinatário, de maneira a extrair apenas as destinadas a estados, municípios e instituições sem fins lucrativos. No entanto, observou-se que seria necessário considerar o fato de as transferências do Fundo Nacional de Assistência Social (Fnas) para estados e municípios serem realizadas de forma indireta, via Banco do Brasil S.A. e Caixa Econômica Federal (CEF) , pela UG 330013.
22.	Por essa razão, a seleção das OB de interesse teve que ser subdividida em dois grupos, seguindo critérios diferentes:
	a) Transferências Voluntárias - OB emitidas pelo MDS e o MTE diretamente a estados, municípios e instituições sem fins lucrativos, selecionando-se os CNPJ favorecidos com base na natureza jurídica, excluindo os que receberam menos de cem mil reais, resultando em 2.045 CNPJ, alvos de 19.124 OB, no valor de R$ 6,2 bilhões;
	b) Transferências do Fnas - OB emitidas da UG 330013 para Banco do Brasil e CEF, quando atuam como intermediários no repasse a fundos estaduais/municipais, resultando em 36.358 OB, no montante de R$ 11,7 bilhões, sendo 98,8% pagas ao Banco do Brasil e 1,2% à CEF.
23.	Após a seleção, a quantidade de OB reduziu-se de 494.208 para 55.482, que totalizam um universo financeiro de R$ 17,9 bilhões, resumidos na tabela a seguir, por exercício e por origem/destino dos recursos:
	TRANSFERÊNCIAS DO MDS E MTE - 2008 A 2013

	ANO
	TRANSFERÊNCIAS VOLUNTÁRIAS
PARA: ESTADOS, MUNICÍPIOS E ONGS
	TR. DO Fnas - UG 330013
PARA: BB E CEF
	TOTAL
 (MDS+MTE+Fnas) 

		ORIGEM
MDS
	ORIGEM
MTE
	MDS+MTE
SUBTOTAL
	ORIGEM
MDS
	
	2008
	472.133.799
	283.045.257
	755.179.056
	1.398.954.875
	2.154.133.931

	2009
	428.218.699
	453.303.562
	881.522.262
	1.556.445.050
	2.437.967.312

	2010
	674.346.546
	545.463.261
	1.219.809.807
	1.707.441.791
	2.927.251.598

	2011
	767.968.667
	368.990.889
	1.136.959.555
	1.891.208.678
	3.028.168.233

	2012
	962.154.825
	312.843.089
	1.274.997.914
	2.498.859.904
	3.773.857.819

	2013
	634.913.609
	312.367.369
	947.280.979
	2.604.822.615
	3.552.103.594

	TOTAL
	3.939.736.145
	2.276.013.427
	6.215.749.573
	11.657.732.914
	17.873.482.487

Fonte: Siafi/TCU
24.	Uma limitação decorrente de usar o arquivo de OB é a dificuldade de identificar o convênio e seu número padronizado de seis algarismos. O histórico da OB deveria ser preenchido de maneira a informar a que se refere o pagamento, no entanto, esse preenchimento é feito em boa parte dos casos de forma negligente, sem preocupações com a qualidade da informação.
25.	O levantamento foi organizado com base no destino das OB, que é o mesmo critério adotado pelo Decreto de criação do Siconv para definir as transferências que deveriam constar do sistema (vide item 132) , com exceção das transferências do Fnas, cabendo enfatizar que não se vislumbra qualquer tipo de dificuldade para a divulgação no sistema de todas essas modalidades de transferências, conforme abordado mais adiante.

Transferências Voluntárias 
26.	A tabela a seguir apresenta o montante dos repasses diretos para estados, municípios e instituições sem fins lucrativos por natureza jurídica das entidades, feitos por MDS e MTE no período de 2008 a 2013:
	TRANSFERÊNCIAS VOLUNTÁRIAS DO MDS E MTE 2008/2013 POR NAT. JURÍDICA

	NATUREZA JURÍDICA 
	 VALOR DAS OB 
	%

	ESTADUAIS
	3.254.263.426
	52%

	ÓRGÃO PÚBLICO DO PODER EXECUTIVO ESTADUAL OU DF
	2.522.636.860
	41%

	AUTARQUIA ESTADUAL OU DO DISTRITO FEDERAL
	454.415.547
	7%

	FUNDAÇÃO ESTADUAL OU DO DISTRITO FEDERAL
	252.793.391
	4%

	EMPRESA PÚBLICA
	22.851.786
	0%

	ÓRGÃO PÚBLICO DO PODER LEGISLATIVO ESTADUAL OU DF
	1.225.356
	0%

	ÓRGÃO PÚBLICO AUTÔNOMO ESTADUAL OU DO DF
	340.486
	0%

	MUNICIPAIS
	1.655.543.604
	27%

	ÓRGÃO PÚBLICO DO PODER EXECUTIVO MUNICIPAL
	1.587.794.451
	26%

	ASSOCIAÇÃO PUBLICA
	57.757.634
	1%

	FUNDAÇÃO MUNICIPAL
	11.110.359
	0%

	AUTARQUIA MUNICIPAL
	409.664
	0%

	FUNDO PÚBLICO
	-1.528.504*
	0%

	INSTITUIÇÕES SEM FINS LUCRATIVOS (ONGs) 
	1.305.942.543
	21%

	OUTRAS FORMAS DE ASSOCIAÇÃO
	1.072.359.967
	17%

	OUTRAS FORMAS FUNDAÇÕES MANTIDAS COM RECURSOS PRIVADOS
	131.209.725
	2%

	ENTIDADE SINDICAL
	75.779.698
	1%

	SERVIÇO SOCIAL AUTÔNOMO
	22.733.401
	0%

	COOPERATIVA
	3.859.752
	0%

	Total Geral
	6.215.749.573
	100%

* ver parágrafo 37
27.	A concentração de recursos por unidade federativa (UF) favorecida pelos recursos apresentou o seguinte perfil:
	DEZ MAIORES UF FAVORECIDAS POR TRANSF. VOLUNTÁRIAS DO MDS MTE 2008/2013

	UF
	MDS
	UF
	MTE
	UF
	TOTAL

	PE
	1.144.993.839
	SP
	378.389.435
	PE
	1.251.489.893

	CE
	452.636.031
	RJ
	226.697.881
	MG
	619.443.634

	MG
	434.471.776
	DF
	191.030.816
	CE
	551.509.414

	BA
	399.124.818
	MG
	184.971.858
	BA
	514.332.038

	PB
	263.802.221
	RS
	127.994.433
	SP
	511.266.622

	AL
	236.960.449
	BA
	115.207.220
	PB
	325.013.560

	PR
	156.122.765
	PE
	106.496.054
	AL
	273.871.665

	SP
	132.877.187
	PR
	101.717.002
	RJ
	270.685.036

	RN
	100.241.625
	CE
	98.873.383
	PR
	257.839.767

	MA
	91.646.951
	GO
	91.456.918
	DF
	208.227.559

	OUTROS
	526.858.482
	OUTROS
	653.178.427
	OUTROS
	1.432.070.385

	TOTAL
	3.939.736.145
	TOTAL
	2.276.013.427
	TOTAL
	6.215.749.573

28.	A tabela deve ser observada com uma certa atenção, por separar as dez primeiras unidades federativas (UF) mais favorecidas de cada ministério e do total. No caso do MDS, a distribuição favoreceu a região Nordeste, especialmente Pernambuco, que concentrou recursos da ordem do volume recebido pelos três estados seguintes, CE, MG e BA, em decorrência de abrigar a sede da ONG que articula os investimentos do maior programa de governo, de construção de cisternas. No caso do MTE, a distribuição é mais correlacionada com a população das UF, exceção feita ao DF, por sediar muitas entidades que aplicam recursos no resto do país.
29.	A próxima tabela evidencia os 20 maiores favorecidos, que receberam quase a metade dos recursos:
	MAIORES FAVORECIDOS TRANSFERÊNCIAS VOLUNTÁRIAS DO MDS E MTE 2008/2013 

	ENTIDADES
	UF
	VALOR

	ASSOCIAÇÃO PROGRAMA UM MILHÃO DE CISTERNAS PARA O SEMI-ÁRIDO
	PE
	659.098.910

	INSTITUTO DE DESENVOLVIMENTO DO NORTE E NORDESTE DE MINAS GERAIS
	MG
	342.167.614

	SEC DE AGRICULTURA E REFORMA AGRARIA
	PE
	329.545.164

	SEC DE DESENVOLVIMENTO SOCIAL E COMBATE A POBREZA-SEDES
	BA
	294.014.960

	ESTADO DO CEARA
	CE
	235.766.128

	FUNDAÇÃO DE AÇÃO COMUNITÁRIA FAC
	PB
	175.469.380

	ALAGOAS SEC DA AGRICULTURA
	AL
	165.573.831

	SEC DE ESTADO DO TRABALHO, EMPREGO E ECONOMIA SOLIDARIA /SETS
	PR
	105.041.256

	SEC DO DESENVOLVIMENTO AGRÁRIO - DAS
	CE
	101.885.696

	SEC MUNICIPAL DO DESENVOLVIMENTO, TRABALHO E EMPREENDEDORISMO
	SP
	76.355.761

	SEC DE ESTADO DE TRABALHO E EMPREGO
	MG
	68.658.119

	RIO DE JANEIRO PREFEITURA
	RJ
	64.058.554

	SEC DO TRABALHO, EMPREGO, RENDA E ESPORTE
	BA
	62.727.558

	CONFEDERAÇÃO NACIONAL DOS TRABALHADORES METALÚRGICOS
	DF
	61.529.259

	INSTITUTO DE ASSISTÊNCIA TÉCNICA E EXTENSÃO RURAL DO RN
	RN
	59.155.787

	SEC DO TRABALHO E EMPREENDEDORISMO /SETRE
	PI
	58.637.920

	ESTADO DO MARANHÃO /SEC DE ESTADO DA SAÚDE
	MA
	54.990.792

	SEC DO TRABALHO E DESENVOLVIMENTO SOCIAL
	CE
	54.090.021

	ESTADO DE SERGIPE
	SE
	53.071.197

	SEC DE TRABALHO, QUALIFICAÇÃO E EMPREENDEDORISMO DE PERNAMBUCO
	PE
	52.945.305

	TOTAL
		3.074.783.210

30.	Os recursos não são liberados de forma equitativa ao longo do ano. Observou-se uma concentração das liberações de recursos nos meses de dezembro e janeiro. A soma do liberado pelos dois ministérios nestes dois meses representa entre 47% e 53% do total liberado em cada ano, conforme mostra a tabela a seguir, que apresenta os percentuais mensais do valor liberado em cada ano para cada um dos ministérios, no período 2008 a 2013:
	MDS

	MÊS
	2008
	2009
	2010
	2011
	2012
	2013
	TOTAL

	1
	15%
	15%
	16%
	12%
	13%
	17%
	15%

	2
	10%
	12%
	13%
	15%
	23%
	9%
	14%

	3
	11%
	10%
	9%
	5%
	2%
	2%
	6%

	4
	5%
	2%
	5%
	1%
	3%
	1%
	3%

	5
	2%
	2%
	1%
	1%
	1%
	2%
	2%

	6
	19%
	17%
	15%
	13%
	17%
	34%
	19%

	7
	1%
	1%
	1%
	1%
	1%
	2%
	1%

	8
	2%
	2%
	2%
	1%
	2%
	4%
	2%

	9
	1%
	0%
	1%
	1%
	1%
	0%
	1%

	10
	0%
	0%
	0%
	0%
	0%
	1%
	0%

	11
	1%
	1%
	1%
	1%
	0%
	0%
	1%

	12
	33%
	37%
	36%
	47%
	37%
	28%
	36%

	MTE

	MÊS
	2008
	2009
	2010
	2011
	2012
	2013
	TOTAL

	1
	21%
	22%
	17%
	20%
	24%
	25%
	21%

	2
	9%
	12%
	9%
	10%
	7%
	9%
	9%

	3
	3%
	1%
	4%
	6%
	5%
	4%
	4%

	4
	13%
	14%
	14%
	9%
	8%
	10%
	11%

	5
	6%
	8%
	5%
	8%
	7%
	7%
	7%

	6
	4%
	5%
	4%
	3%
	3%
	3%
	4%

	7
	9%
	5%
	10%
	9%
	10%
	8%
	8%

	8
	2%
	3%
	2%
	2%
	1%
	2%
	2%

	9
	3%
	4%
	4%
	2%
	0%
	0%
	2%

	10
	3%
	2%
	3%
	2%
	1%
	1%
	2%

	11
	5%
	4%
	4%
	3%
	3%
	2%
	4%

	12
	24%
	20%
	26%
	28%
	31%
	28%
	26%

31.	Se a distribuição dos recursos fosse equitativa entre os meses do ano, cada mês receberia 8% dos recursos. No MDS, descartando-se dezembro, o restante dos meses do segundo semestre não chega a 8% do total do ano, situação ocorrida em todos os exercícios de 2008 a 2013.
32.	A explicação provável para essa distorção guarda relação com a incerteza entre a arrecadação efetiva e a disponibilidade dos recursos consignados no orçamento, o que induz a prática de o governo central aguardar o final do exercício para retirar as amarras do contingenciamento. Quando isso ocorre, os Ministérios tendem a usar os recursos para não os perder, tendo em vista que os créditos orçamentários perdem a vigência em 31 de dezembro. As operações são liquidadas em dezembro e pagas no próprio mês ou no seguinte, dando origem à concentração.
33.	Em diversos programas, como é o caso do Programa do Leite, seria recomendável uma distribuição dos recursos equitativa entre os meses do ano, acompanhando o consumo, porém isso não ocorre. Em Pernambuco, por exemplo, UF detentora do maior volume de gastos deste programa (convênio 703935) , as OBs federais e os pagamentos totais, incluindo a contrapartida estadual, obedeceram à seguinte distribuição:

	Programa do Leite em Pernambuco - Distribuição dos Recursos Total e MDS - em R$ milhões

	MÊS
	2009
	2010
	2011
	2012
	2013
	TOTAL

		TOT
	MDS
	TOT
	MDS
	TOT
	MDS
	TOT
	MDS
	TOT
	MDS
	TOT
	MDS

	1
			3,6
	-
	1,9
	-
	4,3
	-
	4,3
	-
	14,0
	-

	2
			1,7
	-
	4,9
	-
	4,1
	-
	4,1
	-
	14,8
	-

	3
			5,2
	-
	4,3
	-
	5,8
	-
	0,7
	-
	16,0
	-

	4
			3,5
	12,1
	1,3
	-
	2,1
	17,6
	-
	-
	6,9
	29,7

	5
			3,1
	-
	3,8
	9,0
	5,1
	-
	7,1
	7,3
	19,0
	16,3

	6
			1,6
	-
	5,5
	-
	4,0
	-
	2,2
	-
	13,3
	-

	7
			2,2
	6,6
	3,9
	-
	3,9
	-
	9,0
	9,0
	19,0
	15,6

	8
	1,3
	-
	5,7
	-
	3,7
	6,0
	1,9
	-
	1,3
	-
	13,9
	6,0

	9
	4,7
	8,8
	3,6
	8,9
	-
	-
	4,0
	-
	9,8
	9,0
	22,1
	26,8

	10
	3,1
	-
	2,3
	-
	3,7
	-
	5,2
	17,6
	-
	-
	14,3
	17,6

	11
	3,5
	-
	3,4
	8,8
	3,9
	8,3
	2,6
	-
	10,7
	10,5
	24,1
	27,7

	12
	3,6
	8,8
	7,3
	-
	3,6
	8,3
	3,6
	-
	-
	-
	18,2
	17,1

	Total
	16,2
	17,6
	43,2
	36,5
	40,5
	31,7
	46,6
	35,2
	49,1
	35,8
	195,7
	156,8

34.	Dos gastos totais, no valor de R$ 195,7 milhões, o governo federal bancou R$ 156,8 milhões, ou 80% dos recursos do programa, liberados de forma desconectada dos gastos efetuados pelo Estado de Pernambuco. Observa-se que não houve liberações federais no primeiro trimestre, nem no mês de junho em todo o período de 2009 a 2013.
Transferências do Fnas
35.	Não foi possível produzir estatísticas conforme feito no item anterior, em decorrência de ausência de informação. Isso ocorre devido à forma indireta de o MDS fazer as transferências. Ao invés de efetuar as transferências por meio de uma OB para cada município, o MDS faz uma OB ‘guarda-chuva’ para o Banco do Brasil, que distribui os recursos a uma lista de municípios fornecida pelo ministério. 
36.	Para produzir estatísticas seria necessário consumir tempo de trabalho desproporcional em relação à utilidade da informação, considerando os objetivos do presente levantamento. Para tanto, seria necessário obter os documentos com as relações de municípios beneficiários das 36.358 OB referidas no item 22b, cada uma destinada a centenas de favorecidos, o que geraria um banco de dados com milhões de registros.
37.	Uma outra consequência do uso do Banco do Brasil como intermediário é o valor negativo apresentado na tabela do item 26, linha Fundo Público (Municipal) , de R$ 1.528.504,00. No momento de estornar eventuais valores pagos a Municípios via Banco Brasil, o MDS preenche OB de cancelamento com o CNPJ do fundo municipal, porém não existe a contraparte positiva com o CNPJ do fundo, em decorrência de a transferência original ter sido realizada em favor do CNPJ do Banco do Brasil. Assim sendo, a tentativa de se chegar ao total recebido por cada CNPJ municipal a partir das OBs resulta em números negativos para esses fundos, por somente localizar recursos cujas OB foram canceladas ou devolvidas.
38.	A UG responsável pelo Fnas também faz transferências diretas aos entes federativos, mas em volume inferior a 1,5% do total. Estas são consideradas transferências voluntárias que devem constar do Siconv. De 2008 a 2013, o montante de transferências diretas foi da ordem de R$ 173 milhões, enquanto as feitas via Banco do Brasil e CEF totalizaram R$ 11,7 bilhões. A tabela a seguir apresenta estas últimas.

	TRANSFERÊNCIAS DO FNAS VIA BANCO DO BRASIL E Caixa ECONÔMICA

	ANO
	BANCO DO BRASIL
	Caixa ECONÔMICA
	TOTAL

	2008
	1.355.863.058
	43.091.817
	1.398.954.875

	2009
	1.530.579.695
	25.865.355
	1.556.445.050

	2010
	1.682.242.620
	25.199.171
	1.707.441.791

	2011
	1.868.283.919
	22.924.759
	1.891.208.678

	2012
	2.486.122.094
	12.737.810
	2.498.859.904

	2013
	2.596.363.260
	8.459.355
	2.604.822.615

	TOTAL
	11.519.454.646
	138.278.268
	11.657.732.914

39.	As transferências voluntárias aos estados e municípios são todas feitas por meio de contas abertas no Banco do Brasil. Os recursos transferidos à Caixa Econômica Federal referem-se a pagamentos de bolsas de pequeno valor, do tipo daqueles feitos pelo Programa de Erradicação do Trabalho Infantil (Peti) , que concede uma bolsa às famílias em substituição à renda produzida pelas crianças que deixam de trabalhar.
40.	As transferências do Fnas são feitas para até onze contas bancárias em cada município, cada uma constituindo um tipo de piso, cada qual com regras e condições especificadas pelo ministério. Por esta razão, o volume de recursos é muito pulverizado, quando analisado por conta bancária. Tendo em vista que este levantamento teve como critério de seleção as contas exclusivas que receberam mais de R$ 2 milhões, o Fnas não possui muitas contas que atendam a este critério.

Principais Programas
41.	Os programas de trabalho de maior significância sob o critério da materialidade são os seguintes:
	a) Projeto Cisternas/MDS - criado em 2003, objetiva a construção de cisternas para armazenamento de água de chuva a fim de atender a famílias de baixa renda da zona rural do semiárido brasileiro;
	b) Sine - o Sistema Nacional de Emprego foi criado em 1975 como resultado da ratificação, por parte do governo brasileiro, da Convenção n. 88 da Organização Internacional do Trabalho (OIT) , que trata da organização dos serviços públicos de emprego, como habilitação ao seguro desemprego, qualificação profissional e intermediação de mão de obra;
	c) Programa de Aquisição de Alimentos (PAA) /MDS - instituído em 2003 mediante a inclusão do artigo 19 na Medida Provisória 114, de 31/3/2003 (convertida na Lei 10.696, de 2/7/2003) , o programa compra até R$ 8 mil reais em produtos por família de agricultores familiares, inclusive leite, com dispensa de licitação, a preços de mercado, para distribuição a hospitais, quartéis, presídios, restaurantes universitários, creches e escolas, entre outros;
	d) Programa Nacional de Inclusão de Jovens (Projovem) /MTE - lançado em 2008, Lei 11.692 de 10/6/2008, surgiu da união de seis programas voltados para a juventude, oferecendo cursos de qualificação profissional, além de inserir jovens em ações de cidadania, esporte, cultura e lazer.
42.	Esses quatro programas representam 87% do valor das ordens bancárias selecionadas como amostra na requisição ao Banco do Brasil, conforme mostra a tabela a seguir:

	OBJETO
	VALOR
	%

	CISTERNAS
	1.258.915.662
	33%

	SINE
	627.715.684
	17%

	PAA-LEITE
	594.078.201
	16%

	PROJOVEM
	544.257.165
	14%

	PAA-ALIMENTOS
	258.285.348
	7%

	QUALIFICAÇÃO
	173.042.451
	5%

	ND
	239.344.258
	6%

	ECONOMIA SOLIDÁRIA
	58.438.530
	2%

	OUTROS
	12.584.122
	0%

	TOTAL
	3.766.661.421
	100%

43.	No caso das cisternas, além do MDS, outros ministérios também promovem convênios, destacando-se o da Integração Nacional. Pesquisando o objeto dos convênios no Portal dos Convênios, extraíram-se os valores liberados de recursos federais para aqueles que continham a palavra ‘cisterna’. O resultado mostra gastos de R$ 2,2 bilhões de reais com data base até 21/08/2014, sendo que o MDS foi responsável 76%, tendo gasto R$ 1,7 bilhão.
	CONVÊNIOS DE CISTERNAS
	VALOR
	%

	MINISTÉRIO DO DESENV. SOCIAL E COMBATE A FOME
	1.725.388.682
	76%

	MINISTÉRIO DA INTEGRAÇÃO NACIONAL
	499.460.744
	22%

	MINISTÉRIO DA SAÚDE
	12.580.464
	1%

	MINISTÉRIO DO MEIO AMBIENTE
	10.528.579
	0%

	MINISTÉRIO DO DESENVOLVIMENTO AGRÁRIO
	8.617.312
	0%

	MINISTÉRIO DA EDUCAÇÃO
	1.406.236
	0%

	TOTAL
	2.257.982.017
	100%

	Fonte: CGU, Portal dos Convênios, dados até 21/08/2014
	
44.	No caso do PAA, há uma ação de governamental específica, 2798 - Aquisição de Alimentos Provenientes da Agricultura Familiar - destinada a abrigar os gastos diretos do governo com o programa, que totalizaram R$ 1,5 bilhão entre 2008 e 2013, segundo o Portal da Transparência da CGU. No entanto, o programa também é executado pela Conab, com verbas do MDS e Min. do Desenvolvimento Agrário, que alcançaram a R$ 2,3 bilhões no mesmo período, segundo relatório anual obtido no site da Conab (peça 32, p.4) :
	PAA
	2008
	2009
	2010
	2011
	2012
	2013
	TOTAL

	AG-2798
	155,4
	243,9
	319,6
	331,3
	232,0
	254,8
	1.537,0

	CONAB
	272,9
	364,0
	379,7
	451,0
	586,6
	224,5
	2.278,7

	TOTAL
	428,3
	607,9
	699,3
	782,3
	818,6
	479,3
	3.815,7

45.	Relativamente ao Projovem, é executado por três ministérios: MTE, MEC e MDS. No MTE o programa é executado de forma similar aos demais convênios. O MDS incorporou as verbas do Projovem às transferências legais do Fnas.
46.	Para se ter uma ideia dos valores envolvidos, há uma rubrica de execução de despesa denominada ‘2A95 Elevação da Escolaridade e Qualificação Profissional - ProJovem’. Os valores que constam do Portal da Transparência são os seguintes, para cada função:
	FUNÇÃO
	2008
	2009
	2010
	2011
	2012
	2013
	TOTAL

	Trabalho
	78.912.987
	42.000.000
	215.589.331
	216.636.218
	50.925.600
	287.748.956
	891.813.093

	Educação
	257.696.600
	1.200.000
	289.131.408
	109.225.607
	40.207.500
	151.174.454
	848.635.570

	Direitos da Cidadania
	108.801.811
	217.052.630
	90.949.680
	114.184.411
	74.379.547
	-
	605.368.079

	TOTAL
	445.413.406
	260.254.639
	595.672.429
	440.048.248
	165.514.659
	438.925.423
	2.345.816.741

Informações Requisitadas e Encaminhadas
47.	O levantamento solicitou as seguintes informações ao MDS, MTE e Banco do Brasil: 
	a) ao MDS e MTE - documento integrante da prestação de contas denominado ‘Relação de Pagamentos’, em que o convenente presta informações básicas sobre as despesas efetuadas, contendo, no mínimo, data, valor e identificação do favorecido (peças 6 e 7) ;
	b) ao Banco do Brasil S.A. - extrato de 367 contas públicas no leiaute definido pelo Departamento de Combate a Ilícitos e Supervisão de Câmbio e Capitais Internacionais na Carta-Circular 3.454 do Banco Central do Brasil, utilizado no atendimento a demandas judiciais e de Comissões Parlamentares de Inquérito (peça 8) .
MDS e MTE
48.	As requisições de informações priorizaram os favorecidos por transferências voluntárias que receberam valores acima de R$ 2 milhões no período de 2008 a 2013. 
49.	Os repasses alvo das requisições ao MDS/MTE totalizaram um volume de transferências voluntárias de R$ 1,2 bilhão, representando 7% de um universo de R$ 17,9 bilhões indicado na tabela do item 23:
	a) MDS/Fnas - transferências a vinte contas bancárias de dez municípios via Fundo Nacional de Assistência Social (Fnas) no valor de R$ 39 milhões, que representam 0,3% de um total estimado de R$ 11,7 bilhões no mesmo período; e
	b) MDS/Sesan - repasses a 17 convênios firmados pelo MDS no valor de R$ 806 milhões, que representam 21% de um total estimado em R$ 3,9 bilhões.
	c) MTE - repasses a 16 estados e 12 municípios, no período de 2008 a 2013, efetuados por meio de 48 contas bancárias, totalizando R$ 382 milhões, que representam 43% de um total estimado em R$ 892 milhões gastos com o programa no mesmo período.
50.	Relativamente às transferências do Fnas, o Secretário-Executivo do MDS, Sr. Marcelo Cardona Rocha, notificou os dez municípios para obter as informações, tendo encaminhado resposta de seis deles: Salvador-BA, Maceió-AL, Belém-PA, Curitiba-PR, Goiânia-GO e Belo Horizonte/MG. Quanto aos demais quatro municípios, São Paulo-SP, Rio de Janeiro-RJ, Cuiabá-MT e São Gonçalo-RJ, o MDS o Secretário-Executivo não atendeu à requisição, tendo informado que os dois primeiros nem mesmo responderam ao pedido do ministério (peça 15 p. 2/5) .
51.	Relativamente às transferências do MTE, o Secretário-Executivo-Substituto à época, Sr. Nilton Fraiberg Machado, informou que encaminhou informações de 12 das 48 contas solicitadas, alegando ‘dificuldade na localização dos processos que se encontram em fase de análise de prestação de contas’ (peça 26, p. 3/5) .
52.	O objetivo principal dessas requisições era examinar sua disponibilidade nos ministérios, bem como sua qualidade para fins de uso em atividade de controle, cabendo observar que se tratam de informações essenciais das prestações de contas.
53.	No tocante à disponibilidade, a situação é preocupante. As respostas demonstram que o MDS/Fnas não dispõe desses dados para as transferências fundo a fundo, tendo que solicitá-los aos estados e municípios para atender à requisição. Já o MTE alegou que não conseguiu localizar a maior parte das relações de pagamento nos processos de prestação de contas.
54.	A qualidade dos dados e documentos encaminhados não atende à sua finalidade precípua de facilitar o controle, visto que não seguem os padrões legais e são encaminhados em formatos que dificultam as análises em aplicativos, contrariando diversos itens do § 3º do art. 8º da Lei de Acesso à Informação (12.527/2011) . 
55.	O principal problema dos extratos é o de não identificar os favorecidos pelos pagamentos, além de ser fornecidos subdivididos em arquivos mensais, fator que multiplica a quantidade de documentos sem necessidade. Já as relações de pagamento são documentos de características simples, destinados a informar data, valor e identificação dos favorecidos pelos pagamentos, porém há muitos casos em que esse padrão não é obedecido.
56.	As requisições ao MDS e MTE abrangeram 86 contas bancárias e poderiam ter sido satisfatoriamente atendidas mediante o fornecimento 86 extratos bancários, caso este documento fosse elaborado para atender à sua finalidade primordial: identificar a origem e o destino dos lançamentos. Assim, ao invés de 86 documentos esclarecedores, recebemos 1.675 documentos de MDS/MTE, dentre extratos e relações de pagamento, porém de utilidade limitada para fins de controle em função dos referidos problemas.
57.	O extrato esclarecedor existe. Segundo informação obtida em reunião realizada no Banco do Brasil com a participação desta equipe, os técnicos informaram que o banco implementou o ‘Extrato de Conta Pública’, que nada mais é do que um extrato bancário que identifica origem e destino dos lançamentos a débito e a crédito, informando o CPF/CNPJ do favorecido. Segundo informado, o motivo da implementação foi para evitar o acúmulo de grande volume de pedidos de extratos no formato da Carta-Circular Bacen 3.454, oriundos do Min. Público e órgãos de controle, do Poder Judiciário e dos próprios correntistas, como as prefeituras. 
58.	Na reunião, não houve menção a eventuais demandas da Comissão Gestora do Siconv, que deveria ser o principal interessado em solicitar extratos nesse formato para suprir omissões de dados, quando o sistema não foi alimentado com a relação de pagamentos por parte do convenente. Não há notícia de que a comissão tenha adotado medidas corretivas ou solicitado às demais instituições financeiras federais a implementação de extratos de contas públicas.
59.	Este novo documento pode ser crucial para solucionar as falhas de transparência dos pagamentos e extratos de inúmeros convênios firmados desde 2008, em que esses documentos não foram divulgados no Siconv.
60.	Trata-se de uma questão cuja solução depende da ação dos demais bancos federais e da Comissão Gestora do Siconv, a ser objeto de futuras ações de controle, que poderão recomendar ou determinar as providências cabíveis e verificar por que não foram adotadas.
Banco do Brasil S.A.
61.	A requisição encaminhada ao Banco do Brasil foi composta por 211 CNPJ de órgãos estaduais, municipais e instituições sem fins lucrativos que receberam mais de R$ 2 milhões, individualmente, entre 2008 e 2013, totalizando o montante de R$ 3.766.661.421, referentes a 1.821 OB, depositadas em 367 contas bancárias, representando 60% do já referido universo de transferências voluntárias do MDS e MTE de R$ 6,2 bilhões. 
62.	Foram excluídas as seguintes 14 contas, cujos valores de OB eram inferiores a R$ 2 milhões, totalizando montante de R$ 3,5 milhões:

	AG-CTA
	VALOR_OB
	QTD_OB
	ENTIDADE

	2576-62847
	529.273
	1
	FUNDAÇÃO DO TRABALHO DE MATO GROSSO DO SUL

	3234-107093
	500.000
	1
	SEC DE TRABALHO, QUALIFICAÇÃO E EMPREENDEDORISMO DE PERNAMBUCO

	3563-84484
	499.656
	1
	SEC DE ESTADO DO TRABALHO

	0932-303933
	436.399
	4
	MUNICÍPIO DE ITANHAEM

	3793-81434
	426.205
	1
	MUNICÍPIO DE CURITIBA

	3615-57088
	400.000
	2
	ESTADO DO TOCANTINS

	2576-64033
	342.000
	1
	FUNDAÇÃO DO TRABALHO DE MATO GROSSO DO SUL

	3793-81043
	250.000
	1
	ESTADO DO PARANÁ

	1615-67520
	65.437
	2
	MUNICÍPIO DE BELO HORIZONTE

	3798-52639
	52.718
	2
	MUNICÍPIO DE PORTO ALEGRE

	4340-164461
	40.000
	2
	MUNICÍPIO DE LAURO DE FREITAS

	3967-67652
	10.421
	1
	MUNICÍPIO DE GUAIUBA

	0527-100374
	4.099
	1
	BANANEIRAS PREFEITURA

	2117-98639
	3.925
	1
	PREFEITURA MUNICIPAL DE IBITITA

	TOTAL
	3.560.133
	21
	
63.	O Banco do Brasil deixou de encaminhar os extratos das seguintes contas, que representam 0,7% do montante solicitado:
	AG-CTA
	VALOR_OB
	ENTIDADE
	UF

	2889-28894
	      6.166.000 
	ESTADO DE PERNAMBUCO
	PE

	3793-8154x
	    6.000.000 
	ESTADO DO PARANÁ
	PR

	0008-24502x
	    3.330.000 
	ESTADO DO CEARÁ
	CE

	1607-1913654
	    2.753.596 
	SEC DE ESTADO DE TRABALHO
	DF

	0636-961221
	     2.406.944 
	PREFEITURA MUNICIPAL DE GUARULHOS
	SP

	1618-110485
	    2.027.822 
	SEC DE ESTADO DO DES HUMANO
	PB

	2234-81434
	     1.750.000 
	RIO DE JANEIRO PREFEITURA
	RJ

	3242-91960
	        855.570 
	MUNICÍPIO DO RECIFE
	PE

	TOTAL
	  25.289.943 
		
64.	Assim sendo, das 367 contas solicitadas, o levantamento trabalhou com 345 após as referidas exclusões, que compreendem um valor total de repasses de R$ 3.737.811.345, oriundos de 1.786 OB, representando praticamente os mesmos 60% do universo, em função do baixo valor das exclusões.
65.	Há dez contas no valor de R$ 92 milhões em que, até o final de 2013, não há lançamentos relacionados com despesas de execução do convênio, os sete primeiros da esfera estadual e os dois restantes da municipal. Os recursos entraram na conta, foram aplicados e não há sinais de que tenha ocorrido a execução financeira. 
	CONTAS EM QUE OS RECURSOS NÃO FORAM GASTOS

	AG-CTA
	VALOR OB
	VALOR NO SICONV
	NUM. Siafi
	PROGRAMA
	OS
	FAVORECIDO
	UF
	PRI LANC
	ULT LANC

	3832-62693
	22.000.000
	#N/D
	778930
	CISTERNAS
	MDS
	SEC DE DES SOCIAL E COMBATE A POBREZA-SEDES
	BA
	28/12/12
	21/06/13

	3795-107093
	17.861.119
	#N/D
	775967
	CISTERNAS
	MDS
	ESTADO DO RIO GRANDE DO NORTE
	RN
	27/12/12
	21/01/13

	3234-106909
	15.000.000
	#N/D
	777921
	CISTERNAS
	MDS
	PROGRAMA ESTADUAL DE APOIO AO PEQUENO PRODUTOR RURAL
	PE
	03/04/13
	22/04/13

	1618-123838
	12.950.920
	#N/D
	775945
	CISTERNAS
	MDS
	ESTADO DA PARAIBA
	PB
	08/01/13
	13/03/13

	3234-101630
	11.746.667
	#N/D
	751072
	ND
	FNAS
	SEC DE DES SOCIAL E DIREITOS HUMANOS
	PE
	24/01/11
	24/01/11

	3832-62456
	3.109.287
	#N/D
	776046
	ECONOMIA SOLIDARIA
	MTE
	SEC DO TRABALHO, EMPREGO, RENDA E ESPORTE
	BA
	17/01/13
	10/09/13

	1674-118931
	3.000.000
	#N/D
	778652
	ECONOMIA SOLIDARIA
	MTE
	SEC DE ESTADO DE ASSIST SOCIAL
	PA
	14/02/13
	04/03/13

	3582-58386
	2.367.000
	242.000
	777060
	CREAS
	FNAS
	SEC DE ESTADO DA ASSIST SOCIAL, TRABALHO E HABITACAO
	SC
	03/09/13
	09/10/13

	2234-93610
	2.317.122
	#N/D
	776768
	CREAS
	FNAS
	RIO DE JANEIRO PREFEITURA
	RJ
	13/11/13
	13/11/13

	2234-93637
	2.000.000
	#N/D
	777101
	ND
	FNAS
	RIO DE JANEIRO PREFEITURA
	RJ
	13/11/13
	13/11/13

	TOTAL
	92.352.115
								
66.	Ao verificar no Siconv o extrato do primeiro convênio, 778930, o saldo informado pelo banco em 21/11/2014 correspondia à quase totalidade dos repasses, R$ 21,9 milhões, incluindo aplicações financeiras. Igualmente, no segundo convênio o saldo era de R$ 18 milhões em 5/12/2014. No terceiro e quarto convênios, os extratos mostram que a execução foi iniciada em junho e dezembro de 2014, mais de um ano depois do primeiro repasse.
67.	Há 22 contas em que não há identificação do favorecido em 100% das despesas:
	AG-CONTA
	VALOR OB
	VALOR DESPESAS
	VALOR SICONV
	NUMERO Siafi
	PROGRAMA
	OS
	FAVORECIDO
	UF

	1509-407607
	95.966.939
	88.237.963
	88.027.016
	778220
	CISTERNAS
	MDS
	ASSOCIACAO PROGRAMA UM MILHAO DE CISTERNAS PARA O SEMI-ARIDO
	PE

	1509-406163
	81.102.780
	68.981.511
	68.929.818
	778206
	CISTERNAS
	MDS
	ASSOCIACAO PROGRAMA UM MILHAO DE CISTERNAS PARA O SEMI-ARIDO
	PE

	3795-107093
	17.861.119
	0
	Não disponível
	775967
	CISTERNAS
	MDS
	ESTADO DO RIO GRANDE DO NORTE
	RN

	1615-109665
	12.232.913
	8.996.225
	6.333.880
	774342
	SINE
	FAT
	SEC DE ESTADO DE TRABALHO E EMPREGO
	MG

	3665-53813
	10.000.000
	5.630.122
	5.630.122
	778186
	CISTERNAS
	MDS
	AGENCIA DE DES DAS MICRO E PEQUENAS EMPRESAS E DO EMPREENDEDORISMO - ADERES
	ES

	3798-57142
	7.756.243
	10.951.496
	7.181.001
	774076
	SINE
	FAT
	FUNDACAO GAUCHA DO TRABALHO E ACAO SOCIAL
	RS

	1897-94420
	6.604.753
	13.237.192
	7.924.518
	782635
	SINE
	FAT
	SEC MUNICIPAL DO DES, TRABALHO E EMPREENDEDORISMO
	SP

	3582-57363
	5.790.182
	3.207.264
	3.214.203
	773794
	CISTERNAS
	MDS
	SEC DE ESTADO DA ASSIST SOCIAL, TRABALHO E HABITACAO
	SC

	0008-260959
	5.554.586
	5.820.778
	5.481.659
	774903
	SINE
	FAT
	SEC DO TRABALHO E DES SOCIAL
	CE

	3234-84484
	4.253.350
	10.924.838
	Não disponível
	595108
	QUALIF
	MTE
	SEC DE TRABALHO, QUALIFICACAO E EMPREENDEDORISMO DE PERNAMBUCO
	PE

	3793-101206
	3.783.617
	5.556.712
	2.978.040
	775354
	SINE
	FAT
	SEC DE ESTADO DO TRABALHO, EMPREGO E ECONOMIA SOLIDARIA /SETS
	PR

	3234-106801
	3.602.803
	3.302.864
	3.106.202
	775351
	SINE
	MTE
	SEC DE TRABALHO, QUALIFICACAO E EMPREENDEDORISMO DE PERNAMBUCO
	PE

	0086-177601
	3.200.306
	2.336.564
	2.011.859
	776601
	SINE
	FAT
	SEC DE ESTADO DE CIDADANIA E TRABALHO
	GO

	1615-109983
	3.200.000
	3.527.456
	42.583
	776055
	SOLID
	MTE
	SEC DE ESTADO DE TRABALHO E EMPREGO
	MG

	3528-202924
	2.548.977
	2.410.882
	888.358
	776119
	SOLID
	MTE
	GUAYI
	RS

	3615-57096
	2.481.000
	2.649.597
	Não disponível
	782755
	QUALIF
	MTE
	SEC DO TRABALHO E DA ASSIST SOCIAL
	TO

	2234-90565
	2.454.141
	3.239.331
	Não disponível
	Não disponível
	SEMNUM
	FAT
	SEC DE ESTADO DE TRABALHO E RENDA
	RJ

	0318-517976
	2.413.210
	2.682.150
	608.902
	776107
	SOLID
	MTE
	INSTITUTO MORRO DA CUTIA DE AGROECOLOGIA (IMCA) 
	RS

	3834-62847
	2.317.884
	1.770.772
	1.695.509
	775208
	SINE
	FAT
	ESTADO DE MATO GROSSO
	MT

	3791-90565
	2.071.483
	2.071.483
	Não disponível
	Não disponível
	SEMNUM
	MTE
	SEC DO TRABALHO E EMPREENDEDORISMO /SETRE
	PI

	2946-486590
	2.000.000
	2.105.488
	Não disponível
	778147
	QUALIF
	MDS
	ACAO SOCIAL INTEGRADA DO PALACIO DO GOVERNO ASIPAG
	PA

	1611-432962
	2.000.000
	2.116.272
	Não disponível
	778548
	SOLID
	MTE
	ESTADO DO MARANHAO /SEC DE ESTADO DO TRABALHO E DA ECONOMIA SOLIDARIA
	MA

68.	Os dois primeiros 778220 e 778206, os maiores da tabela, há Relação de Pagamentos no Siconv, porém contempla apenas R$ 3 milhões de gastos identificados, havendo R$ 160 milhões em OBTV efetuadas para o próprio convenente, a AP1MC, ou seja, indício de que a execução financeira não está ocorrendo na conta exclusiva. No caso do terceiro convênio, embora os recursos tenham sido liberados em janeiro de 2013, a execução só começou em junho de 2014, sendo que a coluna contendo valores no Siconv refere-se à posição existente em 31/12/2013.
69.	De positivo, há 93 contas em que houve a identificação de 100% das despesas e outras 127 em que a identificação foi superior a 70%. Estas 220 contas representam R$ 2,6 bilhões em repasses ou 70% do total das 345 contas. 
70.	Dentre os bancos federais que mantém contas de convênios, priorizou-se o Banco do Brasil, não só por ser o banco destinatário da maior parte das transferências, como também pelo fato do banco dispor de condições tecnológicas de atender, em prazo razoável, a demandas com maior volume de informações.
Limitações das Informações
71.	Os extratos encaminhados pelo Banco do Brasil permitiram constatar um quadro de falhas no uso do instrumento conta pública, seja por parte do próprio banco, dos ministérios ou dos convenentes. Tais contas deveriam seguir os poucos princípios de controle contidos nas normas, como ser aberta com número exclusivo, na qual deveria ser realizada toda a execução financeira, sempre feita por meios que permitam a identificação do favorecido pelos pagamentos.
72.	As práticas irregulares identificadas foram as seguintes:
	a) existência de contas não exclusivas, contendo movimentação financeira anterior e estranha ao convênio, havendo 41 contas abertas mais de um ano antes da primeira OB federal;
	b) desvirtuamento da conta pública, mediante desvios para outras contas do mesmo CNPJ do convenente ou para outros CNPJ sob o controle do convenente;
	c) pagamentos por meios vedados, como saques em espécie e cheques;
	d) grande volume de operações, inclusive transferências eletrônicas, encaminhadas pelo banco ao TCU sem identificação do favorecido.
73.	Preocupante é a possibilidade de retiradas de recursos de aplicações financeiras sem trânsito pela conta corrente, hipótese que, caso confirmada, o extrato passaria a ser insuficiente como instrumento de controle financeiro de entradas e saídas de recursos da conta.
74.	Esses fatores limitantes das informações comprometeram parcialmente os objetivos do levantamento de identificar os favorecidos pelas transferências federais e foram aprofundados no item ‘Falhas no uso da Conta Pública’.
75.	Por outro lado, o banco de dados encaminhado pelo Banco do Brasil, mesmo com as limitações apontadas, forneceu um grande volume de informações de qualidade para o levantamento, que dificilmente seriam obtidas junto aos Ministérios, conforme demonstrado pelas respostas às requisições de informações efetuadas pela equipe.
76.	Deixa-se de considerar as falhas do Siconv como limitações das informações, tendo em vista que, se o sistema cumprisse os objetivos que lhe deram origem, este levantamento não seria necessário.
77.	Em função da movimentação anterior das contas exclusivas, conforme exposto no item ‘a’, foi necessário estabelecer um critério para se evitar que as análises compreendessem movimentações financeiras estranhas aos convênios. Estabeleceu-se o critério de utilizar os débitos e créditos da conta até sessenta dias antes da data da primeira OB federal recebida pelo convenente.

RESULTADO DO LEVANTAMENTO
78.	O levantamento foi dividido nos seguintes itens:
	a) Siconv - prejuízos à transparência pública, em função do grande número de casos onde não houve a inclusão no sistema de documentos básicos para a transparência dos gastos, como a relação de pagamentos e os extratos bancários, além de ter ocorrido a exclusão do sistema da totalidade dos dados de um programa de governo, o Projovem/MTE;
	b) Conta Pública - falhas no uso e na fiscalização da conta pública por parte dos bancos federais, dos concedentes de recursos e dos gestores do Siconv, registrando-se leniêncio diante de práticas bancárias proibidas, além de ausência de normas para regular e punir práticas irregulares;
	c) Identificação de Favorecidos - Banco do Brasil encaminhou extratos de contas convênio sem a identificação dos favorecidos em muitas transferências eletrônicas, instrumento que requer a identificação como requisito para a realização da operação;
	d) Fragilidades de Gestão e Controle - políticas públicas, gestão e controle contaminados supervisão e controle;
	e) Situações Gerais de Risco - grande número de situações de risco, em função das condições de pessoas físicas e jurídicas gerenciadoras dos recursos públicos, tais como porte da entidade em função do volume de recursos geridos, inexistência de funcionários, acumulação da gestão de entidades beneficiadas de convênios com empregos públicos ou impedimentos oriundos de condenações no TCU;
	f) Situações Individuais de Risco dos Vinte Maiores Favorecidos - Dos dez maiores beneficiários de recursos, sete apresentaram irregularidades: 3 casos deram origem a operações da Polícia Federal (Imdc, Ceat e Ibratec) e 1 da Polícia Civil (FBB) , 2 casos de rejeição de prestação de contas (Fund. Oscar Rudge e CCCM) e 1 caso de entidade multada pelo TCU (Funatec) - item 340.
Falhas no Siconv
79.	O Relatório das Contas de Governo de 2006 constatou o descontrole das transferências voluntárias em todas as fases do processo: planejamento, análise dos planos de trabalho, fiscalização da execução e prestação de contas, havendo volume expressivo de convênios com prestações de contas pendentes de aprovação por parte dos órgãos transferidores. 
80.	Em consequência, o Tribunal apontou ao Poder Executivo a necessidade de adoção de providências para restabelecer o controle sobre todo o ciclo das transferências voluntárias, chegando ao ponto de recomendar a suspensão de novos convênios dos órgãos federais com elevado estoque de prestações de contas não analisadas, enquanto não concluída a implementação de medidas de controle.
81.	As discussões que se seguiram resultaram em um consenso de que a solução do problema passava pela utilização da internet para corrigir as deficiências de controle dos convênios, destacando-se o objetivo de divulgar na rede mundial de computadores todos os pagamentos feitos com os recursos públicos oriundos de transferências voluntárias. Vale reproduzir o texto do artigo treze do Decreto que criou o Siconv, onde o referido objetivo foi consignado:
art. 13. A celebração, a liberação de recursos, o acompanhamento da execução e a prestação de contas dos convênios serão registrados no SICONV, que será aberto ao público via rede mundial de computadores - internet, por meio de página específica denominada Portal dos Convênios. (Decreto 6.170/2007) .
82.	Pretendia-se uma solução de simples implementação, em que o convenente deixaria de movimentar diretamente as contas de convênio, passando a informar ao Siconv os dados dos pagamentos que pretendia fazer, para que o sistema realizasse esses pagamentos via Siafi. Dessa forma, através do Siconv, o governo passaria a ter o controle das informações e dos pagamentos, podendo divulgá-los em tempo real, sem depender da intervenção do convenente e do concedente.
83.	Mencione-se que a medida traria outra vantagem importante: a eliminação de transações por meios que facilitam fraudes, como saques em espécie e cheques.
84.	Para a implementação da solução, bastaria a criação de três rotinas: uma para receber do convenente os dados dos pagamentos que o mesmo pretende fazer, outra para realizá-los no Siafi e a última para divulgá-los no próprio Siconv. 
85.	Enquanto essas rotinas não fossem implementadas, a regulamentação do Decreto, feita pela Portaria 127/2008, determinava ao convenente que incluísse no Siconv a identificação do fornecedor (nome e CPF/CNPJ) e a destinação do recurso, antes da realização da despesa. Frise-se que a norma determinava a inclusão da informação antes da realização da despesa:
art. 50. Os recursos deverão ser mantidos na conta bancária específica do convênio ou contrato de repasse e somente poderão ser utilizados para pagamento de despesas constantes do Plano de Trabalho ou para aplicação no mercado financeiro, nas hipóteses previstas em lei ou nesta Portaria. 
 (...) 
§ 2° Os atos referentes à movimentação e ao uso dos recursos a que se refere o caput serão realizados ou registrados no SICONV, observando-se os seguintes preceitos: 
 (...) 
I - movimentação mediante conta bancária específica para cada convênio ou contrato de repasse; 
II - pagamentos realizados mediante crédito na conta bancária de titularidade dos fornecedores e prestadores de serviços, facultada a dispensa deste procedimento, por ato da autoridade máxima do concedente ou contratante, devendo o convenente ou contratado informar no SICONV o beneficiário final da despesa; e (alterado pela Port. n. 342, de 05/11/2008) 
III - transferência das informações relativas à movimentação da conta bancária a que se refere o I deste parágrafo ao Siafi e ao SICONV, em meio magnético, a ser providenciada pelas instituições financeiras a que se refere o § 1º do art. 42. 
§ 3º Antes da realização de cada pagamento, o convenente ou contratado incluirá no SICONV, no mínimo, as seguintes informações: 
I - a destinação do recurso; 
II - o nome e CNPJ ou CPF do fornecedor, quando for o caso; 
III - o contrato a que se refere o pagamento realizado; 
IV - a meta, etapa ou fase do Plano de Trabalho relativa ao pagamento; e 
V - a comprovação do recebimento definitivo do objeto do contrato, mediante inclusão no Sistema das notas fiscais ou documentos contábeis.
86.	Observe-se, ainda, que, para as instituições financeiras federais que abrigam a conta exclusiva, o inciso III do § 2º criou a obrigação de fornecerem a movimentação bancária ao Siconv, o que permitiria conferir os pagamentos informados pelo convenente com aqueles informados pelo banco.
87.	No entanto, esses normativos não foram obedecidos, nem durante, nem após o fim da vigência da maior parte dos convênios, registrando-se a falta de zelo por parte da Comissão Gestora do sistema e dos ministérios concedentes.
88.	Ao final de 2011, um novo decreto estabeleceu prazo até 30/7/2012 para a implementação da OBTV (vide item Falhas no Uso da OBTV) , instrumento criado para dar cumprimento à ideia original de o Siconv passar a realizar os pagamentos no lugar do convenente. 
89.	As falhas de transparência não se restringiram à incapacidade de implementação da solução definitiva vislumbrada em 2007. Programas de governo foram excluídos do Siconv, como o Projovem. Em outros, como o Sine e o Programa do Leite, os ministérios, além de não cobrarem do convenente a tempestiva inclusão no sistema dos pagamentos e extratos bancários, não divulgam esses documentos por iniciativa própria, seja antes, seja após o fim de vigência dos convênios.
90.	O Siconv não divulga estatística que permita dimensionar o volume de recursos e de pagamentos incluídos no sistema. Não dispõe, também, de funcionalidade para identificar os convênios que estão descumprindo as normas de transparência dos pagamentos/extratos bancários, de maneira a quantificar as lacunas de informação. O sistema não divulga o total dos pagamentos de cada convênio registrados no sistema, o que permitiria seu confronto com o valor dos repasses e saldo disponível, propiciando verificar qual a porcentagem das despesas em que se deu a identificação dos favorecidos.
91.	Acrescente-se a constatação de dificuldades de navegação injustificáveis, inclusive a exigência de senha de acesso a informações, contrariando o referido artigo treze que se refere a sistema aberto ao público.
92.	Enfim, o presente levantamento apresenta diversas evidências de discrepância entre a ideia original que motivou a criação do Siconv, a direção dos esforços realizados pelo governo e os resultados alcançados, sem que se vislumbre explicação razoável, considerando que o governo dispôs de sete anos para implementar uma solução de telemática que permitiria à sociedade consultar on line todos os pagamentos realizados por todos os convênios, além de todos os extratos bancários.
Relação de Pagamentos e Extratos Bancários Não Divulgados
93.	A Relação de Pagamentos é o documento mais importante de uma prestação de contas, contendo a identificação dos favorecidos pelas despesas com recursos públicos, ainda que segundo a versão apresentada pelo convenente.
94.	Do total de 6,2 bilhões em transferências voluntárias do MDS/MTE apenas 24% estão identificados no Siconv como pagamentos realizados, mediante o preenchimento pelo convenente (ainda que com falhas) do campo destinado a informar o CNPJ ou CPF.
95.	De acordo com a ideia central que deu origem ao Siconv em 2007, a versão do convenente deveria ter sido substituída pela versão do banco. O convenente deixaria de ter o poder de movimentar diretamente a conta convênio, limitando-se a informar ao sistema os favorecidos pelos pagamentos que desejava fazer, os quais passariam a ser ordenados pelo sistema ao banco.
96.	O novo procedimento evitaria meios vedados de movimentação financeira, como cheques, saques em espécie e execução financeira do convênio por meio de contas diferentes da conta exclusiva - artifícios que propiciavam grande volume de fraudes. Evitaria, também, a introdução de informações e documentos falsos ou editados pelo convenente, como é o caso do extrato bancário do convênio 761742 (vide item 105) .
97.	Entretanto, os anos foram passando e a nova sistemática não era implementada, tendo o convenente mantido o controle direto da movimentação da conta. O sistema não funcionava conforme o previsto, resultando em muitos convênios formalizados sobre a égide do Decreto em que a ‘Relação de Pagamentos’ não constava do Siconv, nem era divulgada no formato da Instrução Normativa STN 01/97.
98.	Mesmo após o convênio chegar ao fim, o Siconv não é alimentado, nem com os pagamentos, nem com a ‘Relação de Pagamentos’, mantendo as despesas secretas, contrariando o § 1º do art. 10 do Decreto 6.170/2007, que estabelece a obrigatoriedade de identificação do beneficiário final de todos os pagamentos com recursos federais.
99.	Das 345 contas encaminhadas pelo Banco do Brasil, com um valor total de repasses de R$ 3.737 milhões, foram localizados os números de convênio de 222, com repasses totalizando R$ 3.116 milhões de 2008 a 2013. Deste último total, o valor correspondente a pagamentos que estão no Siconv é de R$ 925 milhões até 31/12/2013, representando 30% do total, de acordo com informações extraídas diretamente da base de dados de pagamentos obtida no Siconv.
100.	Assim sendo, seis anos após a edição do Decreto que criou o Siconv, pode-se afirmar que sua Comissão Gestora não atuou de forma proativa de maneira a cumprir o objetivo principal do sistema, que é o de dar transparência aos pagamentos, havendo o registro de apenas 30% do valor dos repasses no período de 2008 a 2013 (MDS e MTE) , com a seguinte distribuição por esfera:
	Distribuição dos 222 Convênios localizados no Siconv - em R$ mil

	ESFERA
	VALOR TOTAL DOS REPASSES
	VALOR DE PAGAMENTOS NO SICONV
	%

	ESTADUAL
	1.947.619
	250.180
	13%

	ONG
	848.469
	557.742
	66%

	MUNICIPAL
	206.409
	38.151
	18%

	ENTIDADES SINDICAIS
	89.631
	68.351
	76%

	OUTRAS
	24.297
	10.576
	44%

	TOTAL
	3.116.424
	925.001
	30%

101.	Observa-se que a maior concentração de descumprimento da transparência não está na esfera privada, mas na pública. Enquanto as ONG alimentaram o sistema com pagamentos equivalentes a 2/3 dos repasses recebidos, nos estados esse percentual cai para 13% e nos municípios para 18%.
102.	Dos 123 convênios que não estão no Siconv, os repasses somaram R$ 635 milhões, sendo que apenas dois convênios são do MDS e os demais 121 do MTE. Destes 121, 98 correspondem a convênios do Projovem/MTE, no valor de R$ 536 milhões, cujas despesas permanecem secretas.
103.	Quanto aos extratos bancários, o Siconv admite a inclusão no sistema de documento editado pelo convenente, ao invés do documento emitido pelo banco federal. No entanto, a obrigação de transferir as informações da movimentação bancária aos sistemas do governo federal é do banco e não do convenente:
§ 2° Os atos referentes à movimentação e ao uso dos recursos a que se refere o caput serão
realizados ou registrados no SICONV, observando-se os seguintes preceitos:
...
III - transferência das informações relativas à movimentação da conta bancária a que se refere o I deste parágrafo ao Siafi e ao SICONV, em meio magnético, a ser providenciada pelas instituições financeiras a que se refere o § 1º do art. 42. (Portaria 127 de 29/5/2008, artigo 50, § 2º III, que regulamentou o inciso III do art. 10 do Decreto 6.170/2007) 
104.	Não se consegue entender o motivo de o sistema não divulgar esses extratos, uma vez que as instituições financeiras são obrigadas a transferir os extratos para o Siconv.
105.	As normas de criação do sistema continham dispositivos para evitar meios que permitissem ao convenente adulterar e divulgar informações falsas relacionadas aos pagamentos, conforme aconteceu no convênio 761742, cujos repasses federais foram de expressivos R$ 122 milhões, porém o extrato não confere com os pagamentos (ambos fornecidos pelo convenente) , nem com o extrato encaminhado pelo banco a este levantamento (peça 33) . 
106.	Enquanto a Relação de Pagamentos registra pagamentos a 24 ONGs no valor de R$ 122 milhões, sendo 21 em 2014 e 3 em 2013, o extrato bancário apresenta dez pagamentos no valor de R$ 60 milhões, todos realizados em dezembro de 2012. Ou seja, nem datas, nem valores conferem. Já o extrato encaminhado pelo Banco do Brasil tem mais de cem lançamentos, entre 2011 e 2013, com pagamentos no valor de R$ 75 milhões para 24 ONGs.
107.	Convém observar por fim que o Siconv dificulta a conferência do extrato com a Relação de Pagamentos. A aba com o extrato, além de não ficar ao lado da Relação de Pagamentos, só aparece para quem entra no sistema com senha, não se cogitando justificativa capaz de explicar tal restrição.
108.	A Comissão Gestora do Siconv deveria ter implementado rotina para divulgar o documento original do extrato fornecido pelo banco. Ao invés de preocupação em divulgar o extrato, o que se observa é o contrário, pois mesmo a versão editada pelo convenente, só é fornecida pelo sistema para os usuários que disponham de senha, o que é injustificável. Assim, além de não disponibilizar o extrato emitido pelo banco, o Siconv impõe dificuldades ao controle social, exigindo senha para fornecer o documento editado pelo convenente.
109.	Observe-se que o extrato bancário, na forma usual fornecida pelos bancos, não costuma identificar origem e destino dos pagamentos, consistindo em um documento que, embora não se possa dizer que seja inútil para fins de controle, é insuficiente para suprir as necessidades de uma fiscalização ou de uma prestação de contas. 
110.	Por esta razão, o Poder Judiciário e órgãos de controle passaram a solicitar extratos no formato da Carta-Circular Bacen 3.454, de 2010, cuja versão original (Carta-Circular 3.254, de 8/12/2006) foi editada em decorrência de demandas da CPI dos Correios, que, premida pela necessidade, promoveu gestões juntos aos bancos a fim de solucionar o problema de identificação de origem e destino de créditos e débitos nos extratos bancários que vinham sendo fornecidos às CPIs.
111.	Com base na nova regulamentação, o Poder Judiciário e órgãos de controle passaram a demandar os extratos neste formato da Carta-Circular. Com o passar do tempo, demandas crescentes de extratos congestionaram setores dos bancos federais que as atendiam. O Banco do Brasil, então, para desafogar esses setores, criou rotinas internas para produzir o ‘Extrato da Conta Pública’. 
112.	No entanto, não se tem notícia de resultados práticos dessa iniciativa, como por exemplo, o fornecimento pelo Banco do Brasil desses extratos para divulgação no Siconv.
113.	O Decreto 6170/2007 voltava suas preocupações para a divulgação de informações em tempo real pelo Siconv, à medida em que o convênio estivesse sendo executado. As Portarias regulamentadoras determinavam que o sistema fosse alimentado com o favorecido e histórico do pagamento, previamente à sua realização. No entanto, não tendo o sistema funcionado como previsto nas normas, era de se esperar que os pagamentos e documentos deveriam ser revelados em algum momento, mesmo que fosse após o final da vigência do convênio.
114.	Uma vez esgotado este prazo e o de apresentação da prestação de contas, o convenente, obrigatoriamente, deveria dispor de toda a documentação necessária para fiscalizar o convênio ou, em caso de omissão do convenente em apresentar a documentação, a providência cabível é a instauração de Tomada de Contas Especial. 
115.	Dispondo da documentação, ela não deveria ser sonegada à sociedade, mas apresentada no Siconv, conforme determina o Decreto 6170/2007. No entanto, não houve determinação nesse sentido por parte da Comissão Gestora do Siconv, seja aos convenentes ou aos ministérios concedentes, nos casos de convênios já vencidos, em que a execução transcorreu fora do Siconv. Esses convênios permanecem com suas despesas secretas, ocultas ao controle social, não se cogitando motivo que justifique a não divulgação de seus principais documentos - extrato e relação de pagamentos.
116.	A responsabilidade supervisora é da Comissão Gestora do Siconv, a quem caberia adotar providências no sentido de fazer cumprir o Decreto 6170/2007 relativamente à divulgação ao público dos principais documentos da prestação de contas: extrato bancário e relação de pagamentos.

Falhas no Uso da OBTV
117.	Ao final de 2011 foi editado um novo Decreto com o propósito de obrigar a substituição do convenente pelo sistema na movimentação financeira das contas bancárias de convênios. O Decreto 7.641, de 12/12/2011, determinou o prazo de até 30 de julho de 2012 para a conclusão de uma funcionalidade denominada Ordem Bancária de Transferências Voluntárias (OBTV) , explicada no Portal dos Convênios nos seguintes termos:
Na verdade, a OBTV é a funcionalidade que permite ao Convenente realizar o pagamento a fornecedores de Convênios, Contratos de Repasses e Termos de Parcerias. O pagamento ao fornecedor será realizado por meio de uma ordem bancária gerada pelo SICONV e enviada ao Siafi. O Siafi repassará para as instituições bancárias que efetivarão o pagamento mediante crédito em conta corrente ou saque em espécie no caixa, conforme orientação descrita na legislação vigente.
118.	A rigor, não havia necessidade deste novo Decreto, tendo em vista a obrigatoriedade já existente de procedimento idêntico no decreto que criou o Siconv, procedimento este que apenas foi batizado com o nome OBTV, que antes não existia. 
119.	Os dados suficientes para saber se as OBTV funcionam de fato são os ingressos de recursos na conta convênio (repasses federais + contrapartida + rendimentos) , as saídas (execução financeira e aplicações) e o saldo (somatório de aplicações com saldo em conta) , havendo os seguintes empecilhos para obtê-los:
	a) Ingressos - o Siconv identifica os repasses federais, mas não o faz para os recursos da contrapartida e o banco não separa os rendimentos nos créditos oriundos de aplicações financeiras;
	b) Saídas - o Siconv não totaliza as saídas de recursos relacionadas com a execução financeira;
	c) Saldos - o Siconv apresenta o saldo das aplicações financeiras, mas somente o valor atual, o que impede cálculos para períodos diferentes da data de divulgação do saldo.
120.	Na impossibilidade de chegar a dados corretos, tentou-se obter uma ideia aproximada, comparando-se os repasses federais com as despesas identificadas constantes do Siconv. No entanto, há muitos convênios de valores expressivos, em que os recursos são liberados, aplicados e a execução financeira é protelada, por vezes mais de um ano depois de recebido o primeiro repasse.
121.	A tabela abaixo apresenta convênios em que conta exclusiva foi aberta em 2012, para os quais não consta registro de nenhum pagamento até o final de 2013:
	AG- CONTA
	Org sup
	FAVORECIDO
	UF
	esf
	VALOR
	ABert da conta
	numero Siafi
	PROG

	3832-62693
	MDS
	SEC DE DES SOCIAL E COMBATE A POBREZA-SEDES
	BA
	EST
	22.000.000
	12/12/2012
	778930
	CISTERNAS

	3795-107093
	MDS
	ESTADO DO RIO GRANDE DO NORTE
	RN
	EST
	17.861.119
	28/11/2012
	775967
	CISTERNAS

	3234-106909
	MDS
	PROGRAMA ESTADUAL DE APOIO AO PEQUENO PRODUTOR RURAL
	PE
	EST
	15.000.000
	07/12/2012
	777921
	CISTERNAS

	3832-62456
	MTE
	SEC DO TRABALHO, EMPREGO, RENDA E ESPORTE
	BA
	EST
	3.109.287
	06/12/2012
	776046
	SOLID

	1674-118931
	MTE
	SEC DE ESTADO DE ASSIST SOCIAL
	PA
	EST
	3.000.000
	12/12/2012
	778652
	SOLID

	3615-57096
	MTE
	SEC DO TRABALHO E DA ASSIST SOCIAL
	TO
	EST
	2.481.000
	26/07/2013
	782755
	QUALIF

	2234-93610
	Fnas
	RIO DE JANEIRO PREFEITURA
	RJ
	MUN
	2.317.122
	23/09/2013
	776768
	CREAS

	1611-432962
	MTE
	ESTADO DO MARANHAO /SEC DE ESTADO DO TRABALHO E DA ECONOMIA SOLIDARIA
	MA
	EST
	2.000.000
	10/12/2012
	778548
	SOLID

	2946-486590
	MDS
	ACAO SOCIAL INTEGRADA DO PALACIO DO GOVERNO ASIPAG
	PA
	EST
	2.000.000
	07/12/2012
	778147
	QUALIF

	TOTAL
		 
			69.768.528
			
122.	Localizamos um universo de 28 convênios formalizados pelo MDS e o MTE cujo primeiro repasse federal foi realizado em 2013, portanto com execução financeira posterior à data limite estabelecida pelo referido decreto. Esses convênios receberam repasses no valor de R$ 340 milhões, porém, excluímos os nove da tabela anterior, no valor de R$ 70 milhões, em que, os dados indicam que não houve execução financeira. 
123.	Restaram 19 no valor de R$ 271 milhões. Destes restantes, os dois maiores foram formalizados com a AP1MC, com repasses no valor de R$ 177 milhões, havendo pagamentos no Siconv no valor de R$ 158 milhões, porém, 98% ou R$ 155 milhões estão em nome da própria AP1MC. Ou seja, não ocorreu a identificação dos beneficiários finais, violando o princípio da OBTV e o art. 50 da Portaria 127/2008 e art. 64 da Portaria 507/2011, que somente permitem utilizar recursos para pagamentos de despesas previstas no plano de trabalho ou para aplicações financeiras.
124.	Expurgando esses dois convênios da AP1MC, sobraram 17, com repasses no valor de R$ 94 milhões, havendo registro de R$ 58 milhões em pagamentos no Siconv. 
125.	Ou seja, de R$ 340 milhões em repasses de convênios formalizados em 2013, constatou-se R$ 58 milhões de saídas para terceiros identificadas no Siconv e R$ 155 milhões em saídas irregulares, nada se podendo afirmar sobre os R$ 127 milhões restantes. 

Exclusão do Programa Projovem
126.	A transparência dos pagamentos feitos com recursos de convênios era o objetivo principal a ser atingido pelo Siconv, consistindo na ideia básica que motivou a criação desse sistema. Em seus sete anos de existência, ao invés de se observar empenho do governo federal em fazer o sistema oferecer transparência às despesas, o que se viu foram medidas em sentido contrário.
127.	Em relação às transferências alvo do presente levantamento, há três situações relacionadas a exclusões gerais de transferências voluntárias do sistema:
	a) muitos convênios, como os do Sine, eram plurianuais, formalizados anteriormente à criação do Siconv, com liberações que se estenderam por cinco anos, de 2008 a 2012;
	b) outros grandes convênios plurianuais, como os do Programa do Leite, formalizados pelo MDS após 2008, ficaram fora do Siconv, com exceção do maior deles, 703935, firmado com a Sec. de Agric. e Ref. Agrária de Pernambuco, que utiliza como banco federal a CEF;
	c) o MTE excluiu do Siconv o programa Projovem, que representou 39% das transferências voluntárias do ministério no período de 2008 a 2013.
128.	Em relação ao montante dos recursos do presente levantamento solicitados ao Banco do Brasil, a materialidade dessas três situações é da ordem de R$ 1,8 bilhão, ou 47% do total, que estão totalmente fora do Siconv.
129.	Entende-se não haver justificativas para essas exclusões, porém não há registro de óbices por parte dos Ministérios, que seguiram liberando recursos sem se preocupar com a transparência dos pagamentos, o mesmo valendo para a Comissão Gestora do Siconv.
130.	Em relação ao programa Projovem, é necessário prestar alguns esclarecimentos que podem estar relacionados à não exigência de inclusão dos convênios no Siconv. 
131.	O decreto 6170/2007 criou o Sistema de Gestão de Convênios e Contratos de Repasse (Siconv) por determinação deste Tribunal, após o registro nas contas de governo de 2006 de falhas estruturais no controle dos convênios por parte do Poder Executivo, tendo o Acórdão 2066/2006-TCU-Plenário recomendado a suspensão dos convênios enquanto perdurasse o descontrole (vide matéria na ‘Folha de São Paulo’ de 20/6/2007, peça 34) .
132.	A definição de convênio adotada pelo decreto abarcou todos os tipos e formas de transferências, tendo em vista que foi feita com base na natureza jurídica dos partícipes, de um lado, entes federais e, de outro lado, entes das esferas estadual, municipal e privada sem fins lucrativos:
§ 1º Para os efeitos deste Decreto, considera-se:
I - convênio - acordo, ajuste ou qualquer outro instrumento que discipline a transferência de recursos financeiros de dotações consignadas nos Orçamentos Fiscal e da Seguridade Social da União e tenha como partícipe, de um lado, órgão ou entidade da administração pública federal, direta ou indireta, e, de outro lado, órgão ou entidade da administração pública estadual, distrital ou municipal, direta ou indireta, ou ainda, entidades privadas sem fins lucrativos, visando a execução de programa de governo, envolvendo a realização de projeto, atividade, serviço, aquisição de bens ou evento de interesse recíproco, em regime de mútua cooperação;
133.	A redação foi elaborada intencionalmente para evitar interpretações e artifícios para excluir convênios do Siconv. Ao considerar apenas a esfera das partes, de um lado órgãos federais e de outro órgãos estaduais/municipais/ONG, deixou de importar o nome do instrumento, podendo até inexistir instrumento, casos em que cláusulas de convênio são substituídas por artigos de normas específicas, como é o caso do Projovem.
134.	O disposto no art. 4º da lei que instituiu o Projovem (Lei 11.692, de 10/6/2008) , autorizando transferências sem necessidade de convênio, não excluía o programa do Siconv:
Para a execução das modalidades tratadas no art. 2o desta Lei, a União fica autorizada a transferir recursos aos Estados, ao Distrito Federal e aos Municípios, sem a necessidade de convênio, acordo, contrato, ajuste ou instrumento congênere, mediante depósito em conta corrente específica, sem prejuízo da devida prestação de contas da aplicação dos recursos.
135.	Para que a exclusão do Siconv pudesse ser realizada, seria necessário descaracterizar o programa como transferência voluntária, transformando-o em transferência obrigatória ou legal, conforme estipulado nos parágrafos 4º e 5º do art. 3º, que incluíram a parte do programa executada pelo MDS/MEC no bolo das transferências legais distribuídas a estados e municípios, via Fnas e Fnde. 
136.	No caso MTE, a lei não tratou o Projovem como uma transferência legal, nem tampouco estabeleceu critérios de distribuição dos recursos entre os entes federativos, mantendo a discricionariedade do ministério relativamente às decisões sobre a quem e quanto repassar. Não havia, portanto, o caráter de obrigatoriedade dos repasses que caracteriza as transferências legais (vide item 10) .
137.	Só restara, portanto, um caminho para excluir o Projovem do Decreto 6.170/2007: estabelecer que o Decreto não abrangia o Projovem. Foi exatamente isso o que ocorreu, por meio da inclusão de uma alínea em uma portaria interministerial regulamentadora do Decreto.
138.	Em 5 de novembro de 2008, a Portaria Interministerial 342 estabeleceu que ‘não se aplicam as exigências desta Portaria’ a uma série de programas executados por meio de transferências legais, incluindo o Projovem na última alínea (art. 2º, II, g) . Ou seja, as alíneas ‘a’ até ‘g’ excluíam programas do âmbito da própria portaria. Por via transversa, a portaria estava excluindo programas do Decreto, incluindo no bojo o Projovem, misturado com programas executados com recursos de transferências legais, objeto das alíneas anteriores à ‘g’.
139.	Uma portaria regulamentadora não pode criar exclusões que não estavam dispostas nem no Decreto, tampouco na lei de criação do Projovem, editada cinco meses antes. Os três ministros usaram a portaria para excluir, enquanto o espírito do Decreto Presidencial era o oposto, no sentido de incluir todas as transferências voluntárias para estados, municípios e instituições sem fins lucrativos.
140.	Conclui-se, portanto, que não há amparo normativo para a exclusão do Siconv da parcela do programa Projovem executada pelo MTE.
Dificuldades de Navegação no Siconv e de Obtenção de Informações Úteis para Controle
141.	As boas intenções presentes nos artigos do Decreto de criação do Siconv não foram observadas na fase de implementação do sistema, que vem se arrastando ao longo dos anos, sem que o sistema tenha alcançado os nobres objetivos do decreto, de oferecer transparência à sociedade para a movimentação financeira dos recursos de convênios.
142.	Ao tentar navegar no Siconv em busca de informações para fiscalizar convênios, o interessado depara-se com dificuldades que desestimulam aqueles que usam o sistema para fiscalizar o emprego dos recursos públicos.
143.	Um especialista, ao navegar, perceberá as dificuldades do usuário para alcançar as informações mais importantes para a fiscalização e controle, que são a relação de pagamentos e os extratos bancários. Os menus e abas formam labirintos, misturando o relevante com o acessório - técnicas costumeiramente utilizadas quando há intenção de prejudicar a transparência, em situações em que não se pode suprimi-la.
144.	Um exemplo dessa dificuldade ocorre ao clicar na aba ‘Pagamentos’, quando o usuário enxerga uma tela que apresenta vinte pagamentos, de um total de 1.400, por exemplo. Abaixo deles, observa opções para obter esses pagamentos em aplicativos que permitem seu processamento, como planilha eletrônica. Ao clicar nessas opções, o usuário surpreende-se ao constatar que, ao invés de obter os 1.400 registros, aparecem apenas os 20 apresentados na tela.
145.	No entanto, se o usuário entrou com senha no Siconv, obterá os 1.400 registros executando a mesma operação. Portanto, o sistema trata diferente quem tem e quem não tem senha. Porém, não informa ao usuário que procede a esta discriminação, o que contribui para fomentar o desinteresse de grande número de usuários, que desanimam por não ter conhecimento do funcionamento diferenciado com senha. 
146.	Enquanto o Portal da Transparência da CGU permite ver valores em ordem decrescente bastando um clique de mouse, o Siconv não dispõe dessa funcionalidade, dificultando o usuário verificar os principais favorecidos de cada convênio, o que consiste em outro fator a desanimar os usuários interessados em controle social. Aliás, o sistema não totaliza os pagamentos por fornecedor, funcionalidade que seria da maior utilidade.
147.	O decreto que deu vida ao Siconv não contém a palavra ‘senha’, não admitindo discriminação, determinando que o sistema seja aberto ao público via internet (art. 13 do Decreto 6170/2007) . No entanto, o sistema só apresenta determinadas informações mediante uso de senha.
Falhas no uso da Conta Pública
148.	A conta pública deveria ser uma conta nova, aberta para movimentar recursos do convênio e encerrada ao final de sua vigência. Esta regra, há muito existente, foi criada para garantir que todos os lançamentos a débito e a crédito estejam relacionados com o convênio que deu origem à conta, além de permitir identificar sobras de recursos não aplicados, que devem ser devolvidos.
149.	O presente trabalho identificou que a conta pública não está sendo respeitada pelos agentes responsáveis por sua abertura, utilização, divulgação e fiscalização, entre os quais o concedente, o convenente, a Comissão Gestora do Siconv e os bancos federais. 
150.	A conta pública não dispõe de uma regulamentação dirigida aos bancos federais que as abrigam, a exemplo das normas existentes para coibir a lavagem de dinheiro, tendo-se identificado a preocupante possibilidade de desvios, mediante transferências de recursos de aplicações financeiras para terceiros sem passagem pelo extrato da conta corrente.
151.	Em alguns estados, o volume de irregularidades no uso da conta pública chegou a tal ponto que o Ministério Público passou a firmar Termos de Ajuste de Conduta com as instituições financeiras federais com os propósitos de impedir a continuidade das práticas, receber comunicações quando realizadas e suprimir as dificuldades de acesso às contas que vinham sendo impostas pelas agências responsáveis.
152.	Em suma, o levantamento identificou os seguintes riscos e irregularidades:
	a) grande volume de operações em que os recursos foram transferidos da conta pública para outras contas com o mesmo CNPJ ou para outras pessoas jurídicas controladas pelo mesmo CNPJ, operações irregulares por desvirtuar a finalidade da conta pública, violar princípios de transparência e facilitar desvios;
	b) pagamentos por meio de cheques e saques em espécie sem identificação do favorecido;
	c) grande volume de transferências eletrônicas sem identificação do favorecido, o que, em tese, não é possível de ocorrer, pois o sistema corporativo do banco exige os dados do destino do recurso como requisito para realizar a operação;
	d) uso de contas não exclusivas, com movimentação anterior ao convênio, contaminando a conta pública, o que acarreta dificuldade de controle pela mistura de recursos;
	e) risco de desvios, caso possam ocorrer transferências de aplicações financeiras para terceiros, sem transitar pela conta corrente, possibilidade que também contribui para desvirtuar a conta pública como instrumento de controle;
	f) necessidade de normas dirigidas aos bancos federais para disciplinar o uso da conta pública. 
153.	Em função das fragilidades de supervisão e controle verificadas em outras auditorias no MDS e MTE, suspeita-se de que tais irregularidades, algumas facilmente detectáveis pelo exame dos extratos bancários, não são verificadas pelos concedentes.

Desvirtuamento da Conta Pública
154.	Para permitir o controle dos recursos federais pelos órgãos concedentes, as transferências voluntárias devem utilizar contas bancárias exclusivas em bancos federais, onde são realizados os aportes dos concedentes e respectivas contrapartidas do convenente. Após a realização das despesas, as sobras de recursos nestas contas são devolvidas ao concedente. Trata-se de prática consagrada na administração pública, de conhecimento geral.
155.	Atualmente, o normativo mais recente a tratar da exigência de conta pública é o Decreto 6.170/2007, cujo art. 10 estipula a obrigatoriedade de identificação do beneficiário final (§ 1º) e movimentação mediante conta específica para cada transferência (§ 3º I) :
art. 10. As transferências financeiras para órgãos públicos e entidades públicas e privadas, decorrentes da celebração de convênios e contratos de repasse, serão feitas exclusivamente por intermédio de instituição financeira oficial, federal ou estadual...
§ 1º Os pagamentos à conta de recursos recebidos da União, previsto no caput, estão sujeitos à identificação do beneficiário final e à obrigatoriedade de depósito em sua conta bancária.
 (...) 
§ 3º Toda movimentação de recursos de que trata este artigo, por parte dos convenentes, executores e instituições financeiras autorizadas, será realizada observando-se os seguintes preceitos:
I - movimentação mediante conta bancária específica para cada instrumento de transferência (convênio ou contrato de repasse) ;
156.	Procedeu-se a uma verificação do cumprimento desse dispositivo, mediante a identificação de transferências eletrônicas realizadas a débito das contas públicas de entes estaduais, municipais e instituições sem fins lucrativos para idêntico CNPJ, porém para conta diferente da conta pública. Ou seja, buscaram-se as transferências realizadas do convenente para si próprio, para o mesmo CNPJ, de maneira a não executar os recursos na conta exclusiva. O valor encontrado é expressivo, superior a R$ 700 milhões, representando 20% do valor liberado. A tabela abaixo abre o total por Ministério e por esfera do convenente:

	ESFERA
	MTE 
R$ mil
	%
	MDS 
R$ mil
	%
	TOTAL
R$ mil
	%

	ESTADUAL
	202.646
	46%
	233.870
	74%
	436.515
	57%

	ONG
	99.843
	22%
	70.341
	22%
	170.184
	22%

	MUNICIPAL
	112.429
	25%
	11.385
	4%
	123.814
	16%

	ENTIDADES SINDICAIS
	15.040
	3%
	0
	0%
	15.040
	2%

	SERVIÇOS SOCIAIS
	12.928
	3%
	1.472
	0%
	14.401
	2%

	OUTROS
	1.560
	0%
	959
	0%
	2.519
	0%

	Total geral
	444.445
	100%
	318.027
	100%
	762.472
	100%

157.	Observa-se que 57% desse tipo de ocorrência está nas transferências para estados, sendo mais elevado o percentual do MDS, que atinge 74%. Na esfera privada, das ONG, o percentual é de 22% nos dois ministérios.
158.	A tabela seguinte evidencia os 20 convenentes responsáveis pelo maior volume de operações de transferências da conta convênio para outras contas com o mesmo CNPJ
	FAVORECIDO
	UF
	VALOR

	SEC DE ESTADO DO TRABALHO, EMPREGO E ECONOMIA SOLIDARIA /SETS
	PR
	79.861.010

	ASSOCIAÇÃO PROGRAMA UM MILHÃO DE CISTERNAS PARA O SEMIÁRIDO
	PE
	70.341.105

	SEC DE DES SOCIAL E COMBATE A POBREZA-SEDES
	BA
	64.769.773

	ESTADO DA PARAÍBA
	PB
	35.861.081

	SEC DO TRABALHO, EMPREGO, RENDA E ESPORTE
	BA
	29.376.466

	RIO DE JANEIRO PREFEITURA
	RJ
	28.897.705

	SEC MUNICIPAL DO DES, TRABALHO E EMPREENDEDORISMO
	SP
	25.797.387

	SEC DE ESTADO DE DES SOCIAL
	MG
	25.611.229

	ESTADO DO MARANHÃO /SEC DE ESTADO DO DES SOCIAL E AGRICULTURA FAMILIAR
	MA
	24.231.535

	FUNDAÇÃO GAÚCHA DO TRABALHO E AÇÃO SOCIAL
	RS
	23.156.185

	CENTRO DE ATENDIMENTO AO TRABALHADOR - CEAT
	SP
	20.190.751

	SEC DO TRABALHO E DES SOCIAL
	CE
	19.275.942

	FUNDAÇÃO BANCO DO BRASIL
	DF
	18.920.162

	SEC DO EMPREGO E RELAÇÕES DO TRABALHO
	SP
	18.660.720

	SEC DE ESTADO DE TRABALHO E EMPREGO
	MG
	18.572.553

	ESTADO DE RORAIMA
	RR
	14.416.755

	ESTADO DO PARANÁ
	PR
	14.135.935

	MUNICÍPIO DE CURITIBA
	PR
	12.298.768

	INSTITUTO AGRONÔMICO DE PERNAMBUCO - IPA
	PE
	11.961.360

	DEPARTAMENTO INTERSINDICAL DE EST ESTS SOCIOECONÔMICOS
	SP
	11.463.127

159.	Um outro tipo de desvirtuamento detectado em larga escala é a transferência dos recursos da conta exclusiva para outra conta corrente de outro CNPJ sob controle do transferente. Por exemplo, o MDS firmou o convênio 736581 no valor de R$ 2,3 milhões com a Prefeitura de Campina Grande (PB) , cujo CNPJ é 08993917000146. Em 5/1/2012, a prefeitura retirou quase a metade dos recursos da conta exclusiva, transferindo R$ 1,1 milhão para o CNPJ 08991812000158, que é da Secretaria Municipal de Administração da Prefeitura de Campina Grande.
160.	No total, essas transferências somaram R$ 194 milhões. A tabela a seguir totalizou as maiores operações para as esferas estadual e municipal, entre CNPJ diferentes, porém para órgãos da mesma esfera.
	OS
	CNPJ-1
	FAVORECIDO
	UF
	VALOR
	CNPJ-2
	NOME_SRF

	MDS
	07954563000168
	SEC DO DES AGRÁRIO - SDA
	CE
	44.913.093
	07954597000152
	CEARA SECRETARIA DA FAZENDA

	MDS
	10571982000125
	ESTADO DE PERNAMBUCO
	PE
	40.668.002
	05971836000157
	PROGRAMA ESTADUAL DE APOIO AO PEQUENO PRODUTOR RURAL

	FAT
	04537740000112
	SEC MUNICIPAL DO DES, TRABALHO E EMPREENDEDORISMO
	SP
	21.823.010
	46392130000703
	SECRETARIA MUNICIPAL DE FINANÇAS E DESENVOLVIMENTO ECONÔMICO - SF

	MTE
	04537740000112
	SEC MUNICIPAL DO DES, TRABALHO E EMPREENDEDORISMO
	SP
	9.491.807
	46392130000703
	SECRETARIA MUNICIPAL DE FINANÇAS E DESENVOLVIMENTO ECONÔMICO - SF

	FAT
	05465167000141
	SEC DE ESTADO DE DES SOCIAL
	MG
	5.519.537
	13243160000103
	SECRETARIA DE ESTADO DE TRABALHO E EMPREGO

	FAT
	08675169000153
	SEC DO TRABALHO E DES SOCIAL
	CE
	5.012.313
	07954597000152
	CEARA SECRETARIA DA FAZENDA

	MDS
	13937032000160
	ESTADO DA BAHIA
	BA
	4.323.923
	04836678000160
	SECRETARIA DE DESENVOLVIMENTO SOCIAL E COMBATE A POBREZA-SEDES

	MDS
	06553572000184
	SEC DO DES RURAL
	PI
	4.050.411
	06553481000149
	ESTADO DO PIAUÍ

	MDS
	08993917000146
	CAMPINA GRANDE PREFEITURA
	PB
	4.043.000
	08991812000158
	CAMPINA GRANDE SECRETARIA DE ADMINISTRAÇÃO

	FAT
	04537740000112
	SEC MUNICIPAL DO DES, TRABALHO E EMPREENDEDORISMO
	SP
	3.364.045
	46392130000703
	SECRETARIA MUNICIPAL DE FINANÇAS E DESENVOLVIMENTO ECONÔMICO - SF

	MTE
	13927801000653
	MUNICÍPIO DE SALVADOR
	BA
	2.959.398
	13927801000149
	MUNICÍPIO DE SALVADOR

	FAT
	05055009000113
	BELÉM PREFEITURA
	PA
	2.647.721
	10245579000106
	SECRETARIA MUNICIPAL DE ECONOMIA

	MDS
	32720989000102
	SEC DE ESTADO DA INCLUSÃO, ASSIST E DO DES SOCIAL
	SE
	2.575.448
	13128798001337
	ESTADO DE SERGIPE

	MDS
	06553481000149
	ESTADO DO PIAUÍ
	PI
	2.565.210
	06553572000184
	SECRETARIA DO DESENVOLVIMENTO RURAL

	MDS
	60269453000140
	SEC MUNICIPAL DE ASSIST E DES SOCIAL
	SP
	2.443.341
	46392130000703
	SECRETARIA MUNICIPAL DE FINANÇAS E DESENVOLVIMENTO ECONÔMICO - SF

	MTE
	08675169000153
	SEC DO TRABALHO E DES SOCIAL
	CE
	2.322.645
	07954597000152
	CEARA SECRETARIA DA FAZENDA

	FAT
	06019916000170
	SEC DE ESTADO DO TRABALHO
	GO
	2.175.068
	37261450000148
	SECRETARIA DE ESTADO DE CIDADANIA E TRABALHO

	MTE
	03252312000180
	SEC DE ESTADO DE ASSIST SOCIAL E DIREITOS HUMANOS
	ES
	1.925.213
	06656711000103
	SECRETARIA DE ESTADO DA CIÊNCIA, TECNOLOGIA, INOVAÇÃO, EDUCAÇÃO PROFISSIONAL E TRABALHO

	FAT
	13937123000103
	SEC DO TRABALHO, EMPREGO, RENDA E ESPORTE
	BA
	1.751.051
	13937073000156
	BAHIA SECRETARIA DA FAZENDA

	MDS
	08761124000100
	ESTADO DA PARAÍBA
	PB
	1.581.479
	08761132000148
	SECRETARIA DE ESTADO DA RECEITA

			TOTAL
		166.155.715
		
161.	A primeira linha mostra recursos que saíram do MDS, ingressaram em conta exclusiva da Sec. do Desenvolvimento Agrário do Estado do Ceará e migraram para a Secretaria de Fazenda do mesmo Estado, em operações cuja soma alcançou a R$ 44,9 milhões entre 2008 e 2013.
162.	Essas transações apresentam riscos (vide item 105) e causam prejuízo à transparência, facilitando desvios. Portanto, tratam-se de situações de risco a serem melhor verificadas por ocasião das ações de controle propostas na conclusão.
163.	O volume elevado sinaliza descaso com a conta pública por parte dos convenentes, cabendo verificar a postura dos ministérios em face do dever de supervisionar as contas exclusivas.

Conta Exclusiva 
164.	As normas determinam a abertura de contas exclusivas para facilitar o controle, evitando mistura de recursos estranhos ao convênio, o que permite, também, verificar a existência de sobras de recursos a serem devolvidos. Observou-se que essas normas nem sempre são observadas, inviabilizando uma série de controles, conforme se verá a seguir.
165.	Foram mantidos no universo a ser verificado 257 convênios cujos repasses se iniciaram a partir de 2009, excluindo-se os convênios com transferências voluntárias realizadas em 2008, considerando que a maior parte era decorrente de convênios firmados em anos anteriores.
166.	O primeiro tipo de evidência de que a conta não era exclusiva foi obtido verificando se a movimentação financeira do extrato iniciava-se em período muito anterior à data do primeiro repasse federal. A tabela abaixo mostra oito casos extremos, todos do MTE, totalizando-se as despesas ocorridas anteriores em mais de 180 dias à data da primeira OB de repasse federal.
	AG-CONTA
	FAVORECIDO
	UF
	VALOR DOS REPASSES
	VALOR DA DESPESA 180 DIAS ANTES

	0086-162094
	SEC DE ESTADO DE CIDADANIA E TRABALHO
	GO
	10.810.592
	17.715.310

	5688-528579
	MUNICÍPIO DE SANTO ANDRÉ
	SP
	2.624.699
	12.102.656

	3582-53449
	SEC DE ESTADO DA ASSIST SOCIAL, TRABALHO E HABITAÇÃO
	SC
	12.772.791
	6.957.489

	4770-961221
	PREFEITURA MUNICIPAL DE GUARULHOS
	SP
	11.585.383
	4.636.308

	4200-1913654
	SEC DE ESTADO DE TRABALHO
	DF
	3.605.528
	3.666.330

	0503-619612
	MUNICÍPIO DE CONTAGEM
	MG
	3.192.913
	3.246.756

	1674-99040
	BELÉM PREFEITURA
	PA
	2.607.457
	627.856

	2755-1160729
	MUNICÍPIO DE LONDRINA
	PR
	2.718.686
	160.027

167.	Há outros dois casos, das contas 4200-53171 e 0086-172790, que não constam da tabela acima porque apresentam somente lançamentos relacionados com aplicações financeiras, não havendo despesas. 
168.	O segundo tipo de evidência é quando a conta é aberta muito antes do recebimento do primeiro repasse. Há 25 casos de contas abertas em data anterior a seis meses antes dos repasses. A tabela a seguir mostra os sete casos extremos, em que a conta foi aberta mais de um ano antes do recebimento do primeiro repasse.
	AG-CTA
	VALOR REPASSES
	OS
	FAVORECIDO
	UF
	PRI LANÇ
	PRI OB
	ABT CONTA

	1674-86193
	2.669.502
	FAT
	SEC DE ESTADO DE TRABALHO, EMPREGO E RENDA - Seter
	PA
	14/12/11
	12/12/11
	05/02/03

	3791-53198
	2.557.500
	MDS
	ESTADO DO PIAUÍ
	PI
	29/12/09
	24/12/09
	21/11/03

	3234-84697
	40.000.000
	MDS
	ESTADO DE PERNAMBUCO
	PE
	11/06/12
	01/06/12
	17/08/07

	2576-1177761
	3.577.219
	MTE
	FUNDAÇÃO SOCIAL DO TRABALHO
	MS
	07/04/09
	02/04/09
	28/07/05

	2234-81523
	2.400.000
	FNAS
	RIO DE JANEIRO PREFEITURA
	RJ
	04/10/11
	30/09/11
	29/12/09

	3791-86835
	9.957.890
	MTE
	SEC DO TRABALHO E EMPREENDEDORISMO /SETRE
	PI
	11/04/12
	11/12/12
	05/09/11

	3665-52833
	1.896.741
	MTE
	SEC DE ESTADO DE ASSIST SOCIAL E DIREITOS HUMANOS
	ES
	18/12/12
	14/12/12
	31/10/11

169.	Nos dois primeiros casos, as contas foram abertas em 2003, enquanto os repasses ocorreram em fins de 2009 e 2011, cabendo observar que os primeiros lançamentos do extrato encaminhado pelo banco ocorreram em datas próximas às do repasse. É possível que, nestes casos, tenha ocorrido o reaproveitamento de números de contas já utilizados. 
170.	Não é apropriado que esse reaproveitamento ocorra antes de um prazo suficientemente longo para evitar que se confunda a movimentação do convênio atual com o anterior. No entanto, conforme se verá adiante, não há normas disciplinando as contas públicas. 
171.	Com certeza, o descumprimento da norma causou dificuldade para o Banco do Brasil definir a data de corte para determinar o início do extrato. Essa dificuldade não tem como ser resolvida caso a conta disponha de saldos de aplicações financeiras, pois seu resgate vai contaminar as contas. 
172.	O presente levantamento adotou o critério de expurgar 34.268 lançamentos anteriores em mais de sessenta dias à data da primeira OB, totalizando R$ 321 milhões em créditos e R$ 328 milhões em débitos, dos quais 85% referentes aos seguintes programas: Sine 46%, Leite 15%, Projovem 13% e PAA alimentos 11%.
173.	Em função da inexistência de meios objetivos de separar a movimentação financeira estranha ao convênio, os prejuízos aos exames são os seguintes:
	- ausência de meios de saber ao certo os lançamentos relacionados com o convênio;
	- possibilidade de ingresso na conta de resgate de aplicações financeiras anteriores ao convênio;
	- impossibilidade de calcular as sobras de recursos a ser devolvidas;
	- dificuldade para identificar créditos oriundos da contrapartida.
174.	Em muitas contas havia aplicações financeiras oriundas de recursos estranhos ao convênio com saldo inicial desconhecido, pois os extratos de conta corrente fornecidos pelo Banco do Brasil não trazem informação sobre o saldo das aplicações financeiras. Em decorrência, somente dispondo do extrato de conta corrente, não há meios de distinguir os resgates de aplicações feitas com recursos do convênio dos oriundos da movimentação financeira estranha.
175.	Assim, quando se confrontam os créditos e débitos não relacionados com aplicações financeiras chega-se a débitos maiores que os créditos. Por essa razão, o levantamento foi prejudicado, por não dispor de meios de conferir as sobras de recursos a serem devolvidas, bem como de identificar se ocorreu o aporte de recursos da contrapartida.

Possibilidade de Resgate de Aplicações sem Trânsito na Conta Corrente
176.	A referida Carta-Circular Bacen 3.454, de 2010, estabeleceu um leiaute para padronização de planilhas destinadas a atender a demandas judiciais, de CPIs e de órgãos de controle por parte dos bancos, relativamente a extratos bancários.
177.	O anexo desta Carta-Circular relaciona os códigos para preenchimento do campo ‘TIPO_LANCAMENTO’ a débito e a crédito nos extratos bancários. Há 21 tipos de lançamento a débito e 19 a crédito. Os lançamentos a débito são iniciados por 1 e a crédito por 2. Assim, 101 representa pagamentos a débito por meio de cheques, enquanto 201 é utilizado para créditos oriundos de depósitos. Os tipos mais utilizados estão na tabela a seguir, que apresenta o valor observado nos extratos encaminhados pelo Banco do Brasil.
	DÉBITO
	CRÉDITO

	TIPO
	DESCRIÇÃO
	VALOR
	TIPO
	DESCRIÇÃO
	VALOR

	101
	Cheque (inclui cheque avulso) 
	332.768.930
	201
	Depósitos
	17.926.281

	104
	Lançamento avisado
	2.987.557.653
	205
	Lançamento avisado
	302.594.784

	106
	Aplicação
	3.464.168.249
	206
	Resgate de aplicação 
	4.159.239.712

	112
	Pagamento fornecedor
	500.794.928
	207
	Empréstimo
	717

	114
	Saque eletrônico
	93.349
	209
	Transf. interbancária (DOC, TED) 
	142.993.398

	117
	Transferência entre contas
	1.331.992.870
	213
	Transferência entre contas
	738.332.130

	120
	Transf. interbancária (DOC, TED) 
	506.951.639
	214
	Depósitos especiais (créditos via OB do Siafi e Siafem) 
	3.781.498.664

178.	Nos extratos bancários esses códigos de tipo se desdobram em subtipos criados por cada banco. No caso dos cheques, por exemplo, há subtipos para cheques compensados, pagos em outra agência, saque contra recibo (cheque avulso) e cheque avulso entre agências. 
179.	Não foi possível depreender o significado dos tipos 104 e 205, ‘lançamentos avisados’, a partir das descrições dos subtipos, muitos dos quais abrigam descrições genéricas, tais como: 
104: ‘provisão’, ‘pagtos diversos autorizados’, ‘aviso de débito’, ‘movimento do dia’, ‘debito autorizado’; e 
205: ‘crédito cfe. Instruções’, ‘crédito autorizado’, ‘aviso de crédito’, ‘movimento do dia’, ‘recebimentos’.
180.	Chamou a atenção um dos subtipos do código 104 por abrigar descrições cujo texto nada tem a ver com o significado da operação, como ‘pagto via auto-atendimento BB’, que parece significar saque em terminal eletrônico, mas, na verdade, foi usado para identificar transferências para o convenente ou para a conta única do Tesouro Nacional. 
181.	Ainda relativamente às aplicações financeiras, o leiaute da Carta-Circular 3.454, de 2010, inclui um campo denominado ‘Tipo_Contas’, sendo ‘1’ para conta corrente, ‘2’ para conta de poupança, ‘3’ para conta investimento e ‘4’ para outros casos. No caso das contas encaminhadas pelo Banco do Brasil, apareceu o tipo ‘0’, não previsto na Carta-Circular.
182.	O recurso depositado em uma conta corrente exclusiva desaparece do extrato quando transferido para conta dos tipos ‘2’, ‘3’ e ‘4’.
183.	Para não desvirtuar a função de uma conta corrente, esses tipos não poderiam ser utilizados como se fossem outra conta corrente, com número distinto, e não deveriam ser permitidas retiradas sem que ocorresse o trânsito dos recursos pela conta do tipo 1. Entretanto, há indícios de que esse descontrole possa estar ocorrendo. A tabela a seguir mostra a diferença entre créditos e débitos das 345 contas encaminhadas pelo Banco do Brasil, por tipo de conta. 
	Tipo_Contas
	C
	D
	Diferença

	0
	583.546.111
	702.789.329
	-119.243.218

	1
	4.519.707.085
	5.198.752.163
	-679.045.078

	2
	68.104.261
	552.309.867
	-484.205.606

	3
	1.670.442
	40.967.674
	-39.297.233

	4
	4.017.740.733
	2.698.690.787
	1.319.049.946

	Total
	9.190.768.632
	9.193.509.821
	-2.741.189

184.	O esperado seria um total de créditos próximo ao de débitos para cada tipo de conta, mas não é isso o que ocorre. Embora no total a diferença entre créditos e débitos seja reduzida, de 0,1%, entre os tipos as diferenças são muito grandes. 
185.	As contas de poupança, por exemplo, os débitos são oito vezes superiores aos créditos, totalizando uma diferença de R$ 484 milhões. Já nas contas ‘4’, destinadas a outros casos, o volume de créditos supera o de débitos em R$ 1,3 bilhão. É desconhecido o significado ou por que motivo existe esse tipo genérico ‘4’.
186.	Até aqui, a presente análise suscitou muitas dúvidas a serem esclarecidas sobre os tipos de contas e diferenças encontradas entre créditos e débitos, porém ainda foram encontrados outros problemas, decorrentes da possibilidade de falhas nas classificações de aplicações financeiras.
187.	Para examinar apenas as despesas constantes dos extratos, há necessidade de excluir os lançamentos do tipo 106 - Aplicações. Se houver aplicações financeiras classificadas em tipos diversos do 106, haverá contaminação quando se tentar a totalização da despesa executada.
188.	Ao examinar os lançamentos dos extratos, o presente levantamento constatou grande volume de lançamentos, no valor de R$ 1,1 bilhão, descritos como do tipo 104 - Lançamento avisado, denominados ‘Transferência de Saldo’, em que constava o texto ‘Fundo de Investimento’ no campo destinado a observações em 90% dos casos. 
189.	Esses lançamentos eram operações em que a origem e destino eram idênticas, ou seja, entre as mesmas contas e CNPJ, supondo-se que se tratem de aplicações financeiras, que deveriam utilizar o tipo 106 e não o 104, conforme efetuado. Trata-se de erro de classificação do Banco do Brasil que atrapalha o controle, uma vez que dificulta identificar somente os débitos das despesas do convênio, em função de haver mistura de transferências bancárias, que são aplicações financeiras, com transferências bancárias relacionadas com a execução do convênio. 
190.	Isso produziu a suspeita de que possam existir outras operações classificadas como despesas, porém destinadas a aplicações financeiras. Identificaram-se aplicações financeiras em que consta destinação para número da conta diferente da conta exclusiva, porém do mesmo correntista.
191.	Se o dinheiro pode ser ‘desviado’ da conta exclusiva para outra conta, por meio de uma aplicação financeira, cogitou-se a possibilidade mais grave de que isso também possa ocorrer por ocasião do resgate da aplicação, em que os recursos seriam desviados para contas de terceiros, conforme sugerem as diferenças entre créditos e débitos dos tipos de contas, sem trânsito na conta corrente do tipo 1, inviabilizando o extrato como instrumento de controle.
192.	As suspeitas de má utilização das contas públicas, caso confirmadas, sugerem que os bancos federais não estão atuando no sentido de coibir as práticas irregulares. 
193.	O conjunto de irregularidades no uso das contas exclusivas descritas neste levantamento, sugere a necessidade de realização de ação de controle junto aos bancos federais para verificar o assunto, bem como esta Corte de Contas estudar a edição de normativo visando disciplinar o uso das contas exclusivas, de maneira a preservar seu uso como instrumento de controle.

Saques em Espécie e Pagamentos com Cheques
194.	Foram detectados 136 saques em espécie no valor de R$ 9,3 milhões, na maior parte por meio da rubrica ‘SAQUES CONTRA RECIBO’, utilizada para referência a saques na boca do caixa na agência onde a conta é mantida. Das 24 entidades que realizaram essas operações, onze o fizeram em valores relevantes, acima de R$ 50 mil, havendo operações superiores a R$ 2 milhões. A tabela abaixo evidencia aquelas acima de R$ 400 mil.
	FAVORECIDO / ORIGEM DOS RECURSOS
	FAT
	MDS
	MTE
	TOTAL

	 PREFEITURA MUNICIPAL DE DUQUE DE CAXIAS 
			2.384.813
	2.384.813

	 MUNICÍPIO DE MARILIA 
			2.092.673
	2.092.673

	 DPTO INTERSINDICAL DE EST ESTS SÓCIO ECONÔMICOS 
	1.825.912
			1.825.912

	 MUNICÍPIO DE EMBU DAS ARTES 
		1.027.108
		1.027.108

	 SEC DE ESTADO DO DES ECONÔMICO E SOCIAL 
	527.543
			527.543

	 FUNDAÇÃO GAÚCHA DO TRABALHO E AÇÃO SOCIAL 
	430.902
			430.902

	 OUTROS 17 
	200.116
	53.917
	143.183
	397.215

	 TOTAL 
	3.690.880
	1.081.025
	4.620.668
	9.392.573

195.	Abaixo o detalhamento dessas operações com as datas, valores, origem dos recursos e identificação do titular e da conta em que ocorreu o saque, cabendo observar que o Banco do Brasil não encaminhou a identificação do sacador. Essas operações, em princípio, violam o art. 10 § 1º da Lei 6.170/2007.

	FONTE
	CNPJ
	FAVORECIDO
	UF
	DATA
	AGÊNCIA-CONTA DO BB
	DESCRIÇÃO LANÇAMENTO
	VALOR

	MTE
	29.138.328/0001-50
	PREF DUQUE DE CAXIAS
	RJ
	31/05/2011
	0329-907847
	SAQUE CONTRA RECIBO
	    2.146.331 

	MTE
	44.477.909/0001-00
	MUNICÍPIO DE MARILIA
	SP
	28/07/2010
	0141-554634
	SAQUE CONTRA RECIBO
	    2.092.673 

	FAT
	60.964.996/0001-87
	DIEESE
	SP
	15/12/2009
	3320-52833
	SAQUE CONTRA RECIBO
	    1.220.472 

	MDS
	46.523.114/0001-17
	PREF EMBU DAS ARTES
	SP
	09/10/2013
	2038-396001
	SAQUE CONTRA RECIBO
	       907.652 

	FAT
	03.682.401/0001-67
	SEC DO DES EC. E SOCIAL RONDÔNIA
	RO
	31/01/2011
	2757-81949
	SAQUE CONTRA RECIBO
	       527.543 

	FAT
	94.392.164/0001-55
	FUND GAÚCHA DO TRAB E AÇÃO SOCIAL
	RS
	14/03/2013
	3798-57142
	SAQUE CONTRA RECIBO
	       430.902 

196.	Localizamos notícia relativa a um Termo de Ajuste de Conduta (TAC) firmado em 2014 pelo Ministério Público do Maranhão com o Banco do Brasil para impedir saques em espécie em diversos programas, inclusive o Projovem (peça 38) .
197.	Pelo acordo, o BB ficou obrigado a impedir o saque na ‘boca do caixa’ de contas específicas, tais como: Sistema Único de Saúde (SUS) , Programa Nacional de Alimentação Escolar (Pnae) , Programa Nacional de Transporte Escolar (Pnate) , Programa de Educação de Jovens e Adultos (PEJA) , Programa Dinheiro Direto na Escola (PDDE) , Programa Nacional de Inclusão de Jovens (Projovem) , Fundo de Manutenção e Desenvolvimento da Educação Básica e de Valorização dos Profissionais da Educação (Fundeb) e convênios e contratos de repasse em geral.
198.	A tabela mostra pagamentos com cheques oriundos da amostra solicitadas ao Banco do Brasil, no valor de R$ 371 milhões dos quais 94% vieram com o campo de identificação em branco.
	DESCRIÇÃO DO LANÇAMENTO
	TOTAL
	NÃO IDENTIFICADO
	% VAL
	% QTD

		 VALOR 
	 QTD 
	VALOR
	QTD
		
	CHEQUE
	208.691.681
	18.546
	208.671.481
	18.543
	100%
	100%

	CHEQUE AVULSO ENTRE AGENCIAS
	9.096.375
	536
	9.096.375
	536
	100%
	100%

	CHEQUE COMPENSADO
	84.807.526
	14.807
	63.166.862
	11.534
	74%
	78%

	CHEQUE PAGO EM OUTRA AGENCIA
	59.168.055
	5.197
	59.133.644
	5.195
	100%
	100%

	SAQUE CONTRA RECIBO
	9.290.989
	102
	9.290.989
	102
	100%
	100%

	TOTAL
	371.054.626
	39.188
	349.359.351
	35.910
		
199.	A regra geral não admite o uso de cheques para a realização de pagamentos com recursos de transferências voluntárias, razão pela qual todos esses lançamentos podem ser considerados como indícios de irregularidade.
200.	O Decreto 6170/2007, que criou o Siconv, proibiu o uso de cheques, ao estipular a obrigatoriedade de realização de pagamentos exclusivamente mediante crédito na conta bancária de titularidade dos fornecedores e prestadores de serviços (art. 10, § 3º, II) . No entanto, no ano seguinte, o Decreto 6.619, de 29/10/2008, facultou dispensar esta exigência, desde que atendidos dois requisitos:
a) houvesse concordância manifestada em ato da autoridade máxima do concedente; e 
b) que o pagamento estivesse com datas e favorecidos identificados no Siconv.
201.	Essas condições provavelmente não foram respeitadas, pois são poucas as transferências voluntárias que estão no Siconv, dentre as que mais utilizaram cheques, as quais constam da tabela a seguir, que apresenta as entidades que pagaram mais de R$ 4 milhões usando cheques:

	UF
	FAVORECIDO
	TOTAL

	PE
	SEC DE TRABALHO, QUALIFICAÇÃO E EMPREENDEDORISMO DE PERNAMBUCO
	38.696.539

	DF
	CONFEDERAÇÃO NACIONAL DOS TRABALHADORES METALÚRGICOS
	38.362.719

	SP
	SEC DO EMPREGO E RELAÇÕES DO TRABALHO
	34.910.499

	RS
	FUNDAÇÃO GAÚCHA DO TRABALHO E AÇÃO SOCIAL
	28.178.034

	SE
	ESTADO DE SERGIPE
	17.800.024

	SP
	DEPARTAMENTO INTERSINDICAL DE EST ESTS SÓCIO ECONÔMICOS
	13.146.858

	SE
	SEC DE ESTADO DA INCLUSÃO, ASSIST E DO DES SOCIAL
	12.780.382

	SP
	OXIGÊNIO - DES DE POLITICAS PUBLICAS E SOCIAIS
	10.703.194

	RJ
	APOIO AO TRABALHADOR AUTÔNOMO - ATA
	7.788.441

	SC
	AGENCIA DE DES REGIONAL - ADRVALE
	7.539.137

	PA
	SEC DE ESTADO DE TRABALHO, EMPREGO E RENDA - Seter
	7.045.159

	RJ
	CENTRO DE CIDADANIA CIDADE MARAVILHOSA
	6.708.137

	SP
	CATALISA -REDE DE COOPERAÇÃO PARA SUSTENTABILIDADE.
	6.521.785

	SP
	SEC MUNICIPAL DO DES, TRABALHO E EMPREENDEDORISMO
	6.081.237

	DF
	UNIÃO BRASILEIRA DE EDUCAÇÃO E ENSINO
	5.545.003

	PE
	MUNICÍPIO DE OLINDA
	4.942.682

	PE
	ASSOCIAÇÃO PROGRAMA UM MILHÃO DE CISTERNAS PARA O SEMIÁRIDO
	4.883.159

	RJ
	PREFEITURA MUNICIPAL DE BELFORD ROXO
	4.442.864

	SP
	ASSOCIAÇÃO DO VERDE E PROTEÇÃO DO MEIO AMBIENTE (AVEPEMA) 
	4.362.284

	AM
	SEC DE ESTADO DO TRABALHO
	4.122.866

	RJ
	ASSOCIAÇÃO DE ARTESÃOS E MICROEMPREENDEDORES DO ESTADO DO RIO DE JANEIRO - ARTES DO RIO
	4.031.954

		OUTROS
	102.461.669

		TOTAL
	371.054.626

202.	No entanto, observou-se que esta irregularidade vem diminuindo com o tempo. Na amostra fornecida pelo Banco do Brasil, o volume de cheques caiu bastante a partir de 2012, conforme mostra a tabela a seguir:
	ANO
	VALOR DOS CHEQUES

	2008
	89.699.869

	2009
	104.094.349

	2010
	115.037.829

	2011
	46.670.391

	2012
	5.605.753

	2013
	655.447

	TOTAL
	361.763.638

203.	A Lei da Lavagem de Dinheiro (9.613/98) obrigou todas as instituições financeiras a comunicar ao Conselho de Controle de Atividades Financeiras (Coaf) operações suspeitas do crime de lavagem de dinheiro, como saques em espécie. A lei foi necessária por abranger operações em que há sigilo bancário. 
204.	No caso dos convênios, a conta é pública, não havendo sigilo ou qualquer tipo de empecilho para que os gerentes de agências dos bancos federais efetuem comunicações aos órgãos de controle, porém não se tem notícia que essas comunicações ocorram, cogitando-se que não haja orientação do banco sobre como os funcionários devem proceder ao se depararem com irregularidades no uso da conta pública. 
205.	Também não há notícia de que o Coaf efetue comunicações aos órgãos de controle dos saques em espécie em contas exclusivas, que lhe foram comunicadas pelos bancos, bem como pagamentos em cheques, que são irregulares apenas nas contas públicas.
206.	Conclui-se que a conta pública precisa de uma normatização destinada a evitar o grande volume de irregularidades apontadas no presente levantamento, tema que foi objeto de subitem específico mais adiante.

Ausência de Normas Sobre Contas Públicas
207.	O § 5º do art. 42 da Portaria Interministerial n. 127, de 29 de maio de 2008, estipulou que as contas de convênios e instrumentos congêneres são isentas da cobrança de tarifas bancárias. Contrariando a portaria, houve pagamento dessas tarifas em 117 das 345 contas públicas no período de 2008 a 2013, totalizando R$ 245 mil.
208.	 Não localizamos fundamentação legal para isenção de tarifas, a qual não foi mencionada em comunicado sobre o assunto, emitido pelos gestores do Siconv (peça 39) . No entanto, o fato de interesse não diz respeito à questão da legalidade da isenção da cobrança de tarifas, mas sim à forma preconizada por esses gestores para identificação da conta pública.
209.	O comunicado não foi dirigido aos bancos federais, mas aos concedentes e convenentes, determinando que informassem aos bancos que a conta corrente é isenta de tarifas por se tratar de uma conta pública. Depreende-se, portanto, que os responsáveis pelo Siconv acham natural que os bancos federais abram contas públicas sem ter conhecimento de que estão abrindo uma conta pública, ainda que o titular seja uma prefeitura ou um estado.
210.	Não localizamos norma dirigida aos bancos federais relacionada com contas públicas.
211.	Na legislação brasileira, o crime de lavagem de dinheiro recebeu especial atenção, havendo normas detalhadas sobre o assunto, estipulando penalidades para diversos procedimentos contrários às boas práticas, não só para os favorecidos, mas também aos bancos, seus diretores, gerentes e demais responsáveis relacionados com a movimentação financeira.
212.	Enquanto todos os bancos brasileiros, privados ou públicos, estão obrigados a comunicar operações com indícios de lavagem de dinheiro, observa-se que não há regras determinando comunicações de irregularidades no uso das contas públicas e, em consequência, não há penalidades para o banco, o diretor de controle e risco, o gerente da conta e o titular responsável por sua movimentação.
213.	Observe-se que os procedimentos adotados na prevenção e combate à lavagem de dinheiro chegaram ao ponto de obrigar os bancos a nomearem um diretor responsável (art. 18 da Circular Bacen 3.461/2009) pela implementação das medidas e por efetuar as comunicações ao Coaf de operações suspeitas. No entanto, os desvios de contas públicas, crimes que podem ser considerados mais graves do que a lavagem de dinheiro, não dispõe de normas para coibi-los.
214.	A lacuna normativa produz a indesejável consequência de incentivar ao invés de restringir práticas adotadas em contas correntes comuns, que são irregulares nas contas públicas, tais como saques em espécie, transferências diretas da conta de poupança para terceiros, transferências não identificadas ou para outras contas controladas pelo mesmo titular.
215.	É oportuno observar que boa parte dos recursos das transferências voluntárias dirigem-se a pequenas cidades do semiárido, onde o gerente do banco está sujeito a pressões do poder público titular das contas, os quais, por vezes, são grandes clientes que movimentam parcela significativa do meio-circulante local. 
216.	A ausência de norma estipulando penalidades severas por mau uso da conta pública opera como fator de incentivo para a realização de operações irregulares, por caminhos que evitam os sistemas corporativos da instituição financeira, visando desvios ou dificultar/impedir a identificação do favorecido.
217.	No Estado do Maranhão, o Ministério Público constatou que as Prefeituras realizavam, reiteradamente, à revelia da legislação aplicável, saques ‘na boca do caixa’ de recursos da União repassados sob as mais diversas formas (convênios, repasses fundo a fundo, etc.) , bem como transferiam valores da conta pública para a conta única do Tesouro Municipal ou outras contas pertencentes ao município. 
218.	Em consequência, em 2/4/2014, foi firmado um Termo de Ajuste de Conduta com o Banco do Brasil com o objetivo de garantir a observância da legislação que regula o manuseio de recursos públicos da União repassados aos Entes Federativos, em especial as disposições dos Decretos 6.170/07 e 7.507/2011, de modo a impedir a continuidade das práticas irregulares (peça 38) .
219.	Na Paraíba, em 7/11/2013, foi firmado outro Termo de Ajuste de Conduta com as instituições financeiras mantenedoras de contas públicas recomendando que as irregularidades fossem identificadas e comunicadas e que cessassem as dificuldades de acesso às contas, fosse por meio de fornecimento de senha, fosse pelo encaminhamento de documentação (peça 40) .
220.	Enquanto os bancos federais, como todos os demais, são obrigados a comunicar ao Coaf os saques em espécie de valor superior a dez mil reais, não há norma que os obrigue a comunicar irregularidades em contas públicas, nem tampouco que os impeça ou puna por realizar operações vedadas pelas normas aplicáveis a transferências voluntárias da União.
221.	Tampouco há norma determinando aos bancos federais a apresentação periódica ao Siconv de um ‘Extrato da Conta Pública’ em que ocorra a perfeita identificação de origem e destino de todos os débitos e créditos.
222.	Não há normas dirigidas aos bancos federais nem mesmo para determinar que não se aplica o sigilo bancário às contas públicas, havendo inusitado registro de contestação do caráter público dessas contas dirigido a esta Corte de Contas, destinado a justificar o não atendimento, por parte de banco federal, de pedido de fornecimento de banco de dados contendo extratos de contas pública (TCProcesso 009.680/2013-6) .
223.	Dentre os quatro tipos de contas especificados na Carta-Circular Bacen 3.454/2010 (vide item 161) nenhum deles diz respeito à conta pública.
224.	É oportuno mencionar que os responsáveis pela gestão do Siconv trabalham no Ministério do Planejamento, Orçamento e Gestão (MPOG) , órgão que tem a atribuição de formular políticas e diretrizes de gestão aplicáveis à Administração Pública Federal, o que abrange a edição de normas disciplinadoras de contas correntes criadas para gestão de recursos públicos federais.
225.	Este Tribunal detém poder normativo, conforme estipula a sua lei orgânica:
art. 3° Ao Tribunal de Contas da União, no âmbito de sua competência e jurisdição, assiste o poder regulamentar, podendo, em consequência, expedir atos e instruções normativas sobre matéria de suas atribuições e sobre a organização dos processos que lhe devam ser submetidos, obrigando ao seu cumprimento, sob pena de responsabilidade. (Lei 8.443/92) 
226.	Portanto, seria recomendável que o Tribunal usasse esse poder para regulamentar o uso da conta pública, considerando que o Poder Executivo não o fez. Dentre as medidas que se fazem necessárias, destacam-se:
	a) Obrigação de os bancos federais encaminharem periodicamente aos órgãos de controle arquivos contendo extratos das contas públicas no leiaute da Carta-Circular 3.454/2010;
	b) Estabelecer aos gerentes de conta o dever de zelar pela observância das normas que regem as contas públicas, estipulando penalidades para o banco e para o gerente;
	c) Determinar aos bancos federais a criação do extrato da conta pública, identificando a origem e destino de todas as operações de crédito e débito, estabelecendo punições para o banco, em caso de descumprimento das normas que regem a identificação de origem ou destino;
	d) Determinar ao Banco Central do Brasil a inserção na Carta-Circular 3.454/2010 de tipo de conta destinado a identificar que se trata de conta pública, de maneira a não haver dúvidas sobre a natureza da conta;
	e) Determinar ao Banco Central do Brasil que estabeleça vedação para transferências a terceiros de recursos de aplicações financeiras vinculadas à conta pública sem prévio trânsito dos valores na conta corrente;
	f) Estipular a obrigação de o Coaf periodicamente encaminhar aos órgãos de controle as comunicações de operações suspeitas recebidas, quando se tratar de contas públicas.
Transferências Eletrônicas Não Identificadas pelo Banco do Brasil
A Débito
227.	A tabela a seguir apresenta as operações a débito, de acordo com os tipos definidos na Carta-Circular 3.454/2010, informando os valores e quantidades de operações totais e o montante não identificado com o CPF ou CNPJ do favorecido.
	DESCRIÇÃO DAS OPERAÇÕES BANCÁRIAS A DÉBITO
	TOTAL
	NÃO IDENTIFICADO

	TIPO
	DESCRIÇÃO
	VALOR 
	 QTD 
	 VALOR 
	 QTD 
	% VALOR
	% QTD

	106
	APLICAÇÕES
	3.464.168.249
	3.715
	2.046.486.451
	2.531
	59%
	68%

	104
	LANÇAMENTO AVISADO
	2.987.557.653
	583.345
	719.319.581
	50.865
	24%
	9%

	117
	TRANSFERÊNCIAS ENTRE CONTAS
	1.331.992.870
	44.423
	33.146.798
	146
	2%
	0%

	120
	DOC e TED
	506.951.639
	64.146
	23.119.300
	442
	5%
	1%

	112
	PAGAMENTO FORNECEDORES
	500.794.928
	37.802
	13.711.537
	1.139
	3%
	3%

	101
	CHEQUES
	332.768.930
	35.097
	312.005.849
	32.085
	94%
	91%

	103,119,105,114,
110,102,108
	OUTROS
	69.275.553
	11.859
	1.673.658
	721
	2%
	6%

	TOTAL
	9.193.509.821
	780.387
	3.149.463.175
	87.929
	34%
	11%

228.	Preliminarmente, é oportuno explicar o elevado valor das operações a débito, de R$ 9,2 bilhões, em confronto com o correspondente volume de repasses federais, de R$ 3,7 bilhões. As aplicações financeiras produzem o efeito de dupla contagem, tendo em vista que não são despesas, mas recursos que saem e retornam à conta para novos lançamentos a débito.
229.	No entanto, ainda que se exclua as operações do tipo 106, ainda restam R$ 5,7 bilhões, valor ainda elevado, superior em R$ 2 bilhões aos repasses federais, mesmo considerando que, além destes repasses, entraram nas contas recursos de contrapartida, de rendimentos financeiros e de saldos anteriores. Uma possível explicação seria a realização de aplicações financeiras sem utilizar o tipo 106, por meio de outros tipos, como transferências, o que produziria novas duplas contagens. 
230.	A ausência de identificação de operações do tipo 106 não é um problema, desde que a aplicação se dê na mesma conta e na mesma pessoa do correntista. 
231.	Excluído o tipo 106, que não se refere a despesas, o valor dos pagamentos não identificados alcançou a R$ 1,1 bilhão de um total de débitos de R$ 5,7 bilhões, representando 19%. 
232.	Relativamente aos cheques, 94% dos valores não estão identificados, totalizando expressiva cifra, superior a R$ 300 milhões, cabendo mencionar que os pagamentos por cheque foram vedados em 2007, pelo Decreto 6170 que criou o Siconv. 
233.	Diferente dos cheques, as transferências eletrônicas exigem de seu autor a digitação do CNPJ ou CPF do favorecido como um requisito para a realização da operação pelo sistema corporativo do banco. Por essa razão, esperava-se que 100% dessas operações estivessem identificadas nos extratos solicitados ao Banco do Brasil. No entanto, isso não ocorreu, inclusive para os tipos 107 e 120, destinados a transferências entre contas e TED/DOC, com R$ 56 milhões em operações não identificadas.
234.	No tipo 104, dedicado a ‘Lançamento Avisado’, o valor não identificado é superior a R$ 700 milhões, representando 24% do total desse tipo. Embora não seja claro o significado de ‘Lançamento Avisado’, boa parte é composta por transferências eletrônicas, como ‘Ordens Bancárias’. A tabela abaixo abre o valor do tipo 104 pelas subdescrições nomeadas pelo banco:
	TIPO 104 - LANÇAMENTO AVISADO
	TOTAL
	NÃO IDENTIFICADO

	SUBDESCRIÇÃO DO BANCO
	VALOR 
	 QTD 
	 VALOR 
	 QTD 
	% VALOR
	% QTD

	EMISSÃO DE ORDEM BANCARIA
	1.250.981.674
	455.628
	300.863.756
	18.076
	24%
	4%

	TRANSFERÊNCIA DE SALDO
	1.107.645.406
	3.001
	16.819.020
	73
	2%
	2%

	PROVISÃO
	312.780.953
	87.691
	193.603.536
	12.119
	62%
	14%

	PAGTOS DIVERSOS AUTORIZADOS
	103.338.942
	5.437
	103.338.942
	5.437
	100%
	100%

	PAGTO VIA AUTO-ATENDIMENTO BB
	46.736.191
	135
	-
	-
	0%
	0%

	MOVIMENTO DO DIA
	34.262.152
	56
	33.542.866
	26
	98%
	46%

	AVISO DE DEBITO
	33.306.547
	1.074
	19.103.965
	439
	57%
	41%

	DEBITO AUTORIZADO
	24.802.127
	319
	-
	-
	0%
	0%

	FOLHA DE PAGAMENTO
	14.149.919
	10.910
	10.662.807
	7.629
	75%
	70%

	PAGAMENTO DE TITULO
	13.921.413
	5.628
	12.971.164
	4.800
	93%
	85%

	DEBITO BENEFICIO
	10.587.968
	84
	10.587.968
	84
	100%
	100%

	PAGAMENTO ELETR TITULO
	8.455.958
	1.718
	8.455.958
	1.718
	100%
	100%

	EMISSÃO ORDEM BANCARIA
	5.488.584
	357
	5.488.584
	357
	100%
	100%

	EMISSÃO DE ORDEM DE PAGAMENTO
	3.584.078
	70
	2.881.459
	40
	80%
	57%

	OUTROS
	17.515.742
	11.237
	999.557
	67
	6%
	1%

	TOTAL
	2.987.557.653
	583.345
	719.319.581
	50.865
	24%
	9%

235.	Parte expressiva dos valores não identificados correspondem às rubricas ‘Emissão de Ordem Bancária ‘, com R$ 300 milhões, ‘Provisão’, R$ 194 milhões, e ‘Pagtos Diversos Autorizados’, R$ 103 milhões, os quais, somados, correspondem a quase R$ 600 milhões ou 16% do valor dos repasses federais, de R$ 3,7 bilhões.
236.	Das 138 agências detentoras das 345 contas cujos extratos foram encaminhados pelo Banco do Brasil, em 92 o percentual de não identificação das despesas é inferior a 10%. No extremo oposto, há 8 agências em que a não identificação é superior a 50%, conforme evidenciado na tabela seguinte:
					
	Distribuição de Frequência do % de Não Identificação dos Lançamentos que representam Despesas

	de
	0%
	até
	10%
	92

	de
	10%
	a
	20%
	10

	de
	20%
	a
	30%
	14

	de
	30%
	a
	50%
	14

	de
	50%
	a
	75%
	6

	de
	75%
	a
	95%
	0

	de
	95%
	a
	100%
	2

	Total
				138

237.	Em uma análise dos valores não identificados por agência, constatou-se que apenas 18 agências das 138 abarcam 87% das despesas não identificadas, correspondentes a R$ 686 milhões de um total de R$ 789 milhões de gastos sem identificação. Essas 18 agências concentram 162 das 345 contas encaminhadas pelo Banco do Brasil, representando R$ 2,7 bilhões dos repasses federais ou 72% do total.
238.	Das agências que abrigaram as 345 contas, em 8 dos 27 estados as liberações foram feitas em uma única agência. Em 21 estados, a agência principal absorveu volume de repasses superior a 70%. Apenas em 3 UF (DF, RJ e SP) não ocorreu concentração de repasses superior a 85% em até três agências.
A Crédito
239.	Nas transações a crédito, os valores sem origem identificada são bem menores, conforme se poderá constatar ao final da análise. 
240.	A tabela abaixo apresenta as operações a crédito, de acordo com os tipos definidos na Carta-Circular 3.454/2010, informando os valores e quantidades de operações totais e o montante não identificado com o CPF ou CNPJ do favorecido.
241.	O tipo 214, correspondente a Depósitos Especiais’, abriga as Ordens Bancárias (OB) ingressadas na conta exclusiva, abrangendo os R$ 3,7 bilhões em repasses federais, acrescidos de recursos de contrapartida.
	DESCRIÇÃO DAS OPERAÇÕES BANCÁRIAS A CRÉDITO
	TOTAL
	NÃO IDENTIFICADO

	TIPO
	DESCRIÇÃO
	VALOR 
	 QTD 
	 VALOR 
	 QTD 
	% VALOR
	% QTD

	206
	RESGATE DE APLICAÇÃO
	4.159.239.712
	37.471
	781.371.297
	9.915
	19%
	26%

	214
	DEPÓSITOS ESPECIAIS
	3.781.498.664
	2.324
	490.074.577
	319
	13%
	14%

	213
	TRANSFERÊNCIAS ENTRE CONTAS
	738.332.130
	6.442
	2.271.326
	12
	0%
	0%

	205
	LANÇAMENTO AVISADO
	302.594.784
	13.404
	43.728.883
	3.505
	14%
	26%

	209
	DOC e TED
	142.993.398
	502
	-
	-
	0%
	0%

	204
	ESTORNOS
	37.001.924
	918
	6.823.495
	437
	18%
	48%

	201,215,203, 210,207
	OUTROS
	29.108.019
	4.447
	24.633.422
	3.903
	85%
	88%

	TOTAL
	9.190.768.632
	65.508
	1.348.903.000
	18.091
	15%
	28%

242.	Excluídos os tipos cuja identificação não é essencial, como os resgates de aplicações e OB oriundas dos repasses federais, sobram cerca de R$ 54 milhões sem identificação. No entanto, deste valor, R$ 35 milhões inclusos no tipo 205 são ingressos decorrente de ordens bancárias canceladas e outros R$ 9 milhões de TED/DOC cancelados. Abatendo-se estes valores, sobram R$ 33 milhões sem identificação, que se contrapõem a um valor análogo superior a R$ 1 bilhão para os débitos.
Fragilidades de Gestão e Controle
243.	No caso do MDS, há sinais de que programas foram criados ou implementados sob influência ou a pedido de organizações da sociedade civil (peça 41 e 42) , como é o caso do PAA e do programa de cisternas. O primeiro foi criado para atender ao Consea, um conselho formado por dezenas de ONGs, cujas reuniões geram atas com recomendações ao governo. No segundo, as contratações de entidades responsáveis pela execução, vem sendo feitas, na sua maior parte, não pelo MDS, mas por uma ONG registrada como Oscip, a AP1MC. 
244.	No caso do MTE, há nomeações partidárias, inclusive em setores responsáveis por atividades de controle, havendo grande quantidade de escândalos na imprensa envolvendo favorecimento a ONGs ligadas ao partido PDT.
245.	Boa parte das irregularidades relatadas neste levantamento poderia ser detectada mediante exames superficiais em documentos e informações que deveriam constar do Siconv, como a Relação de Pagamentos e o extrato bancário. Se isso não ocorreu é sinal de que não está havendo a supervisão ministerial nem mesmo sobre documentação básica para o controle.
Influência de Conselhos e Partidos na Gestão e Controle
246.	As decisões de políticas públicas do MDS por vezes observam as atas de decisões adotadas em reuniões de conselhos formados por dezenas de organizações da sociedade civil, que criam e modificam programas de governo. Por exemplo, no site do MDS (peça 41) , o Conselho Nacional de Segurança Alimentar e Nutricional (CONSEA) foi qualificado como ‘um instrumento de articulação entre governo e sociedade civil na proposição de diretrizes para as ações na área da alimentação e nutrição’, possuindo uma página própria no site da Presidência da República.
247.	Há sinais de que a criação do PAA, por exemplo, baseou-se em documentos do Consea, como as decisões de sua primeira reunião, expressa na Ata número 1 de 2003 (peça 42) . Uma avaliação do IPEA, por solicitação do Consea, menciona em sua conclusão que recomendações do Consea foram convertidas em atos normativos, como a Lei que criou o PAA (peça 43) .
248.	Já o MTE, durante o período do levantamento, esteve controlado por Ministros integrantes do Partido Democrático Trabalhista (PDT) , cujos principais cargos de confiança foram ocupados por pessoas do partido, conforme exposto em um Relatório de Inteligência elaborado em 2011 por esta unidade técnica (peça 44) .
249.	No MTE, dentre as nomeações de maior risco, estava a da Diretora do Departamento de Qualificação Profissional (DEQ) , Srª Ana Paula da Silva, ocorrida em março de 2009, após perder as eleições municipais de 2008 para o cargo de Prefeito de Bombinhas SC, concorrendo pelo PDT. Em outubro de 2009, sete meses após sua nomeação para o MTE, a Srª Ana Paula da Silva foi condenada pelo TCU por ter se recusado a prestar contas como tesoureira do fundo partidário do PTD-SC do exercício de 2002. Em sessão de 13/10/2009, o TCU condenou-a não só ao débito de R$ 61 mil, mas também a uma multa de R$ 3 mil diante da gravidade da falha cometida. O relatório concluiu que a Srª Ana Paula da Silva não atendeu aos vários chamamentos feitos pelo TRE-SC e pelo TCU para que apresentasse a documentação para sanear os autos, optando pela revelia. Em matéria do jornal ‘O Globo’ de 10/09/2013 (peça 47) , foram reveladas gravações telefônicas da ‘Operação Esopo’, em que a investigação da PF apontou que a Srª Ana Paula da Silva utilizou seu cargo para beneficiar o IMDC, a mando de seu proprietário, Deivson Vidal. Em 23 de abril de 2012, ela avisou ao empresário, em primeira mão, que a pendência do IMDC na CGU havia sido resolvida. Num dos trechos, ela fez questão de realçar o empenho do ministro interino, Paulo Roberto Pinto, para resolver a situação. Em outro, ela orienta o empresário como proceder para receber o documento imediatamente.
250.	A ‘Operação Esopo’ da Polícia Federal teve suas investigações iniciadas em 2011, após uma denúncia da CGU à Receita Federal sobre irregularidades encontradas em prestações de contas das entidades que executavam o programa Projovem.
251.	Outro caso de demissão relacionado ao IMDC e aos controles do Ministério foi o do Sr. Antônio Sérgio Alves Vidigal, político do PDT-ES, que ocupou, em duas ocasiões, o principal cargo no MTE, de Secretário de Políticas Públicas do MTE.
252.	Uma matéria no Jornal ‘O Globo’ informou que Sérgio Vidigal teria sido designado pelo Ministro para um cargo chave de controle, para comandar investigações de fraudes no Ministério abrangendo a contratação do IMDC. No entanto, anteriormente, Sérgio Vidigal, quando foi Prefeito de Serra (ES) entre 2009 e 2012, contratou o mesmo IMDC por R$ 4,6 milhões, segundo divulgado em matéria do Jornal Nacional de 13/9/2013. Documentos relacionados a ligações de Sérgio Vidigal com o IMDC estão na peça 45.
253.	Em relação ao MDS, o Ofício 1093 de 24/10/2013, encaminhado a esta unidade técnica, em atendimento à requisição de informações de equipe de auditoria, é revelador sobre a visão do Ministério de como deva se dar o controle das transferências fundo a fundo do Fnas.
254.	Entende o MDS que sua responsabilidade de acompanhar e fiscalizar se dá apenas sobre a prestação de contas do ente federado, não abrangendo as entidades executoras dos serviços sócio assistenciais, tarefa que competiria ao gestor em sua respectiva localidade e aos Conselhos Assistenciais, uma vez que a União não compõe a relação jurídica eventualmente estabelecida entre os entes federais e as entidades assistenciais (peça 46, itens 13 e 16) . Acrescenta que entendimento nesse sentido constaria dos itens 32 e 33 do Acordão n. 601/2009, de relatoria do Ministro José Jorge.
Item 32) ‘... com a aplicação efetiva, a partir de 1998, da Lei 8.742, de 1993, de transferência de recursos ‘fundo a fundo’ um compartilhamento de responsabilidades na fiscalização dos recursos, a teor do que dispõe o art. 30 da referida lei, inclusive com a participação da sociedade civil, por meio do Conselho de Assistência social, in verbis: ‘, Item 33) ‘Assim, o que há, de fato, é um acompanhamento indireto por parte do Ministério e do Fnas com base nas informações prestadas pelos Estados e Municípios, realizado agora, por meio eletrônico, no âmbito do Sistema Único de Assistência Social-SUAS, sendo que quem tem a sua disposição toda a documentação dos convênios firmados com entidades parceiras, no caso as ONGs, são aqueles entes, até porque, no meu sentir não seria plausível o recebimento, análise e guarda de toda essa documentação (de mais de 5.000 municípios) , nos órgãos centrais da Assistência Social’. (grifos do MDS) 
255.	No entanto, o TCProcesso 011.025/2014-0 apresenta indícios de que a fiscalização do ente federado que o MDS admite ser responsável é feita sobre relatórios que não identificam os principais favorecidos pelos recursos, indicando que se trata de uma supervisão proforma. 
256.	O compartilhamento de responsabilidades preconizado pelo referido acórdão reconhece o dever do MDS de fazer sua parte, supervisionando ao menos itens elementares a seu alcance, como o extrato bancário.

Ausência de Supervisão sobre os Extratos Bancários
257.	Os extratos bancários são documentos essenciais que formam a base de uma prestação de contas, cabendo seu acompanhamento e supervisão por parte do ministério concedente de recursos federais para verificar, dentre outros itens:
	a) se a conta aberta para execução do convênio era conta exclusiva;
	b) se houve transferências da conta exclusiva para contas estranhas ao convênio, mantidas pelo convenente;
	c) se houve pagamentos por meios vedados pelas normas, como saques em espécie e cheques;
	d) se os saldos finais foram devolvidos.
258.	O item ‘Falhas no uso da Conta Pública’ apresentou evidências dessas ocorrências, não havendo sinais de que os ministérios concedentes estejam verificando os extratos bancários. Cabe lembrar que, para justificar o não fornecimento de documentos a este levantamento, o MTE alegou incapacidade de localizar processos de prestação de contas requisitados pela equipe de auditoria (item 51) .
259.	Registra-se, também, a falta de zelo dos ministérios em função da não inclusão de extratos bancários no Siconv. Mesmo para os convênios com prazo encerrado para prestação de contas, esse documento não consta do Siconv em boa parte dos casos. Houvesse respeito à transparência pública, os ministérios deveriam copiar esse documento da prestação de contas para incluir no sistema por iniciativa própria, punindo o convenente que deixou de cumprir a sua obrigação de fazê-lo.
260.	O TCProcesso 031.247/2011-3 examinou a supervisão do MTE sobre os convênios do Programa Projovem com a autarquia estadual Instituto de Desenvolvimento do Norte e Nordeste de Minas Gerais (Idene) , a qual recebeu R$ 30,5 milhões e os repassou integralmente à ONG Instituto Mineiro de Desenvolvimento e Cidadania (IMDC) , única subcontratada para executar o programa no estado. 
261.	Algumas das constatações da auditoria, concluída em março de 2012, são suficientes para demonstrar que não havia supervisão do concedente (p. 51/52 do relatório de auditoria) : 
	a) ...omissão dos gestores responsáveis da SPPE na supervisão das transferências...;
	b) ...saque de cheques em dinheiro...;
	c) ...não foram apresentados os extratos bancários e a relação de favorecidos dos pagamentos efetuados pelo IMDC.
262.	O convenente também era uma autarquia estadual do Estado do Espírito Santo, denominada Agência de Desenvolvimento das Micro e Pequenas Empresas e do Empreendedorismo (Aderes) , que firmou o convênio 778186, no valor de R$ 23 milhões, assinado em 31/12/2012, destinado a implantar 10 mil cisternas em 35 municípios capixabas. Em abril de 2013, o MDS repassou dez milhões de reais exatos à Aderes, que nunca havia construído cisterna e com a qual o MDS jamais havia formalizado convênio.
263.	Trata-se de um caso emblemático de descaso com a supervisão do extrato por parte do MDS, que se omitiu de adotar as providências cabíveis para recuperar os recursos, apesar da repercussão da Operação Esopo na imprensa.
264.	Em agosto de 2013, houve o primeiro e único desembolso do convênio, no valor de R$ 5,6 milhões, pagos pela Aderes ao IMDC. No mês seguinte, o IMDC foi alvo da ‘Operação Esopo’ da Polícia Federal que resultou na prisão de seu Presidente e de mais de vinte pessoas. O MDS não instaurou Tomada de Contas Especial para recuperar esses recursos. 
265.	O convênio terminou a vigência em 30/11/2013. Transcorrido o ano seguinte, o MDS não adotou providência sequer para recuperar o saldo da conta convênio, que o Banco do Brasil informou ser de R$ 4,9 milhões em 22/12/2014, conforme consta de documento do Siconv (peça 48) .
266.	O conjunto dos fatos conduz a irregularidades inescapáveis a uma supervisão, ainda que limitada aos extratos bancários. Tratam-se de indícios de desinteresse dos dois ministérios em exercer suas obrigações de acompanhar, supervisionar e fiscalizar os recursos.

Transferência de Responsabilidades Típicas de Estado para uma ONG
267.	As normas existentes sobre convênios com instituições sem fins lucrativos foram feitas na suposição de que se tratavam de entidades financiadas por doações privadas, que há anos exerciam atividades de assistência social, e que teriam interesse em ampliar suas atividades com o auxílio do Estado. No entanto, não é esse o quadro que se observa na maioria dos grandes convênios.
268.	No caso do programa Sine do MTE, geralmente o ministério transfere a estados e municípios os recursos e a responsabilidade de executar as ações de implantação e manutenção de unidades prestadoras de serviços aos trabalhadores. No entanto, alguns dos maiores convênios do Sine foram firmados diretamente pelo ministério com entidades privadas, ao invés de estados e municípios. 
269.	O maior deles, 702262, com repasses de R$ 62 milhões, foi firmado com a Confederação Nacional dos Trabalhadores Metalúrgicos (CNTM) , cujos objetivos estatutários não são compatíveis com os do convênio, não comportando implantação e gestão de grandes unidades de atendimento a desempregados.
270.	Segundo os dados encaminhados pelo Banco do Brasil, os maiores pagamentos feitos pela CNTM foram por meio de cheques, razão pela qual não se tem a identificação da maior parte dos recursos. No entanto, considerando os valores identificados, o maior contemplado foi a Associação para Valorização de Pessoas com Deficiência (Avape) , CNPJ 43.337.682/0001-35, cujos objetivos sociais também são discrepantes com os do convênio, cabendo mencionar que seu presidente, o Sr. Carlos Eduardo Ferrari, ocupou o cargo de presidente do Conselho Nacional de Assistência Social.
271.	O segundo maior favorecido por convênios diretos do Sine foi o Centro de Atendimento ao Trabalhador (Ceat) , que recebeu o valor de R$ 45 milhões, pelos convênios 702319 e 749402. Os desvios desses recursos deram origem à ‘Operação Pronto-Emprego’ da Polícia Federal.
272.	No caso do MDS, o programa de construção de cisternas é um dos maiores já executados no país. As liberações com a palavra ‘cisterna’ constantes do Portal da Transparência somaram R$ 2,3 bilhões até agosto de 2014, sendo o MDS responsável por R$ 1,7 bilhão ou 76%. Desse total, a Oscip Associação Programa Um Milhão de Cisternas (AP1MC) recebeu 345 repasses no valor de R$ 659 milhões de 2008 a 2013, todos abrangidos pelo presente levantamento e com extratos das contas convênio encaminhados pelo Banco do Brasil.
273.	Trata-se de uma entidade criada em 2002, cuja atuação se dá como distribuidora de recursos para outras instituições sem fins lucrativos, por meio de subcontratações sem licitação. Em consequência, o MDS abdicou de responsabilidades típicas de Estado, que são prerrogativas do governo federal como concedente de recursos públicos. O interesse em realizar esses convênios não partiu da ONG, mas sim do MDS, que abriu mão de intransferíveis funções de Estado.
274.	O item 2.2 do Relatório de Auditoria do TCProcesso 027.709/2010-8 examinou a atuação da Oscip AP1MC, tendo constatado que houve a terceirização da execução, contrariando o Parágrafo único do art. 3º da Lei 9.790/99, que somente admite a execução direta de doze objetivos sociais possíveis, nenhum dos quais é possível enquadrar as atividades da AP1MC. 
275.	Constatou-se, também, excessivos gastos em atividades não relacionadas com a construção de cisternas:
A AP1MC apresentou-se capacitada para implementar o objeto proposto, então, é questionável desembolso tão grande em pessoal e custeio, incluindo tantas atividades acessórias à construção das cisternas... Mesmo após cinco anos de projeto e o gasto de mais de R$ 230 milhões, substancial parcela dos recursos ainda é gasta em atividades não diretamente voltadas para a construção das cisternas. 
276.	Compete ao Estado as responsabilidades de escolher os executores, de exercer a supervisão e controle e de oferecer transparência à sociedade dos gastos na ponta final, dos contratados para a construção das cisternas. O MDS transferiu essas responsabilidades para um ente privado, sendo pouco provável que desconheça o fato de seus dois sócios possuírem vínculos com ONGs para as quais repassam recursos, caracterizando um quadro de conflito de interesses.
277.	A entidade AP1MC, CNPJ 05.080.329/0001-23, desde 2011, tem como sócios duas pessoas físicas:
	a) Naidison de Quintella Baptista, 74 anos, filósofo, membro do Consea (2006 a 2010) , Sec-Executivo do Movimento de Organização Comunitária (MOC) desde 1982, entidade que recebeu R$ 7,4 milhões diretamente da AP1MC;
	b) Carlos Humberto Campos, 57 anos, professor da UFPI, assessor da Cáritas Brasileira Regional do Piauí, entidade que recebeu R$ 5,8 milhões diretamente da AP1MC;
278.	Até 2010, tinha menos de 50 funcionários, quantidade que dobrou até o final de 2013, havendo dúvidas se é pessoal suficiente para controlar a execução indireta, que resultou em repasses no montante de R$ 464 milhões para cem instituições sem fins lucrativos, as dez maiores abaixo relacionadas (dentre as identificadas pelo Banco do Brasil) :

	ENTIDADE
	VALOR REPASSADO

	CARITAS BRASILEIRA
	24.049.850

	DIACONIA
	10.369.028

	CENTRO DE ASSESSORIA DO ASSURUA
	8.832.038

	CENTRO DE AGROECOLOGIA NO SEMIÁRIDO
	8.425.916

	CENTRO DE DEFESA DOS DIREITOS HUMANOS ANT CONSELHEIRO
	7.388.267

	MOC MOVIMENTO DE ORGANIZAÇÃO COMUNITÁRIA
	7.363.214

	CENTRO EST DO TRAB E DE ASSESSORIA AO TRABALHADOR
	7.172.351

	CEDASB - CENTRO DE CONVIVÊNCIA E DESENVOLVIMENTO AGROECOLÓGICO DO SUDOESTE DA BAHIA
	6.958.296

	DIOCESE DE CARUARU
	6.649.822

	ESCOLA DE FORMAÇÃO POLITICA E CIDADANIA
	6.598.727

	TOTAL
	93.807.509

279.	Essas entidades não parecem possuir condições de gestão, muitas das quais administradas por habitantes locais, que teriam que deixar suas atividades profissionais para gerenciar aplicações de milhões de reais.
280.	O controle social também não é possível. Embora todos os convênios da AP1MC estejam no Siconv, a subcontratação provoca a completa opacidade das despesas com a construção das cisternas, pois o sistema apresenta apenas os pagamentos da AP1MC para outras ONGs, ocultando os responsáveis pela execução financeira, trazendo graves prejuízos para a transparência pública.
281.	Fosse o caso de se tratar de uma entidade capaz de exercer o papel articulador das ações de construção de cisternas no semiárido, essa atividade de articulação poderia ser exercida sem que fosse necessário transferir a essa entidade toda a responsabilidade de execução, todos os recursos, a prerrogativa de escolher intermediários, o controle e a avaliação dos resultados. 
282.	O aqui exposto é suficiente para se perceber a magnitude dos riscos envolvidos, estando presentes os seguintes ingredientes:
	a) concentração de poder sobre centenas de milhões de reais nas mãos de dois sócios de uma instituição sem fins lucrativos;
	b) distribuição de milhões de reais a ONGs do interior do semiárido, geridas por profissionais sem qualificação;
	c) inexistência de transparência do destino final dos recursos nos sistemas públicos de informação como o Siconv;
	d) omissão do MDS nas suas funções de gestão, controle e supervisão.
Situações Gerais de Risco
283.	Ao analisar as entidades privadas que receberam pagamentos dos convenentes, o levantamento constatou uma série de situações de risco, tais como:
	a) pagamentos a pessoas jurídicas com sócios sancionados pela CGU, ocupando cargos de servidores públicos ou candidatando-se a cargos eletivos;
	b) pagamentos milionários a microempresas e pessoas jurídicas sem funcionários; 
	c) pagamentos a agricultores familiares que não preenchem requisitos do PAA;
	d) pagamentos sem identificação dos favorecidos nos extratos encaminhados pelo Banco do Brasil.
Entidades Classificadas pela CGU como Impedidas
284.	O Decreto 7592, de 28/10/2011, criou o Cadastro de Entidades Privadas Sem Fins Lucrativos Impedidas - (CEPIM) , mantido pela CGU e divulgado no Portal da Transparência, composto por entidades impedidas de firmar convênios com a administração pública federal, em função de reprovação de prestação de contas informada por órgãos federais. O CEPIM informa os seguintes dados: CNPJ, Razão Social, Número do Convênio, Órgão Concedente e Motivo do Impedimento. Não é divulgada a data do ingresso da entidade no cadastro.
285.	Em 31/12/2014, havia 2510 CNPJ no CEPIM, inclusos em razão de 4.300 convênios, dos quais o MTE contribuiu com 142 e o MDS com 13 convênios. Em 938 convênios, o motivo do impedimento não foi especificado. 
286.	Cabe observar que o cadastro abrange os dirigentes das entidades impedidas. Segundo o § 1º do art. 4º do referido Decreto, o impedimento é estendido às ONGs que tenham em seu corpo diretivo dirigente ou exdirigente de entidade declarada impedida.
287.	Dentre as dez entidades privadas que mais receberam transferências voluntárias, cinco estão no CEPIM, todas receberam recursos do MTE e tinham ligações com candidatos, parlamentares ou fundadores do PDT (vide tabela do item 332) .
288.	Nas operações a débito registradas nos extratos bancários das contas encaminhadas pelo Banco do Brasil há 95 entidades sem fins lucrativos que constam do Cepim, as quais receberam pagamentos no valor de R$ 336 milhões. Esses recursos concentraram-se no MTE, pois das 95, apenas nove entidades receberam recursos do MDS, equivalentes a R$ 30 milhões, ou 9% do total de R$ 336 milhões. A tabela abaixo mostra as 36 entidades que receberam mais de R$ 2 milhões:
	ENTIDADES QUE CONSTAM DO CEPIM E RECEBERAM RECURSOS ACIMA DE R$ 2 MILHÕES

	CNPJ
	NOME
	VALOR

	21.145.289/0001-07
	INST MUNDIAL DE DESENV E DA CIDADANIA IMDC
	37.630.506

	00.829.563/0001-97
	FUNDAÇÃO OSCAR RUDGE
	30.453.854

	06.209.497/0001-39
	CENTRO DE ATENDIMENTO AO TRABALHADOR - CEAT
	25.685.714

	05.025.431/0001-26
	INST BRASILEIRO DE TRABALHO, EDUCAÇÃO E CAPACITAÇÃO IBRATEC
	25.475.670

	42.593.079/0001-51
	CENTRO DE CIDADANIA CIDADE MARAVILHOSA
	19.314.648

	05.559.151/0001-06
	ORGANIZAÇÃO TRAJETÓRIA MUNDIAL
	15.722.546

	05.419.156/0001-25
	FUNDAÇÃO GOMES DE SOUSA
	14.845.928

	04.135.409/0001-76
	INST DE PESQUISA, DESENV E EDUCAÇÃO - IPDE
	11.415.769

	04.011.396/0001-23
	APOIO AO TRABALHADOR AUTÔNOMO - ATA
	9.633.771

	06.102.236/0001-15
	COOPERATIVA DE TRABALHO E ASSISTÊNCIA A AGRICULTURA FAMILIAR SUSTENTÁVEL DO PIEMONTE - COFASPI
	9.593.458

	03.577.536/0001-62
	INST ADESOL - AÇÃO PARA O DESENV SOCIAL INTEGRADO
	9.018.642

	03.165.769/0001-58
	CENTRO DE PESQUISA E QUALIFICAÇÃO TECNOLÓGICA-CPQT
	8.510.213

	06.010.419/0001-00
	AGENCIA DE DESENV REGIONAL - ADRVALE
	6.724.874

	04.587.825/0001-05
	ASSOCIAÇÃO DO VERDE E PROTEÇÃO DO MEIO AMBIENTE (AVEPEMA) 
	6.658.903

	05.400.024/0001-51
	CONFEDERAÇÃO NACIONAL DOS EVANGÉLICOS - CONAE
	5.532.095

	35.677.707/0001-11
	POLO SINDICAL DOS TRABALHADORES RURAIS DO S S FRANCISCO
	4.650.547

	02.543.266/0001-06
	COOPERATIVA DE TRABALHO MULTIDISCIPLINAR POTIGUAR
	4.492.100

	05.042.523/0001-14
	INST DE DESENV HUMANO - IDESH
	4.353.889

	33.637.117/0002-10
	ASSOCIAÇÃO BRASILEIRA PARA PREVENÇÃO DE ACIDENTES
	4.309.636

	01.250.754/0001-62
	PANGEA - CENTRO DE ESTUDOS SOCIOAMBIENTAIS
	4.192.409

	01.983.244/0001-02
	INST DE QUALIDADE DE VIDA - IQUAVI
	3.958.018

	01.318.855/0001-28
	FUNDAÇÃO INTERUNIVERSITÁRIA DE EST E PESQ SB O TRABALHO
	3.898.896

	59.587.949/0001-82
	OXIGÊNIO - DESENV DE POLITICAS PUBLICAS E SOCIAIS
	3.884.549

	05.515.569/0001-03
	AGENCIA MANDALLA DE DESENV HOLÍSTICO SISTÊMICO AMBIENTAL
	3.696.156

	05.469.732/0001-49
	INST DE DESENV ECONÔMICO, SOCIAL E PRODUTIVO - IDESP
	3.531.102

	04.428.863/0001-15
	CENTRO DE EDUCAÇÃO E DESENV COMUNITÁRIO (CEDEC) 
	3.352.090

	09.390.295/0001-24
	ASSOCIAÇÃO DE APOIO AS COMUNIDADES DO CAMPO DO R G N
	3.157.675

	04.147.014/0001-93
	INST BRAZIL GLOBAL
	3.127.530

	04.922.709/0001-03
	ASSOCIAÇÃO PARA ORGANIZAÇÃO E ADMINISTRAÇÃO DE EVENTOS, EDUCAÇÃO E CAPACITAÇÃO
	2.723.525

	03.568.047/0001-44
	IBRAE - INST BRASILEIRO DO EMPREENDEDOR
	2.545.297

	01.971.267/0001-99
	FUNDAÇÃO INST PARA O DESENV DA AMAZÔNIA
	2.509.507

	01.066.691/0001-99
	SIND TRAB COND DE VEIC DE DUAS RODAS DO EST DE GOIÁS
	2.491.679

	00.768.913/0001-52
	INST LATINO AMERICANO DE TECNOLOGIA EM EDUCAÇÃO E CIÊNCIAS - ILATEC
	2.477.144

	08.763.259/0001-04
	UNIÃO MULTIDISCIPLINAR DE CAPACITAÇÃO E PESQUISA - UNICAPES
	2.454.888

	04.751.941/0001-18
	INST EPA]-ESPAÇO DE PRODUÇÃO AO DESENV SUSTENTÁVEL
	2.281.556

	84.684.182/0001-57
	SOCIEDADE EDUCACIONAL DE SANTA CATARINA
	2.276.573

	TOTAL
		306.581.359

289.	Em princípio, não haveria irregularidade em conceder recursos para uma entidade que, posteriormente passou a fazer parte do CEPIM. O que a tabela acima pretende mostrar é o volume de más escolhas de entidades.

Pagamentos a PJ com Sócios ou Parentes Sancionados, Candidatos ou Servidores Públicos
290.	Foram realizados cruzamentos para verificar se pessoas jurídicas que receberam recursos federais possuíam sócios ou parentes de sócios enquadrados em situações indicativas de fatores de risco, de 2008 em diante, tendo sido localizados os seguintes quantitativos:
	Situação de Risco
	Sócios
	Parentes de Sócios

	Ocupantes de cargos públicos
	34
	185

	Sancionados por órgãos de controle
	46
	8

	Candidatos a cargos eletivos
	26
	29

	Total
	106
	222

Pagamentos Milionários a Entidades Privadas sem Funcionários
291.	O número de entidades privadas sem registro de funcionários entre 2008 e 2013 alcançou a 276, sendo 47 delas sem registro de empregados em nenhum dos exercícios. Das 276, 126 (46%) receberam mais de R$ 2 milhões no período em repasses federais efetuados por estados, municípios e instituições sem fins lucrativos.
Pagamentos Milionários a Microempresas
292.	As empresas classificadas como EPP (Empresa de Pequeno Porte) e ME (Microempresa) , em um total de 888, receberam R$ 279 milhões em recursos federais, sendo que 73 delas receberam mais de um milhão de reais, alcançando R$ 10,5 milhões a primeira colocada.
293.	Destes 279 milhões, 62% foram pagos por sete contas, sendo R$ 130 milhões em cinco contas do programa do leite, R$ 37 milhões em uma conta de cisternas e R$ 7 milhões em uma conta do Sine:
	OS
	PROG
	Siafi
	AG-CTA
	FAVORECIDO
	UF
	ESFERA
	VALOR_OB
	ME-EPP
	%

	MDS
	LEITE
	704046
	1615-81817
	INSTITUTO DE DES DO NORTE E NORDESTE DE MINAS GERAIS
	MG
	ESTADUAL
	194.434.889
	55.592.347
	29%

	MDS
	CISTERNAS
	757754
	3234-104523
	SEC DE AGRICULTURA E REFORMA AGRARIA
	PE
	ESTADUAL
	140.192.242
	37.363.154
	27%

	MDS
	LEITE
	703893
	1618-110183
	FUNDAÇÃO DE AÇÃO COMUNITÁRIA FAC
	PB
	ESTADUAL
	119.060.381
	24.471.725
	21%

	MDS
	LEITE
	703821
	0008-249246
	SEC DO DES AGRÁRIO - SDA
	CE
	ESTADUAL
	67.712.743
	23.456.657
	35%

	MDS
	LEITE
	703875
	3832-9921389
	SEC DE DES SOCIAL E COMBATE A POBREZA-SEDES
	BA
	ESTADUAL
	62.314.049
	14.176.289
	23%

	MDS
	LEITE
	596569
	1615-72249
	INSTITUTO DE DES DO NORTE E NORDESTE DE MINAS GERAIS
	MG
	ESTADUAL
	52.554.477
	11.939.714
	23%

	FAT
	SINE
	702319
	0300-640867
	CENTRO DE ATENDIMENTO AO TRABALHADOR - CEAT
	SP
	ONG
	35.449.214
	7.537.973
	21%

							TOTAL
	671.717.995
	174.537.859
	26%

294.	A tabela permite observar que, de um total de repasses de R$ 672 milhões feitos pelos sete convenentes, 26% foram destinados a EPP ou ME, correspondentes a R$ 175 milhões, cabendo observar que os convênios são do MDS, exceto o último, do Ceat, que é do MTE e deu origem à ‘Operação Pronto-Emprego’ da Polícia Federal.
295.	O primeiro colocado da lista, o Idene, é uma autarquia do Estado de Minas Gerais envolvida na ‘Operação Esopo’ da Polícia Federal, por conta de repasses recebidos do MTE e repassados ao IMDC, no valor de R$ 30 milhões.
Pagamentos Indevidos a Pessoas que não são Agricultores Familiares
296.	O programa PAA adquire alimentos de agricultores familiares com recursos do MDS, realizando pagamentos por meio de seus executores: estados, municípios e a Companhia Nacional de Abastecimento (Conab) .
297.	No TCProcesso 024.960/2014-4, oriundo de Representação da SecexAmbiental, foi verificado o limite financeiro das operações por agricultor familiar, constatando-se a existência de 3.174 operações em favor de 2.680 fornecedores beneficiários do programa em que o limite foi extrapolado.
298.	No TCProcesso 010.395/2013-0, auditoria de conformidade, os cruzamentos de dados realizados pela Secex/MG no Estado de Minas Gerais revelaram a existência de beneficiários fornecedores com indícios de que não atendiam aos requisitos para fazer parte do programa (incisos II, III e IV do art. 3º da Lei 11.326/2006) , conforme tabela reproduzida do Relatório:
Tabela - Fornecedores com indícios de não qualificação ao PAA
	Situação
	Quantidade de Fornecedores

	Fornecedor com contrato de trabalho de mais de 20 horas semanais durante o período, recebendo em média mais de três salários mínimos por mês (Evidência 65) 
	108

	Fornecedor eleito para cargo de vereador ou vice-prefeito nas eleições de 2008 (Evidência 68) 
	20

	Fornecedor falecido até 31 de dezembro de 2010 (Evidência 67) 
	26

	Fornecedor servidor ou funcionário público admitido antes de 1º de janeiro de 2011 e sem data de desligamento (Evidência 69) 
	522

	Fornecedor que desenvolve atividade empresária no Estado de MG, em situação ativa, com estabelecimento aberto até 31 de dezembro de 2010, em ramo diverso das atividades agropecuárias (Evidência 66) 
	201

Fonte: Cadastros Rais 2011 e 2012, TSE, SISOBI, Servidores (Siape-CGU-Rais) e CNPJ no sistema DGI Consultas (TCU) .
299.	O presente levantamento chegou a indícios análogos, com base nos pagamentos constantes da base de dados de extratos bancários das contas convênio encaminhada pelo Banco do Brasil.
300.	A referida fiscalização da Secex/Ambiental constatou os mesmos agricultores familiares recebendo de mais de uma fonte (Conab, Estados e Municípios) , ultrapassando o limite, sinalizando que o MDS não exerce controle sobre os pagamentos realizados aos beneficiários do programa registrados em seus cadastros.
Situações Individuais de Risco
301.	O objetivo do presente subitem é o de apresentar exemplos de situações de risco ocorridas para propiciar uma visão mais próxima da forma como são aplicados os recursos e da omissão dos ministérios nas atividades de supervisão e controle dos recursos.
Programa do Leite no Ceará
302.	O convênio foi selecionado para ilustrar o volume de constatações que pode ser obtido a partir do exame de um extrato bancário.
303.	O convênio do PAA-Leite no Estado do Ceará, 703821, foi firmado pelo MDS com a Secretaria do Desenvolvimento Agrário (SDA) . Incluindo a contrapartida de R$ 31,5 milhões. Seu valor total alcançou R$ 103 milhões, com vigência até 30/11/2013. Até o final de 2013, o extrato encaminhado pelo Banco do Brasil apresentava despesas no valor de R$ 115 milhões, dos quais R$ 45 milhões foram reforçar os cofres da Secretaria de Fazenda do estado. No entanto, no extrato encaminhado pelo Banco do Brasil, o nome do favorecido que consta não é o da Secretaria de Fazenda, mas o da SDA:
	ORDENS BANCÁRIAS DO CONVENIO 703821 - 2009 A 2013

	CNPJ
	NOME NO EXTRATO DO BANCO DO BRASIL
	RAZÃO SOCIAL NO CNPJ
	VALOR

	07954597000152
	SECRETARIA DO DESENVOLVIMENTO AGRÁRIO
	CEARÁ SECRETARIA DA FAZENDA
	44.913.093

	07954597000152
	SECRETARIA DA FAZENDA DO EST DO CEARÁ
		515.293

	07954597000152
	TESOURO ESTADUAL
		2.422

304.	Isso significa que os nomes de favorecidos indicados no extrato do Banco do Brasil podem não conferir com o real, que consta do CNPJ, sinalizando que o banco pode não dispor de rotina para padronizar nomes com base no cadastro de CNPJ, aceitando informações incorretas. Analisando-se créditos e débitos oriundos ou destinados ao CNPJ da Secretaria de Fazenda do Estado do Ceará, verifica-se que o mesmo CNPJ recebeu sete diferentes nomes, o primeiro deles não corresponde à realidade:
	NOME_PESSOA_OD NO EXTRATO DO BB
	 CRÉDITOS 
	 DÉBITOS 
	 TOTAL 

	 SECRETARIA DO DESENVOLVIMENTO AGRÁRIO 
	417.872
	44.913.093
	45.330.964

	 SECRETARIA DA FAZENDA DO EST DO CEARÁ 
		515.293
	515.293

	 TESOURO ESTADUAL 
		2.422
	2.422

	 Sefaz TESOURO 
	30.697
		30.697

	 Sefaz FECOP 
	14.058.982
		14.058.982

	 EC Sefaz DEVOL FORN BRADE 
	181.498
		181.498

	 Sefaz 
	8.393.329
		8.393.329

	 TOTAL 
	23.082.377
	45.430.808
	68.513.184

305.	Os valores da segunda e terceira linha de R$ 515.293 e R$ 2.422 foram depositados em 2010 em conta da Sec. de Fazenda na Caixa Econômica Federal, agência 0919, conta 60706198. A partir de 2012, os recursos da primeira linha da tabela, de R$ 44,9 milhões, migraram para a conta 241830 da Sec. de Fazenda, na mesma agência 0008 do Banco do Brasil. 
306.	O deslocamento dos recursos da conta original não é permitido, pois a movimentação de recursos deve ser realizada em conta específica (Decreto 6.170/2007, art. 10, § 3º, I) de maneira a facilitar o controle dos recursos pelo concedente. Considerando o fato de o favorecido tratar-se da Sec. de Fazenda, a irregularidade constitui indício de desvio de finalidade, contrariando os arts. 50 e 64 das Portarias 127/2008 e 507/2011, que somente permitem utilizar recursos para pagamentos de despesas previstas no plano de trabalho ou para aplicações financeiras.
307.	Quanto ao restante dos recursos, no valor de R$ 54 milhões, a maior parte destinou-se a microempresas:
	ORDENS BANCÁRIAS DO CONVENIO 703821 - 2009 A 2013

	CNPJ
	NOME NO EXTRATO DO BANCO DO BRASIL
	VALOR

	07039472000105
	COOPERATIVA CENTR DOS PROD ALGODÃO LTDA.
	6.988.196

	10697341000111
	BEZERRA LATICÍNIOS LTDA. ME
	5.859.791

	00311082000195
	T A BASTOS ME (LEITE MIRAMBE) 
	5.556.882

	10483444000189
	CBL CIA BRASILEIRA DE LATICÍNIOS
	4.714.834

	05844111000289
	COOP DE LATICÍNIOS DO M JAGUARIBE
	3.882.405

	07634785000101
	COOP AGRÍCOLA MISTA DE MARANGUAPE LTDA.
	3.558.398

	07815657000156
	LASSA LATICÍNIO SOBRALENSE S A
	3.108.308

	05740482000130
	MARIANA BARROS DA SILVA ME
	2.880.664

	63293757000130
	ADILSON CARNEIRO ME
	2.561.058

	09026696000108
	CÍCERA RUFINO DE ARAUJO LATICINIO
	2.469.398

	00778596000155
	FRANCISCO HILDO OLIVEIRA FILHO ME
	1.925.187

	04248479000130
	FRANCISCO PEREIRA DA SILVA ME
	1.872.901

	23487846000101
	MALIBRU IND E COM DE PROD LACTEOS LTDA.
	1.673.387

	10337975000163
	EDILBERTO ARAUJO DO NASCIMENTO ME
	1.611.898

	02518353000294
	KM CACAU DE MOURA ME
	1.132.363

	L00758456000115
	COOP CENTRAL LATICÍNIO NORDESTA LTDA.
	1.072.189

	04972390000112
	F.B. GONCALVES ME
	816.581

	OUTROS
	2.242.547

	TOTAL
	 
	53.926.987

308.	Dos recursos expostos na tabela anterior, R$ 24,2 milhões foram transferidos para 9 microempresas. 
309.	Em 31/7/2013, notícia divulgada no Portal G1-CE (peça 49) informou que a Secretaria de Desenvolvimento Agrário do Ceará (SDA) cancelou o fornecimento do leite da empresa Bezerra Laticínios para 22 cidades cearenses, após a apreensão de uma carga de 2,5 mil litros pela Polícia Rodoviária Federal em condições sanitárias impróprias para consumo humano. 
310.	Os extratos bancários indicam que os pagamentos à Bezerra Laticínios vinham sendo feitos desde novembro de 2009, mas foram interrompidos em dezembro de 2011. A apreensão da carga se deu em julho de 2013, quando a empresa não recebia há um ano e sete meses. Por outro lado, após a apreensão, ao invés de punida, a empresa recebeu 6 pagamentos do MDS em novembro e dezembro de 2013, no valor total de R$ 650 mil.
311.	O presente levantamento limitou-se a uma supervisão mínima no Programa do Leite no Ceará, a partir do exame do extrato bancário da conta convênio e de uma pesquisa de notícias no google, utilizando o termo: ceará ‘programa do leite’. Apenas esses dois procedimentos foram suficientes para apontar os seguintes problemas:
	a) o Banco do Brasil utilizou sete nomes diferentes para o mesmo CNPJ no extrato da conta, prestando informação errada para a maior parte dos débitos, constando a SDA no lugar da Sefaz, revelando preocupante deficiência no principal instrumento de controle de convênios: o extrato bancário;
	b) pagamentos de R$ 45 milhões a outra secretaria de estado, o que constitui indício de desvio de finalidade, contrariando os arts. 50 e 64 das Portarias 127/2008 e 507/2011, que somente permitem utilizar recursos para pagamentos de despesas previstas no plano de trabalho ou para aplicações financeiras;
	c) pagamentos a microempresas superiores aos limites legais;
	d) prestação de serviços de fornecimento de leite por parte de microempresa que, estranhamente, não estava recebendo recursos do programa, segundo os extratos fornecidos pelo Banco do Brasil;
	e) ao invés da punição prometida pelo MDS para microempresa que transportava leite em más condições sanitárias, a empresa recebeu pagamentos no valor de R$ 650 mil;
	f) não há pagamentos relacionados com devolução das sobras;
	g) no Siconv, não há informações que permitam identificar os favorecidos pelos pagamentos, como a relação de pagamentos, nem tampouco o extrato bancário da conta convênio.

MOC Movimento de Organização Comunitária
312.	Trata-se de uma ONG de Feira de Santana (BA) que, desde 2006, obteve convênios, contratos e patrocínios da Petrobras no montante de R$ 33 milhões, com objetos diversos, tais como assistência técnica a milhares de agricultores familiares, realização de feiras de economia solidária e construção de enorme quantidade de cisternas.
313.	O número de funcionários da entidade no período de 2006 a 2013 variou de 33 a 87, com média de 66, que parece insuficiente para dar conta de tantos contratos, eventos e convênios, muitos com valores expressivos, cabendo observar que os números do parágrafo anterior se referem apenas às contratações diretas de recursos federais, havendo mais R$ 19 milhões em repasses federais indiretos e volume desconhecido de recursos recebido de fontes estaduais.
	Número de Funcionários do MOC
	2006
	2007
	2008
	2009
	2010
	2011
	2012
	2013

	Qte._Vínculo_Ativo Dez
	78
	62
	87
	33
	76
	60
	62
	73

314.	De 2006 em diante, a gestão do MOC é outro fator de risco. Os milhões de recursos geridos pela entidade permanecem sob o domínio de apenas um sócio. Primeiramente, o Sr. Clóvis Ramos Lima, membro do Partido Popular Socialista, falecido em 2010. Depois, o Sr. José Jerônimo de Morais assumiu a presidência de 2009 a 2013, quando completou 82 anos, sendo sucedido pelo Sr. Antônio Albertino Carneiro, à época com 79 anos, candidato a vereador de Feira de Santana pelo PT em 2000 e 2004 e ocupante de função comissionada na Câmara Federal, entre 2009 e 2011.
	CPF
	SOCIO
	CARGO
	ENTRADA
	EXCLUSÃO

	XXX.935255-XX
	CLOVIS RAMOS LIMA
	PRESIDENTE
	04/04/2005
	03/04/2009

	XXX.989105-XX
	JOSE JERONIMO DE MORAIS
	PRESIDENTE
	03/04/2009
	26/03/2013

	XXX.583845-XX
	ANTONIO ALBERTINO CARNEIRO
	PRESIDENTE
	26/03/2013
	-

315.	A utilização de pessoas sem a devida qualificação, somada com a incipiente estrutura administrativa da entidade constitui fator de risco considerável na gestão desses recursos. Mesmo diante de tais fatores de risco, a entidade consegue obter convênios e contratos de vários ministérios, inclusive de patrocínio com a Petrobras, o que justifica aprofundar as verificações na execução financeira dos recursos que passaram pelo MOC.
Pagamentos ao CCCM após condenado pelo TCU
316.	Em 2008, o Centro de Cidadania Cidade Maravilhosa (CCCM) , CNPJ 42.593.079/0001-51, firmou 3 convênios com o MTE no valor de 6,3 milhões:
	Siafi
	NÚMERO ORIGINAL
	OBJETO
	VALOR

	702481 
	00075/2008 
	Qualificação de beneficiários do Programa Bolsa-Família em cursos no Setor do Turismo, REGIÃO SUDESTE - LOTE 1 - RIO DE JANEIRO, totalizando 2.131 treinandos distribuídos dentre os cursos de Cozinheiro, Padeiro/Conf etc.
	1.438.425,00

	702057 
	00065/2008 
	Ações de Qualificação Social e Profissional de Trabalhadores inscritos no Sistema Público de Emprego através da realização de cursos no Setor de Petróleo e Gás Natural, com execução do LOTE ÚNICO - TABELA 6, totalizando 1.720 treinandos.
	2.508.660,00

	701000 
	00001/2008 
	Qualificação de beneficiários do Programa Bolsa-Família em cursos no Setor da CONSTRUÇÃO CIVIL, através de ações do PNQ contribuindo para a promoção gradativa da universalização do direito dos/as trabalhadores/as à qualificação. 
	2.359.422,00

317.	A Relação Anual de Informações Sociais (Rais) é um documento encaminhado anualmente pelas pessoas jurídicas ao MTE, relacionando os seus empregados. Portanto, o MTE tem acesso a Rais e, se tivesse verificado o CCCM antes de firmar o convênio, teria observado que a entidade informou que não tinha empregados nas Rais de 2006, 2007 e 2008, indício de que não tinha recursos humanos para oferecer treinamentos para milhares de cadastrados no Bolsa Família ou no Sine.
318.	Em 2008, a presidente da entidade era a Srª Marilene Thereza Pereira Simões, mãe do Sr. Renato Pereira Simões, o qual, no ano anterior aos convênios, em 2007, foi condenado pelo TCU em débito de R$ 1,9 milhões, após declarado revel (Acórdão 1529/2007-TCU-Plenário, no processo TCProcesso 575.627/1996-4) . À época dos fatos que produziram a condenação, em 1993/1994, o Sr. Renato Pereira Simões era o titular da Secretaria de Trabalho e Ação Social do Estado do Rio de Janeiro, na época governado pelo Sr. Leonel Brizola, o principal fundador do PDT.
319.	A outra sócia da ONG é Nilsa Maria de Oliveira, que reside no mesmo endereço do Sr. Renato Simões, em Belford Roxo, bairro da zona norte da cidade do Rio de Janeiro.
320.	O fundador do partido, o Sr. Leonel Brizola, ocupou o cargo de governador do Estado do Rio de Janeiro nos períodos de 1983/1987 e 1991/1994. Neste segundo governo, o Sr. Renato Simões foi Secretário Estadual de Trabalho, enquanto o Sr. Carlos Lupi ocupava o cargo de deputado federal.
321.	Em 22/03/2010, a coluna do jornalista Lauro Jardim da Revista VEJA publicou uma nota intitulada ‘Os contratos milionários do Ministério do Trabalho’, revelando a ligação do Sr. Renato Simões com o CCCM e sua condenação no TCU, nos seguintes termos:
Um histórico de coincidências começa a explicar o faturamento milionário de uma ONG paga pelo Ministério do Trabalho para gerir programas de capacitação de mão de obra no Rio de Janeiro.
Trata-se do Centro de Cidadania Cidade Maravilhosa (CCCM) . Em 2008, a ONG contratou Renato Pereira Simões, secretário estadual de Trabalho do Rio de Janeiro entre 1993 e 1994 (durante o governo de Leonel Brizola do PDT) para ‘prestação de serviços de informática’.
Desde então, os negócios com o governo federal começaram como em um passe de mágica. A ONG conseguiu três convênios no Ministério comandado pelo pedetista Carlos Lupi no valor de 6,3 milhões de reais.
O histórico de Simões não é dos melhores. Em 2008, foi condenado pelo TCU por uso indevido do dinheiro do FAT na época em que era secretário. Por Lauro Jardim
322.	Era de se esperar que, a partir do conhecimento público da condenação no TCU, o MTE adotasse providências para evitar que a entidade permanecesse recebendo recursos públicos. No entanto, em 2010, o CCCM foi contemplado com mais R$ 5 milhões pelo MTE. 
323.	Os repasses prosseguiram nos anos seguintes, chegando ao montante de R$ 20,8 milhões ao final de 2013, repassados ao CCCM também pelo estado e prefeituras do Rio de Janeiro:
	LIBERAÇÕES PARA O CCCM
	Siafi
	2009
	2010
	2011
	2012
	2013
	TOTAL

	SEC DE ESTADO DE TRABALHO E RENDA
	559521
	1.165.475
	6.214.279
				7.379.754

	CENTRO DE CIDADANIA CIDADE MARAVILHOSA
	701000 702057 702080
	3.723.980
	744.431
				4.468.411

	PREFEITURA MUNICIPAL DE QUEIMADOS
	PROJOVEM
				2.340.421
	1.011.102
	3.351.523

	ITABORAÍ PREFEITURA
	PROJOVEM
		1.584.781
	1.056.524
			2.641.305

	PREFEITURA DA CIDADE DE SÃO JOAO DE MERITI
	PROJOVEM
		1.995.595
				1.995.595

	NILÓPOLIS PREFEITURA
	PROJOVEM
			839.152
			839.152

	RIO DE JANEIRO PREFEITURA
	560089
			150.768
			150.768

	TOTAL
		4.889.455
	10.539.086
	2.046.444
	2.340.421
	1.011.102
	20.826.508

324.	Observe-se que o estado e cinco prefeituras também não se deram ao trabalho de verificar a entidade antes de conceder os recursos, fator indicativo de que os recursos podem ter sido liberados pelo MTE sob a condição de favorecer a entidade.
325.	Por fim, resta mencionar em relação ao CCCM, em uma matéria do ‘Fantástico’ foi relatado que o endereço da sede da ONG é o mesmo da empresa Locacom Locação e Comércio de Veículos Ltda. - Me, que tem como responsável a Srª Nilsa Maria de Oliveira, que mora no mesmo endereço do Sr. Renato Pereira Simões. Notas fiscais fornecidas pela Locacom foram utilizadas para justificar despesas com a verba indenizatória pelo deputado federal Zoinho, que começou sua carreira política em 1989, quando foi eleito vereador pelo PDT em Volta Redonda (RJ) .
Vínculo do IMDC com recursos do MDS e MTE
326.	Os itens 260 a 265 mencionaram convênios do MTE e MDS feitos com autarquias estaduais de Minas Gerais e Espírito Santo, em que os recursos foram pagos ao IMDC, alvo da Operação Esopo da Polícia Federal. 
327.	O presente levantamento identificou um personagem chave, em função de seu vínculo partidário com o PDT, com o IMDC contratado por ele na qualidade de Prefeito de Serra (ES) , com o MTE na qualidade de Secretário de Políticas Públicas de Emprego e, também, com o estado do Espírito Santo, onde ocupou cargos de Prefeito e Deputado Federal.
328.	Trata-se do Sr. Antônio Sérgio Alves Vidigal, que ocupou, em duas ocasiões, o principal cargo da atividade fim do MTE, de Secretário de Políticas Públicas de Emprego, primeiramente nomeado pela Ministra Chefe da Casa Civil Dilma Rousseff, em maio de 2007, exonerado em 31/1/2008, ano em que se elegeu para seu terceiro mandato de Prefeito de Serra/ES. Retornou ao cargo em junho de 2013, nomeado por portaria assinada pela Ministra Chefe da Casa Civil, Srª Gleisi Hoffmann, publicada no DOU de 12/6/2013, exonerado em 13/9/2013, em consequência de matérias publicadas no jornal ‘O Globo’ denunciando seu envolvimento na ‘Operação Esopo’ da Polícia Federal.
329.	Foi prefeito de Serra por três vezes, nos períodos de 1997/2000, 2001/2004 e 2009/2012. Atualmente, é o deputado federal mais votado do ES. Sua esposa Sueli Vidigal elegeu-se deputada federal em 2011 pelo PDT, reeleita em 2014.
330.	A matéria do Jornal Nacional de 13/9/2013 informou que Sérgio Vidigal firmou convênio com o IMDC quando foi prefeito de Serra (ES) em 2009/2012, contrato 288/2012, processo 89443/2011, no valor R$ 3.806.375,00 e vigência de 06/07/2012 a 05/07/2013, por meio da Secretaria Municipal de Trabalho, Emprego e Renda. No dia seguinte, matéria no Jornal ‘O Globo’ informou que o valor da contratação do IMDC pela prefeitura seria de R$ 4,6 milhões.
Secretarias Estaduais
331.	O levantamento observou fatores de risco em algumas Secretarias Estaduais, que podem vir a ser candidatos a objetos de controle em futuras ações de fiscalização.
12.200.200/0001-77 ALAGOAS SECRETARIA DA AGRICULTURA
332.	A Secretaria de Estado recebeu R$ 25 milhões em julho de 2012, ano de eleição municipal, e os repassou a ONGs de pessoas que já concorreram a cargos eletivos ou eram ocupantes de cargos públicos, sinalizando riscos à gestão dos convênios:
	a) 35745520000108 - CENTRAL DAS ASSOCIAÇÕES DE AGRICULTURA FAMILIAR - CEAPA - Recebeu R$ 11 milhões em 2013. Seu presidente Genivaldo Vieira da Silva foi candidato a prefeito de Inhapi em 2000 pelo PT-AL. Em 2008, foi candidato vereador pelo PMDB;
	b) 02.523.112/0001-52 - CENTRO DE APOIO COMUNITÁRIO DE TAPERA EM UNIÃO A SENADOR - Recebeu R$ 1.417.336 em 2013. Seu presidente CLAUDENILSON VIEIRA SANTOS é professor do ensino fundamental da Prefeitura de Senador Rui Palmeira (AL) e foi candidato a vereador em 2008 pelo PT;
	c) 12497210000116 - COOPERATIVA AGROPECUÁRIA REGIONAL DE PALMEIRA DOS ÍNDIOS LTDA. - CARPIL - Recebeu R$ 2.277.221 em 2013, quando o seu presidente o Sr. Luciano Monteiro da Silva ocupava o cargo de Secretário-Executivo da Secretaria de Agricultura da Prefeitura de Palmeira dos Índios (AL) .
04.836.678/0001-60 /SEC DE DES SOCIAL E COMBATE A POBREZA-SEDES
333.	A Sedes, uma Secretaria de Estado da Bahia, concentrou a maior parte dos recursos federais destinados à Bahia, no valor de R$ 282 milhões, havendo denúncias de parlamentares de irregularidades nos repasses a ONGs, aparentemente envolvendo recursos estaduais.
37.261.450/0001-48 /SEC DE ESTADO DE CIDADANIA E TRABALHO SECT
334.	A Sect, de Goiás, recebeu R$ 25 milhões, mas somente ¼ deste valor está com destino identificado nos estratos encaminhados pelo Banco do Brasil, o que impediu o presente levantamento de atingir seu propósito de examinar a execução financeira.
08.761.124/0001-00 -ESTADO DA PARAÍBA
335.	A Fundação de Ação Comunitária foi a maior convenente da Paraíba, com recursos de R$ 119 milhões do Programa do Leite, alvo de irregularidades generalizadas, investigadas em operação da Polícia Federal e tratadas no TCProcesso 004.633/2011-3, convertido em TCE. 
336.	Em segundo lugar, estão os recursos para cisternas repassados ao estado no valor de R$ 35 milhões, que ainda não foram alvo de verificações.
10.572.055/0001-20/SEC DE AGRICULTURA E REFORMA AGRARIA DE PERNAMBUCO
337.	Esta Secretaria de Estado recebeu R$ 140 milhões e registra pagamentos elevados a empresas de pequeno porte e ONGs para um programa de cisternas, cabendo observar que o estado abriga a entidade responsável pela maior parte dos recursos do MDS para cisternas, a AP1MC.
00.439.192/0001-37 /SEC DE EST DO TRABALHO, EMPREGO E EC. SOLIDARIA /SETS
338.	No Paraná, o maior convênio foi o do PAA, 735653, no valor de R$ 62 milhões. A Sets retirou os recursos da conta convênio e os aplicou em conta com outro número, do tipo 2 (poupança) . O extrato que consta do Siconv não revela o fato, pois não é o documento original. Os documentos de liquidação no Siconv listam milhares de CPF e nomes de supostos agricultores familiares que receberam os recursos a serem verificados.
05.509.770/0001-88 /SEC DE ESTADO DA ASSIST SOCIAL, TRABALHO E HABITAÇÃO
339.	De um total recebido de R$ 29 milhões, cerca de R$ 4,7 milhões foram aplicados pela pasta estadual do trabalho no período em que foi gerida pela a Srª Dalvo dias (esposa do exMinistro do Trabalho e Emprego, Manoel Dias) , que ocupou o cargo de 2007 a julho de 2010. Os dados do Banco do Brasil não identificaram o destinatário de diversos pagamentos realizados neste período, na rubrica ‘Emissão de Ordem de Pagamento’, os cinco maiores superiores a R$ 200 mil, totalizando R$ 1,8 milhão, constando do registro a seguinte observação: ‘DADOS FAVORECIDO/DEPOSITANTE NAO LOCALIZDOS. PROVAVEL TR.212’.
25.052.507/0001-10 - INSTITUTO DE DES RURAL DO TOCANTINS - RURALTINS	
340.	O Ruraltins recebeu R$ 25 milhões. Dos pagamentos realizados, o único de valor significativo que pode ser identificado foi feito ao IPDE, uma ONG que está no CEPIM e pertence a um consultor aposentado do Senado Federal, o Sr. Elias de Oliveira Motta, que formalizou 3 convênios com o MTE para treinar milhares de jovens em Mato Grosso. 

Vinte Maiores Favorecidos
341.	Este item sintetiza as ocorrências com as vinte entidades sem fins lucrativos que mais receberam recursos na ponta final, ou seja, que receberam recursos dos convenentes com base nos extratos de contas públicas fornecidos pelo Banco do Brasil, em ordem decrescente de valor recebido:
	N
	CNPJ
	RAZÃO SOCIAL
	VALOR

	1
	05.080.329/0001-23
	ASSOCIACAO PROGRAMA UM MILHAO DE CISTERNAS PARA O SEMI-ARIDO
	413.548.960

		A AP1MC atua como distribuidora de recursos para outras ONGs do semiárido. Foi objeto de análise nos itens 272 a 280. As subcontratações eliminaram do Siconv informações sobre a execução física, seus responsáveis e favorecidos pelos pagamentos, aparecendo apenas transferências entre ONGs.

	2
	04.853.090/0001-14
	FUNDACAO DE APOIO TECNOLOGICO - FUNATEC
	45.115.434

		O Projovem no Piauí foi objeto do TCProcesso 006.792/2011-1, cujo Acórdão 4521/2014-TCU-Segunda Câmara resultou em multas para gestores da Setre-PI, que repassou os recursos para a Funatec.

	3
	43.337.682/0001-35
	ASSOCIACAO PARA VALORIZACAO DE PESSOAS COM DEFICIENCIA (AVAPE) 
	44.927.291

		Com sede em São Bernardo do Campo SP, desde 2010 a Avape é presidida pelo Sr. Carlos Eduardo Ferrari, Mestre em Administração de Empresas e Pós-Graduado em Marketing pela Fundação Cásper Líbero. Foi presidente do Conselho Nacional de Assistência Social entre 2010 e 2012.

	4
	21.145.289/0001-07
	INSTITUTO MUNDIAL DE DESENVOLVIMENTO E DA CIDADANIA - IMDC.
	37.630.506

		O IMDC foi alvo da ‘Operação Esopo’ da Polícia Federal que resultou na prisão de seu Presidente e de mais de vinte pessoas em 2013. Segundo noticiado na imprensa, um assessor de Deputado Federal do PDT-MG era quem apresentava o IMDC a prefeitos para implantação do Projovem em Minas Gerais. Está no Cepim. 

	5
	00.829.563/0001-97
	FUNDACAO OSCAR RUDGE
	30.453.854

		A ONG, sob a forma de fundação privada, era presidida pela Srª Clemilce Sanfim Cardoso Affonso de Carvalho, candidata a deputada federal pelo PDT em 2006. A entidade teve a prestação de contas rejeitada no convênio 704578, no valor de R$ 6,5 milhões, firmado com a Secretaria de Políticas de Promoção da Igualdade Racial da Presidência da República. 
Sofreu graves denúncias na imprensa por ter contratado a microempresa JG COMERCIO DE ALIMENTOS PREPARADOS E SERVICOS GERAIS LTDA. - ME, CNPJ XXX.580.081-XX, do Sr. Geraldo Nascimento Andrade, que admitiu participar de uma quadrilha para fornecer notas frias a contratados dos Ministérios do Esporte e do Trabalho. Está no Cepim.

	6
	01.641.000/0001-33
	FUNDACAO BANCO DO BRASIL
	29.643.570

		Em setembro de 2013, a fundação foi alvo de operação da Polícia Civil do DF, da Delegacia de Combate ao Crime Organizado (Deco) , que apreendeu documentos e computadores na sede da entidade. A investigação foi iniciada a partir de denúncia feita por funcionária de carreira do Banco do Brasil, encarregada de fiscalizar convênios, abrangendo irregularidades com ONG, que somariam R$ 36 milhões.
Ao invés de suspender os repasses à FBB até verificar as ocorrências, o MTE firmou um novo convênio com a FBB, 795775 em 31/12/2013, no valor de expressivos R$ 30,9 milhões, para estruturação de redes formadas por cooperativas e associações de catadores de lixo. Houve o repasse de R$ 9 milhões, porém nada foi executado, tendo em vista que o saldo aplicado em fins de 2014 era pouco superior ao valor liberado.

	7
	06.209.497/0001-39
	CENTRO DE ATENDIMENTO AO TRABALHADOR - CEAT
	25.685.714

		O Ceat foi alvo da Operação ‘Pronto-Emprego’ da Polícia Federal, que resultou na prisão de seus dirigentes e de um assessor do MTE. A entidade era presidida por Jorgette Maria de Oliveira, fundadora do PDT no Estado do Rio de Janeiro. Está no Cepim.

	8
	05.025.431/0001-26
	INSTITUTO BRASILEIRO DE TRABALHO, EDUCACAO E CAPACITACAO IBRATEC
	25.475.670

		Assim como o Ceat, foi alvo da mesma Operação ‘Pronto-Emprego’ da Polícia Federal, que constatou o enriquecimento de seus dirigentes. Está no Cepim.

		12.200.200/0001-77
	ALAGOAS SECRETARIA DA AGRICULTURA
	25.534.296

		A Secretaria de Estado da Agricultura recebeu os recursos em julho de 2012 e os repassou a ONGs de pessoas que concorreram a cargos eletivos ou eram ocupantes de cargos públicos:
a) 35745520000108  - CENTRAL DAS ASSOCIACOES DE AGRICULTURA FAMILIAR - CEAPA, Recebeu R$ 11.416.191  em 2013. Seu presidente Genivaldo Vieira da Silva foi candidato a prefeito de Ihapi (AL) em 2000 pelo PT e a vereador em 2008 pelo PMDB;
b) 02.523.112/0001-52  - CENTRO DE APOIO COMUNITARIO DE TAPERA EM UNIAO A SENADOR - Recebeu R$ 1.417.336 em 2013. Seu presidente CLAUDENILSON VIEIRA SANTOS é professor do ensino fundamental da Prefeitura de Senador Rui Palmeira (AL) e foi candidato a vereador em 2008 pelo PT;
c) 12497210000116  - COOPERATIVA AGROPECUARIA REGIONAL DE PALMEIRA DOS INDIOS LTDA. - CARPIL - Recebeu R$ 2.277.221 em 2013, quando o seu presidente o Sr. Luciano Monteiro da Silva 
ocupava o cargo de Secretário-Executivo da Secretaria de Agricultura da Prefeitura de Palmeira dos Índios (AL) 

	9
	63.087.001/0001-35
	CENTRO DE ASSESSORIA DO ASSURUA
	22.487.802

		O fundador da entidade, Sr. Ailton Ribeiro Alcântara, foi candidato do PT a vice-prefeito de Brotas do Macaúba (BA) , em 2008 e em 2012.

	10
	42.593.079/0001-51
	CENTRO DE CIDADANIA CIDADE MARAVILHOSA
	20.826.508

		O CCCM foi objeto a partir do item 316. Está no Cepim.

	11
	16.260.713/0001-24
	MOC MOVIMENTO DE ORGANIZACAO COMUNITARIA
	18.793.518

		Entidade gerida por octogenários, objeto de comentários nos itens 312 a 315.

	12
	05.497.949/0001-62
	CENTRO DE AGROECOLOGIA NO SEMI-ARIDO
	18.482.821

		Criado em fins de 2002 em Guanambi (BA) , situada a 800 km de Salvador, há registro de passagem de 6 sócios, sendo 3 desligados. Desses 6 sócios, 3 são pessoas que ingressaram no Cadastro Único de Programas Sociais, 2 são professores em instituições federais de ensino e 1 inscreveu-se na Chapa do PT estadual da Bahia, denominada ‘Militância Socialista: Incendiando Corações e Mentes. 
O site da entidade, http://casasemiarido.org.br/ocasa/home.php, informa que a instituição já administrou 20 projetos financiados pelo Governo Federal através do Ministério de Desenvolvimento Social - MDS e/ou Governo Estadual através da Secretaria de Desenvolvimento Social e combate à pobreza /SEDES, FEBRABAN, IABS, Codevasf, Petrobras e Fundação Banco do Brasil.

	13
	60.964.996/0001-87
	DEPARTAMENTO INTERSINDICAL DE EST ESTS SOCIO ECONOMICOS
	18.071.265

		O DIEESE foi criado pelo movimento sindical brasileiro em 1955 com o propósito de desenvolver pesquisas relacionadas com reivindicações dos trabalhadores. No entanto, o controle da entidade é exercido por pessoas físicas, como se fosse uma ONG, atualmente com apenas um sócio, o Sr. Antônio de Souza, CPF XXX.087.288-XX. Em fins de 2014, o MTE firmou dois convênios com o DIEESE no valor de R$ 50 milhões e o MPOG firmou contrato no valor de R$ 10 milhões.

	14
	00.460.831/0001-46
	INSTITUTO BRASILEIRO PRO-CIDADANIA
	15.826.691

		A entidade é dirigida por um auditor fiscal aposentado do Estado de Pernambuco. Entre 2010 e 2013, recebeu cerca de R$ 5 milhões da Petrobras a título de patrocínio. Um vereador do PT denunciou que pessoas ligadas a entidade trabalham para a Prefeitura de Jaboatão dos Guararapes (PE) .

	15
	00.491.997/0001-20
	ASSOCIACAO REGIONAL DE CONVIVENCIA APROPRIADA AO SEMIARIDO
	15.746.352

		A entidade baiana (Arcas) era dirigida por um missionário que se desligou em 2012, deixando como dirigente apenas um sócio, o Sr. JOSE RENATO PEREIRA DE JESUS (CPF 91679222520) , que ingressou no Cadastro Único de Programas Sociais em outubro de 2013. Em dezembro de 2014, a entidade firmou contratos com o MDA no valor de R$ 5,9 milhões. 

	16
	05.559.151/0001-06
	ORGANIZACAO TRAJETORIA MUNDIAL
	15.722.546

		A entidade e seu presidente, Sr. Ademir de Brito Oliveira, estão no CEPIM, em função de irregularidades nos convênios 704462, 705011, 705689, 752775, 718069, 719501, 732424, 715847, sendo alvo dos Acórdão 4448/2014-TCU-Segunda Câmara. Também consta condenação do TCE-PE, processos AE 0701981-6 e RO 1107126-6 com publicação em 20/04/2012.

	17
	07.992.812/0001-00
	CEDASB - CENTRO DE CONVIVENCIA E DESENVOLVIMENTO AGROECOLOGICO DO SUDOESTE DA BAHIA
	15.401.873

		O Cedasb foi fundado por EVERALDO ROCHA MENDONCA, à época com 26 anos. Em 2008, foi candidato a vereador em Bom Jesus da Serra (BA) , não eleito. Saiu da entidade em 2009 e retornou em 2012. 
Nesse intervalo, a entidade foi presidida por GILVAN RODRIGUES COTINHO, que foi candidato a vereador pelo PT em 2004, 2008 e 2012, em Cândido Sales (BA) , não eleito. Em 2010, trabalhou na campanha do Governador Jacques Wagner e depois na Assembleia Legislativa do Estado em 2011 e 2012. 
Em 29/12/2014, o MDA assinou contrato com o Cedasb no valor de R$ 4,5 milhões.

	18
	05.419.156/0001-25
	FUNDACAO GOMES DE SOUSA
	14.845.928

		Está no Cepim por conta do convênio 577198 com o MEC.

	19
	10.076.487/0001-40
	DIOCESE DE CARUARU
	14.270.627

		Nihil

	20
	04.588.072/0001-52
	CARITAS DIOCESANA DE RUY BARBOSA
	14.104.472

		Nihil

CONCLUSÃO
342.	O universo do levantamento alcançou a R$ 6,2 bilhões em transferências voluntárias e R$ 11,7 bilhões em transferências fundo a fundo do FNAS, totalizando R$ 17,9 bilhões, no período de 2008 a 2013. No entanto, os recursos do FNAS não foram priorizados em decorrência dos critérios adotados para seleção da amostra de transferências voluntárias.
343.	O levantamento partiu das contas públicas exclusivas abertas para acolher recursos federais repassados a estados, municípios e instituições sem fins lucrativos. O critério adotado visou selecionar as contas que receberam recursos acima de R$ 2 milhões no período de 2008 a 2013. Por tal razão, os exames se concentraram nas transferências voluntárias, tendo em vista que as transferências do FNAS, embora em volume três vezes maior, se diluem em até onze contas detidas por 5.570 municípios.
344.	A amostra de auditoria concentrou-se sobre extratos bancários fornecidos pelo Banco do Brasil de 345 contas convênio onde foram depositados R$ 3,7 bilhões em recursos do MDS e MTE.
345.	A metodologia priorizou o exame da execução financeira e de sua transparência, uma linha de verificação ainda pouco comum nos trabalhos mais recentes do tribunal, os quais, em geral voltaram-se para a gestão, constatando fragilidades nos controles da seguinte natureza:
	a) deficiência ou ausência de planejamento, resultando em orçamentos malfeitos ou inexistentes;
	b) descumprimento de princípios licitatórios, resultando em ausência de procedimento de seleção de favorecidos em que se estabeleça alguma forma de competição;
	c) supervisão, acompanhamento e controle de execução incipientes ou inexistentes; resultando em desvios e desperdícios.
346.	Tais falhas foram exaustivamente detectadas em diversos trabalhos anteriores no MDS e MTE e deram origem a determinações e recomendações aos gestores. O presente levantamento, embora tenha utilizado outros caminhos, como a análise da execução financeira, chegou a achados de natureza semelhante:
	a) negligência com a transparência da execução financeira por parte do concedente, que não exige dos convenentes a inclusão no Siconv de extratos bancários e relações de pagamentos, nem o faz por iniciativa própria, após o final de vigência dos convênios, negando à sociedade a possibilidade de exercer tais controles;
	b) ausência de supervisão em documentos básicos de controle por parte dos concedentes, como extratos e relações de pagamentos, ignorando-se falhas graves no uso das contas públicas, as quais, apesar da facilidade de detecção, não são coibidas, o que sugere leniência dos gestores;
	c) repasse para instituições privadas sem fins lucrativos do poder de decidir os responsáveis pela execução física e financeira, terceirizando funções intransferíveis de Estado, tendo como consequência acessória a não divulgação à sociedade dos favorecidos pelos gastos com a execução física;
	d) alta incidência de transferências voluntárias a instituições sem fins lucrativos que foram ou vieram a ser penalizadas pelos órgãos de controle ou denunciadas na imprensa em função de desvios e favorecimentos;
347.	As conclusões do levantamento indicam a necessidade de ir além dos gestores, mediante ações de controle visando esclarecer falhas envolvendo os responsáveis pelos sistemas de registro dos convênios e os bancos federais que os alimentam com informações da execução financeira.
348.	Foram detectadas falhas preocupantes na gestão do sistema Siconv, que deveria dar transparência aos extratos bancários e pagamentos feitos com esses recursos a partir de dados fornecidos por bancos federais, como o Banco do Brasil, que forneceu esses dados a este Tribunal contendo falhas graves de identificação, sem que se vislumbre justificativa plausível.
349.	Há indícios de falta de zelo por parte da Comissão Gestora do Siconv, pela não adoção de providências para sanar as falhas de transparência, contrariando decreto presidencial de 2007, cujas determinações ainda não foram cumpridas, sem que se cogite motivo capaz de justificar tamanho atraso.
350.	No Banco do Brasil, dentre outros problemas, verificou-se dados que apresentam grande número de transferências eletrônicas sem identificação do favorecido, considerando que o sistema só realiza tais operações mediante o fornecimento do CPF ou CNPJ do favorecido.
Ações de Controle Propostas
351.	As ações de controle propostas estão detalhadas nas peças 50 e 51.
PROPOSTA DE ENCAMINHAMENTO
352.	Ante o exposto, submetem-se os autos à consideração superior, propondo que o Tribunal de Contas da União determine: 
	a) à SecexPrevidência que incorpore ao planejamento de suas ações de controle externo as propostas apresentadas no Apêndice 1 do presente relatório de levantamento; 
	b) à Secretaria-Geral de Controle Externo (Segecex) que avalie a viabilidade de organizar a execução das ações de controle do Apêndice 2 do presente relatório de levantamento;
	c) arquivar os presentes autos.” 
2.	O Diretor da 2ª DT da SecexPrevidência, supervisor desta auditoria, manifestou discordância quanto à proposta de encaminhamento formulada no relatório de fiscalização, conforme pronunciamento (peça 51) nos seguintes termos:
“Trata-se de levantamento de auditoria TCProcesso 031.362/2013-3 com o objetivo de ampliar o conhecimento sobre a destinação dada a recursos de transferências federais realizadas pelos Ministérios do Desenvolvimento Social e Combate à Fome (MDS) e Ministério do Trabalho e Emprego (MTE) a Estados, Municípios e instituições sem fins lucrativos, no período de 2008 a 2013, decorrente de autorização contida no Despacho do Ministro-Relator Augusto Sherman, datado de 31 de outubro de 2013, no âmbito do PFIS TCProcesso 025.643/2013-4.
Considerando a relevância socioeconômica do tema, bem como a materialidade do mesmo, e ainda, o universo de transações bancárias detectadas e analisadas pela equipe de auditoria (quase meio milhão de Ordens Bancárias - OB emitidas no Siafi por MDS e MDS, no período de 2008 a 2013) ;
Considerando fiscalização realizada pelo Tribunal no Sistema Siconv, com objetivo de verificar os controles internos inerentes ao Sistema, que gerou o Acórdão 2550/2013-TCU-Plenário, com monitoramentos constantes desde a data da decisão, e cujos resultados coincidem com o que foi apurado no presente trabalho, conforme o sumário do referido acórdão:
Auditoria de conformidade. Base de dados do siconv. Falhas no cadastramento de entidades privadas sem fins lucrativos. Transferências voluntárias realizadas: (i) sem parecer sobre plano de trabalho, (ii) sem chamamento público, (iii) para entidades inadimplentes, (iv) para entidades cujo dirigente é agente político, (v) para entidades cujos dirigentes tinham restrições perante o tcu. Contratação pelos convenentes de empresas: (i) com impedimentos perante a união, (ii) cuja composição societária inclui servidores públicos dos concedentes. Empresas com sócios em comum que apresentaram propostas no mesmo item licitado. Falhas na prestação e na análise das contas das transferências voluntárias. Inconsistências diversas nas informações mantidas pela base de dados do siconv.
Considerando, ainda, que posteriormente ao início dos trabalhos de levantamento, o Tribunal de Contas da União desenvolveu uma metodologia que utiliza um modelo preditivo de análise de riscos em transferências voluntárias, que visa intensificar a atuação do órgão com base em metodologia de mapeamento e classificação de risco na utilização de recursos federais descentralizados por meio de transferências voluntárias, com resultados expressivos alcançados (Acórdão 539/2016-TCU-Plenário) ;
Considerando, que o Tribunal, mediante o referido Acórdão 539/2016-TCU-Plenário, decidiu, entre outras coisas:
9.1. determinar à Secretaria Geral de Controle Externo que:
9.1.1. adote as medidas necessárias para difundir a utilização dos sumários de tipologias no âmbito da Segecex;
9.1.2. promova as ações necessárias para aprimorar o modelo preditivo relativo às
transferências voluntárias, levando em conta, especialmente, os apontamentos resultantes desta fiscalização;
9.1.3. programe e realize novas fiscalizações com vistas a testar e, quando for possível, validar o modelo preditivo em tela;
Considerando o disposto na Portaria Segecex 015/2011, em especial o que se transcreve a seguir:
1.	Os levantamentos do Tribunal de Contas da União cujas finalidades sejam conhecer a organização e o funcionamento de órgãos/entidades da administração pública federal, identificar objetos e instrumentos de fiscalização e avaliar a viabilidade da realização de fiscalizações obedecerão aos padrões estabelecidos neste documento e observarão, no que couber, as Normas de Auditoria do Tribunal de Contas da União - NAT aprovadas pela Portaria-TCU 280, de 8 de dezembro de 2010. E
 (...) 
2.	3.2 O levantamento não tem por finalidade constatar impropriedades ou irregularidades. Entretanto, se durante a realização do trabalho tais constatações ocorrerem, o fato deve ser comunicado ao supervisor da fiscalização e ao titular da unidade técnica, que avaliará a conveniência e a oportunidade de aprofundar os exames acerca das impropriedades ou irregularidades durante o levantamento, ou proporá a realização de outra ação de controle com vistas a concluir a análise dos fatos identificados. 
Considerando, finalmente, a oportunidade de associar o levantamento ora realizado com as novas metodologias de modelos preditivos visando a um melhor e mais efetivo alcance de resultados em atendimento aos objetivos do presente processo, divirjo da proposta de encaminhamento constante da peça 56.374.504-2, do AuFC Marco Polo Rios Simões, AUFC, matr. 2951-3, propondo, portanto, o arquivamento do presente processo, com fulcro no art. 169, inciso V, do RI/TCU, por ter atingido os objetivos inicialmente propostos, com a posterior utilização das informações nele produzidas em futura fiscalização que venha a utilizar a metodologia supracitada.” 
4.	Após concluída a etapa acima, a SecexPrevidência entendeu conveniente confirmar os principais achados junto aos órgãos a eles relacionados. Após a realização de diligências com essa finalidade, foi elaborada a instrução de mérito à peça 89, reproduzida a seguir, a qual recebeu a aprovação dos dirigentes daquela unidade técnica.
	“Cuidam os autos de Levantamento de Auditoria deliberado em Despacho de 31/10/2013 do Ministro-Relator Augusto Sherman à peça 3 do TCProcesso 025.643/2013-4, com o objetivo de ampliar o conhecimento sobre a destinação de recursos federais pelo Ministério do Desenvolvimento Social (MDS) , à época Ministério do Desenvolvimento Social e Combate à Fome, e Ministério do Trabalho (MTb) , à época Ministério do Trabalho e Emprego (MTE) , a Estados, Municípios e instituições sem fins lucrativos, no período compreendido entre 2008 e 2013.	
2.	As conclusões do presente levantamento indicaram a necessidade de ir além dos gestores, mediante ações de controle visando esclarecer falhas envolvendo os responsáveis pelos sistemas de registro dos convênios e os bancos federais que os alimentam com informações acerca da execução financeira, consoante relatório (peça 50, p. 63) .
3.	Foram detectadas falhas na gestão do Sistema Siconv, que deveria dar transparência aos extratos bancários e aos pagamentos realizados com esses recursos a partir de dados fornecidos por bancos federais, a exemplo do Banco do Brasil, que forneceu dados ao Tribunal contendo falhas graves de identificação. 	Verificaram-se, ainda, indícios de falhas por parte da Comissão Gestora do Siconv, ante a ausência de providências para sanar as falhas de transparência, contrariando decreto presidencial de 2007, com determinações não cumpridas até a execução da presente fiscalização (peça 50, p. 63-64) .
4.	Entendeu-se que as falhas constatadas não poderiam estar ocorrendo sem o conhecimento dos agentes envolvidos com as transferências federais. Por essa razão, a conclusão do levantamento propôs ações aos ministérios concedentes dos recursos, aos responsáveis pelo sistema de registro dos convênios, aos bancos federais que alimentam os sistemas com informações da execução financeira e, ainda, ao Coaf, órgão responsável pelo controle de operações de lavagem de dinheiro, tendo em vista sua ampla experiência com o mau uso de contas correntes bancárias (peça 55, p. 2-3) .
5.	Assim, antes de seguir com a proposição da execução das ações de controle, entendeu-se conveniente confirmar alguns dos principais achados junto aos órgãos interessados, tidos como os casos mais emblemáticos em todo o trabalho. Adicionalmente, entendeu-se necessário obter esclarecimentos dos gestores do Siconv, do Coaf, e da Auditoria Interna do Banco do Brasil em face das falhas relatadas (peça 55, p. 14-16) , mediante a expedição das diligências (peças 57-60 e 82) , e avisos de recebimento (peças 61-64 e 83) .
6.	Em resposta, o Coaf encaminhou o Ofício 37.491 (peça 67) .
7.	A Sesan, mediante o Ofício 42/2018/MDS/SESAN (peça 68) , solicitou prorrogação do prazo por 30 dias, cujo pedido foi acatado (peça 72) , com aviso de recebimento à peça 74. Foram encaminhados informações e documentos (peças 76-78) .
8.	O Ministério do Trabalho encaminhou o Ofício 91/SE-MTb (peça 69) .
9.	O Departamento de Transferências Voluntárias do Ministério do Planejamento encaminhou as informações à peça 88.
10.	As manifestações dos órgãos interessados estão descritas a seguir:
EXAME TÉCNICO
Banco do Brasil
Itens da diligência (peça 60) :
a) sobre a dificuldade de identificação de contas públicas, sobre a efetividade dos termos de ajuste de conduta firmados com o Ministério Público relacionados com o mau uso das contas públicas, sobre convênio siconv 761742, em que os dados do extrato são completamente diferentes dos constantes da Relação de Pagamentos, das transferências da conta exclusiva para outra conta do mesmo CNPJ, das transferências de recursos da conta exclusiva para outra conta corrente de outro CNPJ sob controle do transferente, da existência de operações vedadas como saques em espécie e por cheques, da abertura de contas não exclusivas, da omissão na identificação do favorecido em 53 mil operações a débito no valor de R$ 791 milhões encaminhadas ao Tribunal; 
b) nos manuais de procedimentos do Banco do Brasil, há registro de orientação aos gerentes quanto à utilização de conta pública? Há previsão de punições ao gerente de conta por operações irregulares, como saques em espécie e pagamentos com cheques? 
c) há registros de quantos casos de comunicações de irregularidades no uso de contas públicas exclusivas aos órgãos de controle por parte do Banco do Brasil? Os sistemas corporativos do banco federal identificam contas públicas? Em caso positivo, o sistema emite alertas aos gerentes de conta sobre irregularidades em seu uso? Em caso positivo, os sistemas corporativos do banco têm rotinas de comunicação irregularidades ao responsável pela conta ou a órgãos de controle? 
d) entre 2008 e 2013, o Banco do Brasil forneceu ao Siconv os Extratos da Conta Pública e a movimentação financeira com identificação dos favorecidos?
e) na opinião do Banco do Brasil, qual a razão do Siconv não divulgar boa parte dos extratos que recebe e, quando o faz, adotar um formato de divulgação com lançamentos incompletos e imprecisos? A que o banco atribui discrepâncias como a existente no convênio 761742? 
f) os sistemas internos corporativos do Banco do Brasil emitem alertas quando ocorrem operações que desvirtuam a conta pública, como os R$ 762 milhões em transferências da conta exclusiva para outra conta do mesmo CNPJ e os R$ 194 milhões em transferências de recursos da conta exclusiva para outra conta corrente de outro CNPJ sob controle do transferente, conforme constatado pelo levantamento de auditoria? 
g) os R$ 9 milhões de saques em espécie relacionados nesta requisição foram comunicados ao Coaf? 
h) os saques em espécie acima referidos e os pagamentos em cheques constatados pelo levantamento foram comunicados a órgãos de controle, como a CGU, TCU ou Ministério Público? 
i) qual a razão de violações à exclusividade das contas públicas constatadas pelo levantamento? Há normas internas determinando a abertura de conta exclusiva, de maneira a impedir o reaproveitamento de números de contas utilizados em outros convênios ou outras finalidades? 
j) há possibilidade de recursos aplicados em poupança, renda fixa ou outras aplicações serem transferidos para terceiros sem transitar pela conta corrente? Há possibilidade de recursos aplicados em contas tipo 2, 3 ou 4 serem transferidos para terceiros sem transitar pela conta corrente de tipo 1? 
k) o ‘Extrato da Conta Pública’ implementado pelo Banco do Brasil está sendo enviado aos convenentes? O documento identifica origem e destino dos créditos e débitos? Identifica o saldo das aplicações financeiras? O documento foi solicitado pela Comissão Gestora do Siconv ou pelo Ministério do Planejamento? Desde quando está sendo disponibilizado ao Siconv? e 
l) por que havia 53 mil lançamentos a débito no valor de R$ 790 milhões no arquivo de extratos bancários fornecidos ao levantamento, conforme exposto acima, se em boa parte dessas operações a identificação é um requisito para sua realização nos sistemas corporativos do Banco do Brasil?
Informações encaminhadas:			
11.	A Auditoria Interna do Banco do Brasil solicitou prorrogação do prazo para resposta (peça 65) , que foi concedida mediante o Ofício 233/2018-TCU/SecexPrevidência (peça 71) , e aviso de recebimento à peça 74, contudo não encaminhou os esclarecimentos solicitados. Dessa forma, ratificam-se os termos da proposta de encaminhamento (peça 50, p. 59, item 352, alínea ‘b’, c/c peça 54, p. 2, ação de controle nos bancos federais que abrigam as contas exclusivas de convênios) .
Ministério do Desenvolvimento Social (MDS) 
Item da diligência (peça 57) :
a) tendo em vista a identificação de falhas no acompanhamento de convênios, a exemplo como a descrita para o convênio 761742 firmado em 2011, solicita-se que se manifeste a respeito da discrepância existente nos dois principais documentos integrantes da prestação de contas de convênios - o Extrato Bancário e a Relação de Pagamentos - constantes do Siconv, conforme descrito nos itens 46 a 52, da instrução (em anexo) .
Informações encaminhadas (peças 76 e 78) :			
12.	Em resposta, o MDS enviou o Parecer 1/2018/SESAN/DEFEP/CGAAG, de 5/4/2018, que analisou a prestação de contas final do Convênio 17/2011 (Siconv 761742) , compreendendo o sumário executivo do convênio, e a análise da execução física, e concluiu pela aprovação parcial das metas dispostas no Plano de Trabalho (peça 76, p. 3-10) .
13.	A Secretaria de Justiça, Direitos Humanos e Desenvolvimento Social do Estado da Bahia, mediante o Ofício 294/2018, de 13/7/2018, encaminhou a documentação das executoras: AGENDHA, CESAB-SF, ARCAS, APAEB (CD) , com as listas de presença das capacitações nos municípios atendidos pelos respectivos subconvênios (peça 76, p. 11) .
14.	O MDS encaminhou, ainda, a Nota 89/2018, de 19/7/2018, com informações adicionais acerca da discrepância existente no extrato bancário e na relação de pagamentos integrantes da prestação de contas do Convênio 17/2011 (Siconv 761742) , firmado com o Estado da Bahia. Quanto aos aspectos financeiros da prestação de contas final, informou que, a análise encontrava-se em andamento, e que, até aquela data, a relação de pagamentos apresentada condizia, em termos de valores, com o extrato bancário da conta corrente bancária específica do convênio (peça 78, p. 3-9) .
15.	Acrescentou que para a execução do Convênio 17/2011 foram firmados 24 subconvênios com diferentes entidades, que respondem individualmente pela prestação de contas referentes aos recursos que lhes foram transferidos.
16.	Informou, ainda, que, da análise realizada, todos os lançamentos constantes da relação de pagamentos até 31/12/2015 foram conciliados com os estratos bancários da conta específica do convênio, e guardam correspondência em termos de valores com a movimentação bancária. Aduziu que houve mudança na conta bancária específica, que até agosto era a conta corrente 5962-5, e em setembro passou a ser a conta corrente 6669-9, ambas na agência 3832-6 do Banco do Brasil, com a transferência de todos os saldos financeiros.
17.	Afirmou que foram observados créditos na conta bancária do convênio que não se tratam de devoluções de saldos de subconvênios, e ensejarão notificação ao convenente para esclarecimentos consoante o parágrafo 3.3, e que solicitará esclarecimentos ao Estado da Bahia acerca da divergência entre a data dos lançamentos na relação de pagamentos e no extrato bancário, conforme relação constante no parágrafo 3.4 (peça 78, p. 3-9) .
18.	Aduziu que não foi possível, até aquela data, avaliar todos os dados e documentos apresentados, e emitir manifestação conclusiva acerca da prestação de contas final do Convênio 17/2011 (peça 78, p. 9) .
Análise
19.	As respostas encaminhadas confirmam as falhas relatadas (peça 50) na execução do Convênio 17/2011, contrariando os objetivos das normas de criação do Sistema Siconv, quanto à celebração, liberação dos recursos, acompanhamento da execução e à prestação de contas dos convênios no próprio sistema, nos termos do Decreto 6.170/2007, art. 13.
20.	Os repasses federais no âmbito do Convênio 17/2011 somaram R$ 122 milhões. Foram firmados 24 subconvênios com diferentes entidades para a execução do convênio. O MDS informou que solicitará esclarecimentos ao Estado da Bahia acerca da divergência entre a data dos lançamentos na relação de pagamentos e no extrato bancário, conforme relação constante no parágrafo 3.4 (peça 78, p. 3-9) .
21.	O MDS analisou a execução física e concluiu pela execução parcial das metas dispostas no Plano de Trabalho. Contudo, até o envio das informações (5/4/2018) não havia sido concluída a análise financeira da prestação de contas final do convênio, cuja vigência terminou em 31/12/2016.
22.	Ante o exposto, as respostas encaminhadas confirmam os problemas relatados, em especial a falta de tempestividade na adoção de providências pelo MDS durante a execução dos convênios firmados, razão pela qual ratificam-se os termos do Relatório de Levantamento (peça 50, p. 59, item 352, alínea ‘a’, c/c peça 53, p. 1, ação de controle nos convênios do Ministério do Desenvolvimento Social) , propondo-se encaminhar os presentes autos ao Exmº Sr. Ministro-Relator.
Ministério do Trabalho (MTb) 
Item da diligência (peça 58) :
	a) a respeito dos convênios firmados com o Centro de Cidadania Cidade Maravilhosa (CCCM) , CNPJ 42.593.079/0001-51, em vista dos indícios de favorecimento à entidade, conforme descrito nos itens 53 a 59, desta instrução;
Informações encaminhadas (peça 69) :			
23.	O Ministério do Trabalho, mediante o Ofício 91/SE-MTb, de 22/3/2018, encaminhou as Notas Informativas 187/2018/CGPC/SPPE/MTb (peça 69, p. 2-3) , e 204/2018-CGAG/SPPE/MTb (peça 69, p. 34) , bem como os anexos a seguir relacionados (peça 69, p. 1) :
a) Relatório de TCE N° 0009/2015 (p. 4-18) ;
b) NOTA TÉCNICA N° 1342/2015 - GEPC/SPPE/MTE (p. 19-22) ;
c) NOTA TÉCNICA N°40/2016 - GEPC/SPPE/MTE (p. 25-27) ;
d) NOTA TÉCNICA N°008/2016/GETCE/SPPE/MTPS (p. 28-33) ;
e) Declaração de Ordenador de Despesa (p. 23) ;
f) Diário Oficial da União (p. 24) ; 
24.	A Nota Informativa 187/2018, de 14/3/2018, trata do Convênio 1/2008 (Siconv 701000) , firmado com o Centro de Cidadania Cidade Maravilhosa (CCCM) , e noticia que o convenente inseriu a prestação de contas final no Siconv, contudo deixou de apresentar os relatórios em sua totalidade e alimentar as abas do sistema, inviabilizando o recebimento da prestação de contas e a emissão do parecer conclusivo sobre a regularidade da execução das ações pactuadas e da aplicação dos recursos transferidos. 	Acrescenta que, notificado, o CCCM não respondeu às demandas, caracterizando omissão no dever de prestar contas, sendo inscrito como inadimplente, e submetido a Tomada de Contas Especial (peça 69, p. 2) .
25.	O Relatório de TCE 9/2015, de 17/4/2015, ratificou o dano ao erário no valor de R$ 2.359.422,00, então atualizado para R$ 4.381.587,22, sob a responsabilidade da Srª Marilene Thereza Pereira Simões, CPF XXX.848.357-XX, presidente da entidade convenente, e responsável pela gestão dos recursos federais recebidos no âmbito do Convênio 1/2008, solidariamente com o CCCM (peça 69. p. 4-17) .
26.	De acordo com a Nota Informativa 187/2018, o Convênio 65/2008 (Siconv 702057/2008) foi analisado e inscrito como inadimplente no Cadin por omissão do dever de prestar contas.
27.	A Nota 40/2016 concluiu que os documentos e informações inseridos no Siconv não são suficientes para que comprove o cumprimento do objeto, bem como a correta e regular aplicação dos recursos repassados. Responsabilizou o CCCM pelo dano ao erário, representado por sua Presidente, Senhora Marilene Thereza Pereira Simões, no valor de R$ 2.508.660,00, com as devidas atualizações e correções (peça 69, p. 25-27) .
28.	A Nota Técnica 8/2016, de 2/3/2016, igualmente analisou o Convênio 65/2008 (Siconv 702057) , e concluiu que os registros da execução física do objeto do convênio não são suficientes para sua aprovação, com débito no valor total dos recursos repassados (peça 69, p. 28-33) .
29.	A 	Nota Técnica 1342/2015, de 23/10/2015, analisou a execução física e financeira do Convênio 75/2008 (Siconv 702481) , e concluiu que as informações constantes nos documentos inseridos no Siconv não comprovam a correta e regular aplicação dos recursos, implicando nos registros nos sistemas Siconv, Siafi e no Cadin, e na autorização para instauração da pertinente Tomada de Contas Especial (peça 69, p. 19-22) .
30.	Na Nota Informativa 204/208, de 20/3/2018, a Coordenação-Geral de Apoio à Gestão informou que os questionamentos referentes aos itens 53-56 e 59, da peça 55, foram objeto de manifestação na Nota Informativa 187/2018 (mencionada no parágrafo 24 acima) . Em relação aos itens 57 e 58, informou desconhecer a implementação do ‘Extrato de Conta Pública’, e que seu acesso se limita às contas abertas pelo próprio ministério para atender ao Programa Projovem Trabalhador, em virtude do Acordo de Cooperação com o Banco do Brasil para abertura de contas e acesso aos extratos bancários (peça 69, p 34) .
Análise
31.	As informações encaminhadas confirmam as irregularidades na execução das ações pactuadas e na aplicação dos recursos transferidos no âmbito dos convênios firmados com o CCCM, relatadas pela fiscalização.
32.	Em relação ao Convênio 1/2008 (Siconv 701000/2008) , ante a omissão no dever de prestar contas, o CCCM foi inscrito como inadimplente, e o convênio submetido a Tomada de Contas Especial.
33.	Quanto aos Convênios 65/2008 (Siconv 702057/2008) e 75/2008 (Siconv 702481) os documentos inseridos no Siconv não são suficientes para que comprove as respectivas execuções física e financeira, resultando no registro do CCCM como inadimplente nos sistemas Siconv, Siafi e no Cadin, e na autorização para instauração da pertinente Tomada de Contas Especial.
34.	O CCCM firmou, em 2008, três convênios com o Ministério do Trabalho no valor de R$ 6,3 milhões, e contratou o Sr. Renato Pereira Simões para prestar serviços de informática. Em que pese esse gestor ter sido condenado pelo TCU por uso indevido do dinheiro do FAT, nesse mesmo ano, consoante relato à peça 50, p. 56-57, o ministério seguiu transferindo recursos, sendo que em 2010 as transferências superaram R$ 5 milhões.
35.	Ante o exposto, 	as informações encaminhadas não apresentam fatos novos referentes aos achados no âmbito dos convênios firmados pelo MTb com o CCCM, razão pela qual ratificam-se os termos da proposta de encaminhamento (peça 50, p. 59, item 352, alínea ‘a’, c/c peça 53, p. 1, ação de controle nos convênios do Ministério do Trabalho) , propondo encaminhar os presentes autos ao Exmº Sr. Ministro-Relator.
Conselho de Controle de Atividades Financeiras (Coaf) 
Itens da diligência (peça 59) 
a) ante a sua ampla experiência com o mau uso de contas correntes bancárias, solicita-se encaminhar sugestões para o aprimoramento dos controles sobre as contas públicas em que são movimentadas as transferências voluntárias federais;
b) a confirmação se houve a comunicação ao Coaf pelo Banco do Brasil dos seguintes saques em espécie detectados pelo Levantamento de Auditoria e, em caso positivo, as providências adotadas pelo órgão de controle:
	ORG
	CNPJ
	FAVORECIDO
	UF
	DATA
	AGÊNCIA-CONTA DO BB
	DESCRICAO LANCAMENTO
	VALOR

	MTE
	29.138.328/0001-50
	PREF DUQUE DE CAXIAS
	RJ
	31/05/2011
	0329-907847
	SAQUE CONTRA RECIBO
	2.146.331

	MTE
	44.477.909/0001-00
	MUNICIPIO DE MARILIA
	SP
	28/07/2010
	0141-554634
	SAQUE CONTRA RECIBO
	2.092.673

	FAT
	60.964.996/0001-87
	DIEESE
	SP
	15/12/2009
	3320-52833
	SAQUE CONTRA RECIBO
	1.220.472

	MDS
	46.523.114/0001-17
	PREF EMBU DAS ARTES
	SP
	09/10/2013
	2038-396001
	SAQUE CONTRA RECIBO
	907.652

	FAT
	60.964.996/0001-87
	DIEESE
	SP
	11/10/2010
	3320-52833
	SAQUE CONTRA RECIBO
	600.000

	FAT
	03.682.401/0001-67
	SEC DO DES EC. E SOCIAL RONDONIA
	RO
	31/01/2011
	2757-81949
	SAQUE CONTRA RECIBO
	527.543

	FAT
	94.392.164/0001-55
	FUND GAUCHA DO TRAB E ACAO SOCIAL
	RS
	14/03/2013
	3798-57142
	SAQUE CONTRA RECIBO
	430.902

Informações encaminhadas (peça 67) :			
36.	Em relação ao item ‘a’, o Coaf informou que os fatos e os fenômenos analisados pelo Coaf que apontam movimentações suspeitas em contas públicas, destinadas ao recebimento de transferências voluntárias federais, referem-se, em sua maioria, a operações realizadas com dinheiro em espécie, dificultando a identificação da origem e ou destino dos recursos financeiros, obstando o rastreamento do fluxo de recursos ilícitos (peça 67, p. 1) .
37.	Aduziu que limitações ao uso de dinheiro em espécie tem sido objeto de discussões, inclusive no âmbito da Estratégia Nacional de Combate à Corrupção e à Lavagem de Dinheiro (ENCCLA) , resultando em ações concretas como a edição da Circular 3.839, de 28/6/2017, do Banco Central, e da Instrução Normativa 1761, de 20/11/2017, da Receita Federal do Brasil. Acrescentou as seguintes oportunidades de melhoria dos controles sobre as transações em contas públicas:
a)	 Internalização pelo sistema bancário das limitações legais existentes para impedir saques em espécies de recursos públicos (Decreto 7.507/2011) ;
b)	 Redução do limite diário para a identificação da pessoa que efetua depósito ou saque em espécie (o valor mínimo de identificação obrigatória é de R$ 10.000,00) ;
c)	 Proibição da movimentação de recursos em espécie em contas de titularidade de órgãos públicos e de partidos políticos;
d)	 Divulgação do número, agência bancária e instituição financeira das contas públicas destinadas ao recebimento de transferências voluntárias para a sua diferenciação em relação às demais contas tituladas por entes públicos.
38.	Quanto ao item ‘b’ da diligência, o Coaf informou que, em 15/3/2018, realizou pesquisa na base de dados do Sistema de Controle de Atividades Financeiras (Siscoaf) com todas as comunicações de operações financeiras recebidas em espécie ou suspeitas nos termos da Lei 9.613/98, art. 11, e não encontrou registros referentes às contas de titularidade das seis pessoas jurídicas nas datas mencionadas. Contudo, as pessoas citadas, em alguns casos, foram incluídas em comunicações referentes a contas de terceiros (peça 67, p. 2) .
39.	Destacou que o Banco Central é a autoridade administrativa competente para determinar as hipóteses de obrigatoriedade da realização das comunicações previstas para os segmentos por ele fiscalizados, nos termos da Lei 9.613/98, art. 11, § 1º.
40.	Esclareceu que são objeto de comunicação apenas as operações com movimentação em dinheiro em efetivo, e que algumas operações, ainda que registradas como depósito ou saque no extrato obtido por meio de quebra de sigilo, não são efetivadas em espécie, não sendo, portanto, de comunicação obrigatória. Exemplificou o pagamento de boletos bancários, cuja saída dos valores é registrada como saque, contudo a movimentação não envolve dinheiro em espécie (peça 67, p. 2-3) .
41.	Em relação às comunicações de operações suspeitas, esclareceu que, com frequência, referem-se a um conjunto de operações financeiras em um dado período, e nem sempre estão individualizadas na comunicação, mesmo quando se trata de operação financeira sob investigação, podendo ser mencionada de forma conjugada com outras operações semelhantes realizadas no período, fazendo-se necessária a análise do detalhamento, inserido no campo ‘informações adicionais’ da comunicação enviada, com o modus operandi e as características gerais da movimentação financeira do titular da conta, que pode ou não englobar a suspeita identificada pelo TCU na análise do extrato das transações financeiras recebidas (peça 67, p. 3) .
Análise
42.	Quanto à alínea ‘a’ da diligência, o Coaf informou que os fatos analisados apontam movimentações suspeitas em contas públicas destinadas ao recebimento de transferências voluntárias federais e referem-se, em sua maioria, a operações realizadas com dinheiro em espécie, dificultando a identificação da origem e ou destino dos recursos financeiros, obstando o rastreamento do fluxo de recursos ilícitos.
43.	Relacionou algumas sugestões para a melhoria dos controles sobre as contas públicas em que são movimentadas as transferências voluntárias federais.
44.	Em relação à alínea ‘b’, o Coaf informou que realizou pesquisa na base de dados do Siscoaf com todas as comunicações de operações financeiras recebidas em espécie ou suspeitas e não encontrou registros referentes àquelas datas e contas de titularidade das seis pessoas jurídicas mencionadas.
45.	Informou que as comunicações de operações suspeitas referem-se a um conjunto de operações financeiras em um dado período, e nem sempre estão individualizadas na comunicação, sendo necessária a análise de informações adicionais, que podem ou não englobar a suspeita identificada pelo TCU na análise do extrato das transações financeiras recebidas.
46.	As informações encaminhadas pelo Coaf mostram a frequente preocupação com o rastreamento de operações suspeitas, além da atuação na melhoria dos controles das contas públicas dos convênios (item 37 da presente instrução) . Desse modo, ratifica-se a necessidade de melhorias dos controles sobre as transações em contas públicas em que são movimentadas as transferências voluntárias federais, principalmente pelos gestores dos convênios, em especial a necessidade de individualização na comunicação às autoridades competentes acerca das contas de operação financeira sob investigação, razão pela qual propõe-se encaminhar os presentes autos ao Exmº Sr. Ministro-Relator sem qualquer proposta de atuação junto ao Coaf.
Gestores do Siconv no Ministério do Planejamento:
Item da diligência (peça 82) :
a) a respeito das falhas expostas nos itens 60-70 da instrução à peça 55 acerca da ausência de informação ou da identificação do favorecido na maior parte das despesas das transferências integrantes do levantamento, ausência de extratos bancários em boa parte dos convênios que constam do sistema Siconv, extratos contendo informações discrepantes da Relação de Pagamentos e extratos que não identificam a movimentação financeira.
Informações encaminhadas (peça 88) :			
47.	Em resposta, mediante o Ofício 88370/2018-MP, a Secretaria de Gestão do Ministério do Planejamento, Desenvolvimento e Gestão encaminhou a Nota Informativa 12965/2018-MP do Departamento de Transferências Voluntárias-DETRV (peça 88, p. 3-5) .
48.	Referindo-se às falhas expostas nos itens 60-70 da instrução à peça 55, referentes ao período de fiscalização realizado (entre 2008 e 2013) , informou que desde então foram adotados diversos procedimentos para a melhoria da gestão dos processos de transferências voluntárias, a exemplo:
a) das alterações normativas (publicação da Portaria Interministerial 424, de 30 de dezembro de 2016 e da Instrução Normativa MP 2, de 2018 IN Mandatárias) ;
b) de diversos aperfeiçoamentos realizados no Sistema de Gestão de Convênios e Contratos de Repasse (Siconv) ; e
c) da constituição de um modelo de governança colaborativa, por meio da Rede Siconv.
49.	Relacionou as principais inovações trazidas pela PI 424/2016, a partir das falhas apontadas pelo Tribunal:
a) concepção de novo cadastro, onde todas as ações são realizadas diretamente no Siconv;
b) vedação de celebração de convênios voltados para a execução de obras e serviços de engenharia pelos órgãos que não detém capacidade de realizar as fiscalizações in loco;
c) definição de níveis de valor com vistas a melhoria no acompanhamento e de fiscalização, bem como, no processo de prestação de contas;
d) estabelecimento de regra para exigir a devolução de recursos nos casos em que a execução não se inicia em até 180 (cento e oitenta) dias ou nos casos em que há paralisação da execução pelo mesmo período;
e) vedação de liberação de recursos previamente ao aceite do processo licitatório; e
f) definição de novas regras para o acompanhamento real da execução, cujo resultado impacta diretamente nas prestações de contas.
50.	Acrescentou que ajustes e melhorias, no Siconv e no processo de execução dos convênios e dos contratos de repasse, vêm sendo realizados em cumprimento a acórdãos do Tribunal, a exemplo do Acórdão 468/2016-TCU-Plenário (TCProcesso 011.801/2017-4) , cujas inovações estão consignadas na Nota Técnica 19926-MP (7137926) .
51.	Aduziu que, em cumprimento ao item 9.9 do Acórdão 468/2016-TCU-Plenário, o monitoramento está sendo realizado pela Secretaria de Controle Externo da Administração do Estado do TCU (SecexAdministração) .
52.	Ressaltou que, em reunião realizada em 27/9/2018 entre os técnicos do DETRV e os técnicos da SecexAdmin, ficou acordado que aquele Departamento deveria informar a esta SecexPrevi as melhorias já implantadas desde o período de realização da presente fiscalização (entre 2008 e 2013) , razão pela qual entende que se encontram superadas as falhas expostas nos itens 60-70 do presente relatório (peça 50) .
Análise 
53.	Consoante informado, o Ministério do Planejamento vem promovendo diversos procedimentos e inovações, no sentido de corrigir as falhas no Sistema Siconv e aperfeiçoar a gestão dos processos de transferências voluntárias.
54.	Observa-se que o Sistema Sisconv vem sendo aprimorado e monitorado pelo Tribunal mediante a SecexAdministração (Acórdão 2927/2013-TCU-Plenário e 468/2017-TCU-Plenário) .
55.	Ante o exposto, entende-se que a proposta de fiscalização referente ao Sistema Siconv perdeu seu objeto no âmbito do presente levantamento (peça 50, p. 59, item 352, alínea ‘b’, c/c peça 54, p. 1, ação de controle no Siconv) .
CONCLUSÃO
56.	A Auditoria Interna do Banco do Brasil solicitou prorrogação do prazo para atendimento à diligência desta unidade técnica, contudo não se manifestou.
57.	As respostas encaminhadas pelos órgãos concedentes, Ministérios do Trabalho (MTb) e do Desenvolvimento Social (MDS) , bem como pelos gestores do Coaf, ratificam as falhas apontadas nos parágrafos 342-350 da peça 50.
58.	Em relação às informações encaminhadas pelos gestores do Ministério do Planejamento, e considerando os aprimoramentos sucessivos no Siconv desde a execução da presente fiscalização, bem como o monitoramento realizado pela SecexAdministração, nos termos dos Acórdão 2927/2013-TCU-Plenário e 468/2017-TCU-Plenário, entende-se que as propostas de fiscalização perderam seu objeto em relação ao Sistema Siconv.
59.	Dessa forma, ratificam-se as propostas de fiscalização do Relatório de Levantamento em relação ao MTb, ao MDS, bem como aos bancos federais que abrigam as contas públicas.
PROPOSTA DE ENCAMINHAMENTO
60.	Ante o exposto, submetem-se os autos à consideração superior, propondo:
	a) ratificar as propostas de fiscalização do Relatório de Levantamento em relação aos Ministérios do Trabalho (MTb) e do Desenvolvimento Social (MDS) , bem como aos bancos federais que abrigam as contas públicas (peça 50, p. 59, item 352: alínea ‘a’, c/c peça 53, p. 1, ação de controle nos convênios do Ministério do Trabalho e do Ministério do Desenvolvimento Social; e alínea ‘b’, c/c peça 54, p. 2, ação de controle nos bancos federais que abrigam as contas exclusivas de convênios) ;
	b) excluir a proposta de fiscalização em relação ao Sistema Siconv e ao Conselho de Controle de Atividades Financeiras (Coaf) .” 		
	É o relatório.

não consta.

Não atuou.

Levantamento de auditoria. Identificação de riscos, objetos de controle e instrumentos para subsidiar fiscalizações em transferências federais para estados, municípios e instituições sem fins lucrativos. Constatação de fragilidades e irregularidades na seleção dos convenentes e nos controles da execução dos ajustes. Determinações. Arquivamento.

RELATÓRIO DE LEVANTAMENTO (RL)

Trata-se de levantamento de auditoria realizado no Ministérios do Desenvolvimento Social e Combate à Fome (MDS) e Ministério do Trabalho e Emprego (MTE) , extintos, tendo por objeto ampliar o conhecimento sobre a destinação dada aos recursos das transferências federais realizadas por aqueles ministérios.
2.	Este levantamento trata das transferências fundo a fundo de recursos do Fundo Nacional de Assistência Social (Fnas) , gerido pelo MDS, e das transferências federais de recursos orçamentários do MDS e MTE, destinadas a pessoas jurídicas das esferas estadual e municipal, entidades sindicais, serviços sociais autônomos e outras instituições privadas sem fins lucrativos.
3.	As transferências objeto desta auditoria abrangeram o período de 2008 a 2013, tendo sido feitas apurações com base nas ordens bancárias emitidas no Siafi pelo MDS e o MTE no período. O montante de recursos envolvidos nas transferências objeto desta fiscalização atingiu R$ 17,9 bilhões, sendo cerca de R$ 11,7 bilhões em transferências do Fnas e R$ 6,2 bilhões em transferências federais de recursos orçamentários do MDS e MTE.
4.	Em que pese as transferências fundo a fundo de recursos do Fnas fazer incialmente parte deste levantamento, além de representar quase o dobro das demais transferências voluntárias, o fato de os recursos do Fnas serem distribuídos por 5.570 municípios, cada um deles com até 11 contas, fez com que os exames realizados nesta auditoria se concentrassem nas transferências voluntárias. 
5.	Os programas de trabalho de maior significância, sob o critério da materialidade, custeados pelos recursos transferidos pelo MDS e MTE são os seguintes:
	a) Projeto Cisternas, a cargo do MDS: criado em 2003, objetiva a construção de cisternas para armazenamento de água de chuva a fim de atender a famílias de baixa renda da zona rural do semiárido brasileiro;
	b) Sistema Nacional de Emprego (Sine) , a cargo do MTE: criado em 1975, trata da organização dos serviços públicos de emprego, como habilitação ao seguro desemprego, qualificação profissional e intermediação de mão de obra;
	c) Programa de Aquisição de Alimentos (PAA) , a cargo do MDS: instituído em 2003, o programa compra até R$ 8 mil reais em produtos por família de agricultores familiares, inclusive leite, com dispensa de licitação, a preços de mercado, para distribuição a hospitais, quartéis, presídios, restaurantes universitários, creches e escolas, entre outros;
	d) Programa Nacional de Inclusão de Jovens (Projovem) , a cargo do MTE: lançado em 2008, oferece cursos de qualificação profissional, além de inserir jovens em ações de cidadania, esporte, cultura e lazer.
6.	Os trabalhos de auditoria evidenciaram, conforme o Relatório de Fiscalização 760/2013 (peça 50) , as seguintes fragilidades relacionadas às transferências de recursos federais:
	a) falhas no Siconv;
	b) falhas no uso e na fiscalização das contas públicas;
	c) falta de identificação de favorecidos;
	d) fragilidades de gestão e controle;
	e) situações gerais de risco; e
	f) situações individuais de risco.
7.	Em razão desses achados, o auditor signatário do mencionado relatório propôs que fosse determinado à SecexPrevidência que incorporasse ao planejamento de suas ações de controle externo as propostas de questões de auditoria para fiscalizações no MDS e MTE (Anexo 1, peça 53) , e também que fosse determinado à Segecex que avaliasse a viabilidade de organizar a execução das ações de controle no Siconv e nas contas públicas mantidas nos bancos federais para movimentação de recursos oriundos de transferências voluntárias, sugerindo as questões de auditoria a serem consideradas nessas fiscalizações (Anexo 2, peça 54) .
8.	Por sua vez, a proposta do supervisor foi lavrada nos seguintes termos, após algumas considerações sobre o histórico e a finalidade do levantamento:
“Considerando, finalmente, a oportunidade de associar o levantamento ora realizado com as novas metodologias de modelos preditivos visando a um melhor e mais efetivo alcance de resultados em atendimento aos objetivos do presente processo, divirjo da proposta de encaminhamento constante da peça 56.374.504-2, do AuFC Marco Polo Rios Simões, AUFC, matr. 2951-3, propondo, portanto, o arquivamento do presente processo, com fulcro no art. 169, inciso V, do RITCU, por ter atingido os objetivos inicialmente propostos, com a posterior utilização das informações nele produzidas em futura fiscalização que venha a utilizar a metodologia supracitada.”
9.	Em que pese esse posicionamento inicial da SecexPrevidência sobre o mérito dos achados resultantes do levantamento realizado, aquela unidade técnica considerou pertinente a adoção de novas providências com o objetivo confirmar os principais achados do levantamento junto aos órgãos a eles relacionados. Dessa forma, foram realizadas diligências a esses órgãos em busca dessa confirmação, bem como de informações mais atualizadas acerca dos achados.
10.	As informações obtidas levaram a SecexPrevidência, conforme a instrução à peça 89, transcrita no relatório parte desta deliberação, a ratificar as conclusões apontadas nos parágrafos 342-350 do Relatório de Levantamento (peça 50) . Por essa razão, ratifica também as propostas de fiscalização do Relatório de Levantamento em relação aos Ministérios do Trabalho (MTb) e do Desenvolvimento Social (MDS) .
11.	Com base nas informações encaminhadas pelo Ministério do Planejamento, e considerando os aprimoramentos sucessivos no Siconv desde a execução do levantamento ora em análise, bem como o monitoramento realizado pela SecexAdministração, nos termos dos Acórdão 2927/2013-TCU-Plenário e 468/2017-TCU-Plenário, foi considerado que as propostas de fiscalização no Sistema Siconv perderam seu objeto. Por fim, a unidade técnica propôs também excluir a proposta de fiscalização no Coaf, por considerar que as informações recebidas daquele ente mostram a sua preocupação com o rastreamento de operações suspeitas, além da atuação na melhoria dos controles das contas públicas dos convênios.
12.	Feito esse breve resumo do andamento dos autos até a presente etapa, passo a tratar dos problemas levantados em relação a cada uma das fragilidades que restaram confirmadas face às últimas diligências.
– Falhas no uso e na fiscalização das contas públicas –
13.	Trata-se aqui dos problemas verificados, no âmbito do Ministério do Desenvolvimento Social (MDS) e do Ministério do Trabalho e Emprego (MTE) , quanto às contas que deveriam ser específicas para a movimentação dos recursos oriundos das transferências tratadas nestes autos.
14.	Conforme apontado no relatório de fiscalização, foi verificado que as operações nessas contas não garantem que nelas ocorram lançamentos a débito e a crédito exclusivamente relacionados com o convênio que lhe deu origem. Não há respeito a esse preceito por parte dos agentes responsáveis por sua abertura, utilização, divulgação e fiscalização, entre os quais o concedente, o convenente, a Comissão Gestora do Siconv e os bancos federais.
15.	Neste sentido, foram apontados no relatório de fiscalização os seguintes riscos e irregularidades:
	a) grande volume de operações em que os recursos foram transferidos da conta pública para outras contas com o mesmo CNPJ ou para outras pessoas jurídicas controladas pelo mesmo CNPJ, operações irregulares por desvirtuar a finalidade da conta pública, violar princípios de transparência e facilitar desvios;
	b) pagamentos por meio de cheques e saques em espécie sem identificação do favorecido;
	c) grande volume de transferências eletrônicas sem identificação do favorecido, o que, em tese, não é possível de ocorrer, pois o sistema corporativo do banco exige os dados do destino do recurso como requisito para realizar a operação;
	d) uso de contas não exclusivas, com movimentação anterior ao convênio, contaminando a conta pública, o que acarreta dificuldade de controle pela mistura de recursos;
	e) risco de desvios, caso possam ocorrer transferências de aplicações financeiras para terceiros, sem transitar pela conta corrente, possibilidade que também contribui para desvirtuar a conta pública como instrumento de controle;
	f) necessidade de normas dirigidas aos bancos federais para disciplinar o uso da conta pública.
16.	As irregularidades acima mencionadas são diuturnamente, e de longo prazo, combatidas por este Tribunal. Com efeito, movimentações estranhas aos recursos oriundos da transferência na sua conta específica, transferência dos recursos para outras contas, saque em espécie na boca do caixa, pagamentos sem identificação do favorecido ou não utilização dos rendimentos das aplicações financeiras nos objetivos pactuados são impropriedades caracterizadoras de dano ao erário e, por conseguinte, de instauração de processos de tomada de contas especial.
17.	Em que pese tratar-se de questões que devem ser devidamente apuradas no âmbito das prestações de contas das transferências, cabendo a responsabilização dos gestores no caso de cometimento de qualquer das irregularidades apontadas, entendo que as falhas apontadas, pelo risco de que possam estar propiciando desvios de recursos, bem como em razão da sua materialidade, dado o grande volume de operações em que as irregularidades foram observadas, merecem outras providências por parte deste Tribunal. O Relatório de Fiscalização formulou proposta de se determinar à SecexPrevidência que incorpore ao planejamento de suas ações de controle externo a realização de fiscalização no âmbito do MDS e do MTE dos indícios de irregularidades identificados no presente levantamento. Todavia, considero que em razão da extinção dos mencionados ministérios decorrente da reestruturação administrativa implantada pelo novo governo federal, a proposta de fiscalização deve focar os ajustes em que foram constatadas as falhas, e não os órgãos onde elas ocorreram. Neste sentido, entendo cabível determinar à unidade técnica que avalie a conveniência e oportunidade de incluir no seu planejamento de fiscalizações a realização de auditoria de conformidade enfocando os ajustes em que essas falhas foram observadas. Tendo em vista o tempo transcorrido desde a realização do levantamento, entendo pertinente que nessa avaliação a ser realizada pela SecexPrevidência, considere eventuais atuações anteriores deste Tribunal quanto às falhas apontadas.
– Falta de identificação de favorecidos –
18.	Na análise das transferências públicas realizada neste levantamento foi verificada a ocorrência de número significativo de transferência de recursos, a débito da conta corrente dos ajustes, sem identificação do CFP ou CNPJ do favorecido. Essa situação ocorreu até mesmo nas transferências eletrônicas, as quais exigem a identificação do favorecido como requisito para a realização da operação pelo sistema corporativo do banco. Já no caso de operações a crédito da conta corrente, os valores sem origem identificada são bem menores. 
19.	Essa ausência de identificação dos favorecidos pelas transferências de recursos públicos, conforme já discutido acima, traz dificuldades para o controle e transparência da gestão dos recursos oriundos das transferências públicas, favorecendo a ocorrência de desvio de recursos. O mesmo ocorre quando não há identificação da origem de recursos que são aportados a crédito da conta corrente do ajuste. 
20.	Entendo que, da mesma forma como analisado em relação à ocorrência anterior, a avaliação dessa irregularidade deve ocorrer no âmbito da prestação de contas de cada ajuste, adotando-se as medidas cabíveis a cada caso, especialmente quanto à imputação de débito. Entretanto, pelas mesmas razões acima apontadas, cabe em relação a essa falha a mesma determinação à SecexPrevidência acerca da realização de auditoria de conformidade.
– Fragilidades de gestão e controle –
21.	Foi apontada neste levantamento a existência de indícios de que, no âmbito do MDS, programas como o PAA e o programa de cisternas foram criados ou implementados sob influência ou a pedido de organizações da sociedade civil. Já no caso do MTE, foi apontada a existência de nomeações partidárias, inclusive em setores responsáveis por atividades de controle, havendo grande quantidade de escândalos na imprensa envolvendo favorecimento a ONGs ligadas ao partido PDT.
22.	Como consequência dessas influências externas na gestão das transferências de recursos públicos, foi verificada a delegação da competência pela gestão de vultosos volumes de recursos a ONGs que não detinham condições de executá-los diretamente, agindo então como meras intermediárias repassadoras desses recursos a outras entidades, que se encarregavam de executar os programas.
23.	Observou-se, ainda, que o MDS, ao transferir a gestão dos programas atendidos por recursos públicos, afastava-se das suas atividades mais elementares de supervisão. Com isso, mesmo informações essenciais para o acompanhamento da execução dos convênios, tais como extratos bancários, deixavam de ser alimentadas pelo convenente no Siconv sem que houvesse a adoção de providências por parte do ministério para sanar a irregularidade.
24.	No caso do programa Sine, do MTE, alguns dos maiores convênios do programa foram firmados diretamente pelo ministério com entidades privadas, em vez de firmá-los com estados e municípios, como é a prática costumeira em relação a esse programa. Um desses convênios (Siafi 702262) , no valor de R$ 62 milhões, foi celebrado com a Confederação Nacional dos Trabalhadores Metalúrgicos (CNTM) , cujos objetivos estatutários não são compatíveis com os do convênio. Na execução desse ajuste, a maior contemplada foi a Associação para Valorização de Pessoas com Deficiência (Avape) , cujos objetivos sociais também são discrepantes com os do convênio. 
25.	Ainda no âmbito do Sine, o segundo maior favorecido por convênios diretos foi o Centro de Atendimento ao Trabalhador (Ceat) , que recebeu o valor de R$ 45 milhões, pelos convênios 702319 e 749402. Os desvios desses recursos deram origem à “Operação Pronto-Emprego” da Polícia Federal.
26.	Em relação ao programa de construção de cisternas do MDS, a Oscip Associação Programa Um Milhão de Cisternas (AP1MC) recebeu repasses no valor de R$ 659 milhões de 2008 a 2013. Até 2010, essa Oscip tinha menos de 50 funcionários, quantidade de pessoal que, apesar de ter dobrado até o final de 2013, traz fortes dúvidas se é suficiente para controlar a execução indireta de recursos dessa monta.
27.	A AP1MC atuava como distribuidora de recursos para outras instituições sem fins lucrativos, por meio de subcontratações sem licitação. Auditoria realizada por este Tribunal (TC-Processo 027.709/2010-8) constatou gastos excessivos em atividades não relacionadas com a construção de cisternas. Além disso, foi verificado que os dois sócios da AP1MC possuíam vínculos com ONGs para as quais repassam recursos, caracterizando um quadro de conflito de interesses. Uma dessas ONGs, Movimento de Organização Comunitária (MOC) , recebeu R$ 7,4 milhões, enquanto que a outra, Cáritas Brasileira Regional do Piauí, recebeu R$ 5,8 milhões.
28.	Do lado das entidades destinatárias dos recursos administrados pela AP1MC, foi levantada dúvida quanto à capacidade de gestão dessas entidades, já que muitas delas são administradas por habitantes locais, que teriam que deixar suas atividades profissionais para gerenciar aplicações de milhões de reais.
29.	Ante essas constatações, são apontados os seguintes riscos na gestão dos recursos repassados à AP1MC:
	a) concentração de poder sobre centenas de milhões de reais nas mãos de dois sócios de uma instituição sem fins lucrativos;
	b) distribuição de milhões de reais a ONGs do interior do semiárido, geridas por profissionais sem qualificação;
	c) inexistência de transparência do destino final dos recursos nos sistemas públicos de informação como o Siconv;
	d) omissão do MDS nas suas funções de gestão, controle e supervisão.
30.	Conforme se verifica, os repasses de recursos públicos à AP1MC são de elevada materialidade e apresentam riscos relevantes. No Acórdão 734/2012-TCU-Plenário, prolatado na auditoria acima mencionada (TC-Processo 027.709/2010-8) , foi adotada a seguinte providência em relação à mencionada Oscip:
	“9.2. determinar à Secretaria Executiva do Ministério do Desenvolvimento Social que elabore e encaminhe ao TCU, no prazo de 60 dias, a contar da ciência desta deliberação, plano de trabalho contendo medidas a serem implementadas para:
	9.2.1. fiscalizar os convênios com a AP1MC e outros de grande monta, de forma a verificar a veracidade dos comprovantes de despesas e a realização dos eventos pelas ONGs envolvidas, inclusive com a realização de visita in loco;
	9.2.2. verificar os critérios de elegibilidade das ONGs que recebem recursos públicos provenientes de convênios do MDS com outras ONGs, como no caso da AP1MC, de tal forma a se garantir a legitimidade das entidades recebedoras de recursos públicos e o cumprimento de todos os requisitos necessários;”
31.	O monitoramento dessas determinações foi julgado por meio do Acórdão de Relação 980/2014-TCU-Plenário, por meio do qual foram consideradas cumpridas, ao mesmo tempo em que se deu ciência ao MDS das seguintes questões:
“dar ciência ao MDS da necessidade de, ao analisar a prestação de contas dos recursos repassados a Oscips, em especial a AP1MC, rejeite despesas realizadas em desacordo com a Lei 9.790/1999 e o Decreto 3.100/1999, a exemplo de contratações de entidades sindicais para execução de ações pactuadas nos termos de pareceria; em determinar à Secretaria Nacional de Segurança Alimentar e Nutricional do MDS que informe nas próximas contas se entidades sindicais estão sendo contratadas pela AP1MC para execução de ações pactuadas nos termos de pareceria; e em arquivar os presentes autos”
 
32.	Pesquisa realizada nos acórdãos deste Tribunal não localizou outros julgados tratando das questões relacionadas às transferências de recursos público à AP1MC. Dessa forma, face à materialidade dos recursos recebidos por essa entidade, bem como os graves problemas apontados no presente levantamento acerca da gestão desses recursos, mostra-se oportuna a realização de auditoria de conformidade nos ajustes firmados com a mencionada Oscip.
33.	Um caso considerado emblemático relatado quanto à deficiência de supervisão do MDS sobre a execução dos programas em que há repasses de recursos públicos a entidades privadas diz respeito ao convênio 778186, no valor de R$ 23 milhões, celebrado em 31/12/2012 com a Agência de Desenvolvimento das Micro e Pequenas Empresas e do Empreendedorismo (Aderes) , destinado a implantar 10 mil cisternas em 35 municípios capixabas. A Aderes nunca havia construído cisternas e nunca havia firmado convênio com o MDS. Essa entidade chegou a receber R$ 10 milhões do MDS, dos quais R$ 5,6 milhões foram pagos pela Aderes ao Instituto Mineiro de Desenvolvimento e Cidadania (IMDC) em agosto de 2013. Um mês após esse pagamento, o IMDC foi alvo da “Operação Esopo” da Polícia Federal que resultou na prisão de seu Presidente e de mais de vinte pessoas. O MDS não instaurou tomada de contas especial para recuperar esses recursos. O convênio terminou a vigência em 30/11/2013. Transcorrido o ano seguinte, o MDS não havia adotado providências sequer para recuperar o saldo da conta convênio, que o Banco do Brasil informou ser de R$ 4,9 milhões em 22/12/2014, conforme consta de documento do Siconv.
34.	Entendo que ante a gravidade das ocorrências apontadas, bem como a materialidade dos recursos envolvidos, não há como esse Tribunal se furtar em adotar algumas medidas imediatas para aprofundamento das apurações em relação aos casos relatados.
35.	Em relação ao convênio 702319, um dos ajustes firmados com o Centro de Atendimento ao Trabalhador (Ceat) , alvo da “Operação Pronto-Emprego”, da Polícia Federal, verifico que o ajuste teve suas contas rejeitadas no âmbito do extinto MTE. Pesquisa nos sistemas deste Tribunal mostra a autuação do processo de tomada de contas especial TC- Processo 013.964/2018-6, sob a relatoria do eminente ministro Aroldo Cedraz, referente ao convênio. Dessa forma, deixo de propor providências em relação a esse ajuste. 
36.	Entretanto, quanto ao convênio 749402, também firmado entre o MTE o Centro de Atendimento ao Trabalhador (Ceat) , consta no Siconv que o o ajuste se encontra na situação “Prestação de Contas Enviada para Análise”. Dessa forma, entendo que deve ser assinado prazo Ministério da Economia, sucessor do MTE, para que conclua a análise da prestação de contas desse convênio, informando, ao término deste prazo, as conclusões a este Tribunal. Ao mesmo tempo, deve a SecexPrevidência autuar processo de representação para que, no bojo do mesmo, avalie as análises determinadas ao Ministério da Economia, em caso de não instauração de tomada de contas especial, e também a conduta dos gestores do extinto MTE que tomaram a decisão de transferir recursos diretamente a entidades privadas, cujos objetivos sociais são discrepantes com os objetivos do ajuste, em vez de transferi-los a estados e municípios. 
37.	As mesmas providências devem ser adotadas em relação ao Convênio 702262, mencionado no item 24 acima, que também se encontra na situação “Prestação de Contas em Análise” no Siconv, ante a materialidade dos recursos envolvidos e as irregularidades apontadas no presente levantamento. 
38.	Quanto ao convênio 778186, em que a entidade contratada como executora, o IMDC, foi alvo da “Operação Esopo”, a situação no Siconv é a de “Prestação de Contas Rejeitada”.  Contudo, até o presente momento não consta dos sistemas do Tribunal a respectiva tomada de contas especial. Assim, cabem as mesmas providências acima, direcionadas à Secretaria Especial do Desenvolvimento Social, do Ministério da Cidadania, sucessora do MDS, em relação a esse ajuste, ressaltando a adoção de providências quanto à recuperação do saldo existente na conta do convênio, se ainda não o fez. Também neste caso, deve a SecexPrevidência autuar processo de representação para que, no bojo do mesmo, avalie as análises determinadas ao MDSA.
39.	No que diz respeito às falhas do MDS na seleção dos convenentes, resultando na transferência de recursos para entidades que não demonstram possuir capacidade técnica ou estrutura operacional para executar os objetos previstos nas transferências, impende destacar que essa deficiência na avaliação da capacidade técnico-operacional dos convenentes é problema generalizado nas transferências voluntárias de recursos federais. Em várias oportunidades este Tribunal tem se manifestado quanto a essa grave falha na celebração de convênios com entidades privadas sem fins lucrativos que não demostram possuir a estrutura e a capacidade técnica para a consecução dos objetos conveniados, agindo muitas vezes como meras intermediárias, tal como observado na presente fiscalização.
40.	Considerando que o problema apontado não é novidade nesta Corte, entendo pertinente determinar à SecexPrevidência que faça um levantamento acerca das atuações anteriores deste Tribunal quanto a esse tipo de falha ocorrida não só no MDS, mas também no MTE, e, caso entenda necessárias atuações adicionais deste Tribunal sobre os problemas apontados nestes autos, avalie a oportunidade de incluí-las em seu planejamento de fiscalizações.
41.	Com relação à omissão do MDS nas suas funções de gestão, controle e supervisão, trata-se de outra falha de longa data enfrentada por este Tribunal nas suas atuações envolvendo convênios celebrados pelos diversos órgãos da Administração Pública Federal. Por essa razão, entendo que a providência anterior é cabível também em relação a essa falha.
42.	Por fim, salta aos olhos o fato de a Oscip AP1MC ser destinatária no período fiscalizado de recursos da ordem de R$ 659 milhões, ao mesmo tempo que se apurou que essa entidade muito possivelmente não teria capacidade técnico-operacional para gerir a aplicação de tão volumosos recursos. Assim, para além da proposta mais genérica de planejamento de auditoria de conformidade nos ajustes tratados nestes autos, penso ser pertinente determinar à SecexPrevidência que realize auditoria de conformidade específica para ajustes celebrados com essa entidade.
– Situações Gerais de Risco –
43.	O presente levantamento constatou as seguintes situações de risco em relação às entidades privadas que receberam pagamentos dos convenentes:
	a) pagamentos a entidades classificadas pela CGU como impedidas;
	b) pagamentos a pessoas jurídicas com sócios sancionados pela CGU, ocupando cargos de servidores públicos ou candidatando-se a cargos eletivos;
	c) pagamentos a pessoas jurídicas sem funcionários; 
	d) pagamentos milionários a microempresas e empresas de pequeno porte;
	e) pagamentos a agricultores familiares que não preenchem requisitos do PAA.
44.	A ocorrência de pagamentos a entidades classificadas pela CGU como impedidas foi verificada por meio das operações a débito registradas nos extratos bancários das contas encaminhadas pelo Banco do Brasil, o que demonstrou a existência de 95 entidades sem fins lucrativos que constam do Cepim, as quais receberam pagamentos no valor de R$ 336 milhões, sendo mais de 90% desses recursos oriundos do MTE. O Cadastro de Entidades Privadas Sem Fins Lucrativos Impedidas (Cepim) é mantido pela CGU, e registra as entidades impedidas de firmar convênios com a administração pública federal, em função de reprovação de prestação de contas informada por órgãos federais.
45.	Os cruzamentos dos dados dos extratos permitiram também identificar pagamentos a 46 pessoas jurídicas com sócios sancionados pela CGU, 8 com parentes de sócios sancionados, 34 com sócios ocupando cargos de servidores públicos, 185 com parentes de sócios servidores públicos, 26 com sócios candidatando-se a cargos eletivos e 29 com parentes de sócios candidatos.
46.	Quanto aos pagamentos a pessoas jurídicas sem funcionários, apurou-se que o número de entidades privadas destinatárias desses pagamentos, sem registro de funcionários entre 2008 e 2013, alcançou a 276, sendo 47 delas sem registro de empregados em nenhum dos exercícios.
47.	Constatou-se, ainda, pagamentos em valores acima de R$ 1 milhão a 73 microempresas e empresas de pequeno porte por parte dos convenentes, sendo que a primeira colocada recebeu R$ 10,5 milhões.
48.	No Programa de Aquisição de Alimentos (PAA) , a cargo do MDS, foi verificado o pagamento a beneficiários em valores acima do limite estabelecido. Também foram constatados beneficiários que não atendiam aos requisitos do programa.
49.	De um modo geral, as ocorrências verificadas neste tópico dizem respeito a pagamentos, por parte dos convenentes, a entidades que estariam impedidas de receber recursos federais, a entidades que não possuem capacidade operacional para execução dos objetos, ou a pessoas que não atendem os requisitos para participar do PAA. Embora essas contratações e pagamentos sejam feitos pelas entidades convenentes, as ocorrências apontadas demonstram, mais uma vez, a fragilidade, ou inexistência, da devida supervisão e controle por parte dos extintos MTE e MDS. Portanto, esses achados vêm a reforçar a necessidade das auditorias já mencionadas.
– Situações individuais de risco –
50.	Nessa seção do relatório de levantamento foram apontadas várias ocorrências pontuais atinentes aos repasses de recursos federais. Essas ocorrências, de certa forma, exemplificam as situações gerais apontadas nas seções anteriores, principalmente naquela atinente às situações gerais de risco. 
51.	O exemplo do Programa do Leite no Ceará aponta problemas na execução do Convênio 703821 firmado entre o MDS e Secretaria do Desenvolvimento Agrário (SDA) . Foram observados problemas nas informações constantes dos extratos fornecidos pelo Banco do Brasil, pagamentos no valor de R$ 45 milhões a outra secretaria de estado, o que constitui indício de desvio de finalidade, pagamentos a microempresas superiores aos limites legais, inexistência no Siconv de informações que permitam identificar os favorecidos pelos pagamentos. 
52.	Foi mencionado também o caso da ONG Movimento de Organização Comunitária (MOC) que tinha em seus quadros apenas um sócio e um número de empregados que variou de 33 a 87. Trata-se de estrutura considerada insuficiente para gerir no período de 2006 a 2013 recursos da ordem de R$ 19 milhões recebidos indiretamente dos repasses em análise, mais R$ 33 milhões, recebido de convênios, contratos e patrocínios da Petrobras, além de recursos de outras fontes.
53.	Cita-se, ainda, casos em que os critérios de seleção das entidades destinatárias dos recursos transferidos pelo MTE não foram objetivos, como os convênios firmados com o Centro de Cidadania Cidade Maravilhosa (CCCM) em 2008, e nas contratações do Instituto Mineiro de Desenvolvimento e Cidadania (IMDC) em convênios firmados pelo MTE e o MDS com autarquias estaduais de Minas Gerais e Espírito Santo.
54.	Por fim, foram relacionados fatores de risco relacionados a repasses de recursos federais a algumas Secretarias Estaduais que, no entender da equipe de auditoria, podem vir a ser candidatos a objetos de controle em futuras ações de fiscalização. Nesses casos, foram identificados indícios variados das ocorrências tratadas nestes autos.
– Conclusão –
55.	Apesar de o presente levantamento de auditoria ter como objetivo ampliar o conhecimento sobre a destinação dada a recursos de transferências federais realizadas pelos então Ministério do Desenvolvimento Social e Ministério do Trabalho e Emprego a estados, municípios e instituições sem fins lucrativos, a metodologia utilizada, que envolveu análises na execução financeira dos ajustes, acabou por lhe atribuir alguns aspectos de auditoria de conformidade. Com efeito, essas análises resultaram no apontamento de várias deficiências e irregularidades na execução desses ajustes. 
56.	Quanto aos convenentes, foram constatadas diversas situações envolvendo pessoas jurídicas sem fins lucrativos que não apresentam capacidade técnica e operacional para execução dos objetos dos convênios, ou que estariam impedidos por razões diversas de firmar esses ajustes. Foi apontada, ainda, a ausência de critérios objetivos na escolha dessas entidades. Essas situações, conforme discutido acima, denotam a repetição de problemas que há muito o Tribunal vem enfrentando no controle dessas transferências de recursos no âmbito da administração pública de uma forma geral. 
57.	Outro problema, que também é generalizado, e que se repetiu nesta auditoria, é a deficiência nas funções de gestão, controle e supervisão sobre os ajustes firmados por parte dos ministérios fiscalizados.
58.	Tendo em vista as diversas irregularidades graves apontadas nestes autos, bem como o significante volume de recursos públicos envolvidos, entendo pertinente encaminhar cópia da decisão ao Ministério Público da União para adoção das providências que entenda cabíveis.
	Ante o exposto, manifesto-me por que o Tribunal aprove o acórdão que ora submeto à apreciação deste Colegiado.
TCU, Sala das Sessões Ministro Luciano Brandão Alves de Souza, em 17 de julho de 2019.
AUGUSTO SHERMAN CAVALCANTI 
Relator